---
title: "第8章 製品開発"
date: "更新：`r Sys.time()`"
output:
  html_document:
    toc: true
    toc_depth: 3
    toc_float:
      collapsed: false
    md_extensions: -ascii_identifiers
    df_print: "paged"
    # highlight: pygments
    # theme: lumen
    css: "template/style_ch.css"
    includes:
      in_header: "template/head.html"
---

```{r setup, include=FALSE}
knitr::opts_chunk$set(echo = TRUE)

# packages
library(plotly)
library(broom)
# library(pander)
library(knitr)
```


## 個人データ
#### conjoint1.txt
```{r}
conjoint1 <- read.table("data/conjoint1.txt", header = T, sep = "")
```

```{r, echo=FALSE}
conjoint1
```

## 4.2 個人分析
```{r}
result1 <- lm(全体効用 ~ X2年 + X4時間 + X6時間 + シルバー + 赤, data = conjoint1)
summary(result1)
```

- 重回帰分析（`lm` 関数）でコンジョイント分析を行う場合，部分効用や重要度は手計算かExcelを利用した方が早い。グラフ化も同様。
- conjoint パッケージを利用すれば，直行表の作成から部分効用，重要度の計算まで一括で行うことができる。


## 直交表データ
#### conjoint2.txt
```{r}
conjoint2 <- read.table("data/conjoint2.txt", header = T, sep = "")
```

```{r, echo=FALSE}
conjoint2
```

## 5.3 集計分析
```{r}
result2 <- lm(全体効用 ~ X2年 + X4時間 + X6時間 + シルバー + 赤, data = conjoint2)
summary(result2)
```


## 参考：conjoint パッケージ
### 個人データ (conjoint1.txt) の分析
```{r, warning=FALSE, results='hide'}
library(conjoint)

# 属性・水準の定義
attribute <- list(color = c("red", "silver", "black"),
                  warranty = c("1year", "2year"),
                  battery = c("6hour", "4hour", "2hour"))

# ラベル名
label_name <- c("red", "silver", "black", "1year", "2year", "6hour", "4hour", "2hour")

# コンジョイントカードの作成（全組み合わせ）
experiment <- expand.grid(attribute)
full_profiles <- caFactorialDesign(experiment, type = "full")
print(full_profiles)

# コンジョイント分析の実行（全組み合わせ）
Conjoint(conjoint1$全体効用, full_profiles, label_name, y.type = "score")
```

#### コンジョイントカード
```{r echo=FALSE}
print(full_profiles)
```

#### 分析結果
```{r echo=FALSE}
Conjoint(conjoint1$全体効用, full_profiles, label_name, y.type = "score")
```

- conjoint パッケージの回帰分析では部分効用（平均偏差形）が直接推定される
- 基準水準を含む部分効用（平均偏差形）は "Part worths (utilities) of levels (model parameters for whole sample):"
- 重要度は "Average importance of factors (attributes):"
- 本ページでは省略しているが，部分効用と重要度の図（教科書p.181）も出力される


### 直行表の作成
```{r, warning=FALSE, results='hold'}
library(conjoint)

# 属性・水準の定義
attribute <- list(color = c("red", "silver", "black"),
                  warranty = c("1year", "2year"),
                  battery = c("6hour", "4hour", "2hour"))

# コンジョイントカードの作成（直行表）
experiment <- expand.grid(attribute)
orth <- caFactorialDesign(experiment, type = "orthogonal")
print(orth)
```

- 教科書の直行表と conjoint パッケージで作成される直行表は若干異なり，教科書データを使った分析ができないため，ここでは直行表の作成方法の紹介までとする 
- 直行表を使った集計分析の方法は conjoint パッケージのヘルプ（Rで `??conjoint` を実行）を参照するか，ネットで検索
- **教科書の表8.7 ~ 8.10の直行表の一部は間違っているようなので利用しないこと**


## 参考：選択ベース・コンジョイント

[続・農産物マーケティング活動の手引き - 宮城県公式ウェブサイト](https://www.pref.miyagi.jp/soshiki/res_center/marketing-manual.html) の [選択型コンジョイント分析](https://www.pref.miyagi.jp/documents/20321/617762.pdf) が参考になる。
このサイトではExcelで部分効用の推定を行っているが，R では教科書11章で利用する mlogit パッケージで分析できる。

