---
title: "第10章 顧客の管理"
date: "更新：`r format(Sys.time(), '%Y/%m/%d')`"
output:
  html_document:
    toc: true
    toc_depth: 3
    toc_float:
      collapsed: false
    md_extensions: -ascii_identifiers
    df_print: "paged"
    # highlight: pygments
    # theme: lumen
    css: "template/style_ch.css"
    includes:
      in_header: "template/head.html"
---

```{r setup, include=FALSE}
knitr::opts_chunk$set(echo = TRUE)

# packages
library(plotly)
library(broom)
# library(pander)
library(knitr)
```


## データ
#### RFM.txt
```{r}
# RFM <- read.table("dataset/RFM.txt", header = T, sep = ",")
RFM <- read.csv("dataset/RFM.txt", header = T)
```

```{r, echo=FALSE}
head(RFM)
```


## 4.1 RFM 分析
### 顧客のランク付け
#### 方法1（carパッケージ）
```{r message=FALSE}
library(car)
R_Rank <- Recode(RFM$R, 
                 '0:30="R_Rank5"; 
                  31:60="R_Rank4"; 
                  61:90="R_Rank3"; 
                  91:180="R_Rank2"; 
                  else="R_Rank1"',
                 as.factor = TRUE)

F_Rank <- Recode(RFM$F, 
                 '1="F_Rank1"; 
                  2="F_Rank2"; 
                  3:9="F_Rank3"; 
                  10:29="F_Rank4"; 
                  else="F_Rank5"',
                 as.factor = TRUE)

M_Rank <- Recode(RFM$M, 
                 '0:49999="M_Rank1";
                  50000:99999="M_Rank2";
                  100000:299999="M_Rank3";
                  300000:499999="M_Rank4";
                  else="M_Rank5"',
                 as.factor = TRUE)

# データセットへの追加
RFM <- cbind(RFM, R_Rank, F_Rank, M_Rank)
head(RFM)
```

`Recode`

- `0:30="R_Rank1"` のように，左辺に数値の範囲，右辺に変換したい文字列を指定
- `as.factor = TRUE` を追加すると，データの型を factor 型に変更可能


#### 方法2（dplyrパッケージ）
```{r, message=FALSE}
library(dplyr)
RFM <- RFM %>% 
  mutate(R_Rank = case_when(R > 180 ~ "R_Rank1",
                            R > 90 & R <= 180 ~ "R_Rank2",
                            R > 60 & R <= 90 ~ "R_Rank3",
                            R > 30 & R <= 60 ~ "R_Rank4",
                            R <= 30 ~ "R_Rank5") %>% as.factor(),
         F_Rank = case_when(F == 1 ~ "F_Rank1",
                            F == 2 ~ "F_Rank2",
                            F >= 3 & F < 10 ~ "F_Rank3",
                            F >= 10 & F < 30 ~ "F_Rank4",
                            F >= 30 ~ "F_Rank5") %>% as.factor(),
         M_Rank = case_when(M < 50000 ~ "M_Rank1",
                            M >= 50000 & M < 100000 ~ "M_Rank2",
                            M >= 100000 & M < 300000 ~ "M_Rank3",
                            M >= 300000 & M < 500000 ~ "M_Rank4",
                            M >= 500000  ~ "M_Rank5") %>% as.factor())

RFM <- RFM %>% 
  mutate(
    # Recency
    R_Rank = case_when(
      R > 180 ~ "R_Rank1",
      R > 90 & R <= 180 ~ "R_Rank2",
      R > 60 & R <= 90 ~ "R_Rank3",
      R > 30 & R <= 60 ~ "R_Rank4",
      R <= 30 ~ "R_Rank5") %>% as.factor(),
    # Frequency
    F_Rank = case_when(
      F == 1 ~ "F_Rank1",
      F == 2 ~ "F_Rank2",
      F >= 3 & F < 10 ~ "F_Rank3",
      F >= 10 & F < 30 ~ "F_Rank4",
      F >= 30 ~ "F_Rank5") %>% as.factor(),
    # Monetary
    M_Rank = case_when(
      M < 50000 ~ "M_Rank1",
      M >= 50000 & M < 100000 ~ "M_Rank2",
      M >= 100000 & M < 300000 ~ "M_Rank3",
      M >= 300000 & M < 500000 ~ "M_Rank4",
      M >= 500000  ~ "M_Rank5") %>% as.factor()
  )

head(RFM)
```


### 箱ひげ図
```{r, eval=FALSE}
# 累積購買金額 × R_Rank（図10.7）
boxplot(M ~ R_Rank, data = RFM)

# 累積購買回数 × R_Rank（図10.8）
boxplot(F ~ R_Rank, data = RFM)
```

**`boxplot(formula, data)`：箱ひげ図の作成**

- **`formula`**：目的変数（縦軸）・グループ（横軸）の指定
  - 「目的変数 ~ グループを表す変数」のように，`~` の左側に目的変数，右側にグループを表す変数を記述する
- **`data`**：データの指定

```{r, echo=FALSE}
boxplot(M ~ R_Rank, data = RFM)
boxplot(F ~ R_Rank, data = RFM)
```

#### ggolot2
```{r fig.show='hold'}
# 累積購買金額 × R_Rank
ggplot(data = RFM) +
  aes(x = R_Rank, y = M, colour = R_Rank) +
  stat_boxplot(geom = "errorbar", width = 0.3) +
  geom_boxplot(fill = "lightgray")

# 累積購買回数 × R_Rank
ggplot(data = RFM) +
  aes(x = R_Rank, y = F, colour = R_Rank) +
  stat_boxplot(geom = "errorbar", width = 0.3) +
  geom_boxplot(fill = "lightgray")
```



### 分散分析
```{r, message=FALSE, results='hold'}
# 一元配置分散分析
aov_M <- aov(M ~ R_Rank, data = RFM)
summary(aov_M)

# 図 10.11 下側
# RFM %>% 
#   group_by(R_Rank) %>% 
#   summarise(mean = mean(M),
#             sd = sd(M),
#             n = n())
```

**`aov(formula, data)`：分散分析**

- **`formula`**：目的変数と説明変数（要因と水準）の指定
  - 「目的変数 ~ 説明変数」のように，`~` の左側に目的変数，右側に説明変数を記述する
  - 教科書の例では，目的変数は累積購買金額（M），説明変数はRのランク（R_Rank）
- **`data`**：データの指定


```{r, message=FALSE}
# 多重比較
library(multcomp)
glht_M <- glht(aov_M, linfct = mcp(R_Rank = "Tukey"))
summary(glht_M)
```

**`glht(model, linfct)`：多重比較**

- **`model`**：分散分析の出力
- **`linfct`**：仮説の指定
  - 多重比較の場合は `mcp`
  - `R_Rank = "Tukey"` でRランクの全てのペアで比較


## 4.2 ロジスティクス回帰

```{r, message=FALSE}
RFM$DM <- as.factor(RFM$DM)   # DMへの反応(yes, no)を factor 型へ変換
# ロジスティクス回帰 (glm) の目的変数は，因子(factor)型または，1 or 0 (yes = 1, no = 0) にする必要がある

result <- glm(DM ~ log(M) + log(F) + log(R), family = "binomial", data = RFM)
summary(result)
```

**`glm(fomula, family, data)`：一般化線型モデルの推定**

- **`fomula`**：目的変数と説明変数の指定
- **`family`**：データが従う確率分布の指定
  - ロジスティクス回帰の場合は `"binomial"` を指定
  - `family` を変更すれば，ポアソン回帰などのその他の一般化線型モデルも推定可能
- **`data`**：データの指定