---
title: "第11章 市場反応分析 (II)"
date: "更新：`r Sys.time()`"
output:
  html_document:
    toc: true
    toc_depth: 3
    toc_float:
      collapsed: false
    md_extensions: -ascii_identifiers
    df_print: "paged"
    # highlight: pygments
    # theme: lumen
    css: "template/style_ch.css"
    includes:
      in_header: "template/head.html"
---

```{r setup, include=FALSE}
knitr::opts_chunk$set(echo = TRUE)

# packages
library(plotly)
library(broom)
# library(pander)
library(knitr)
```


## データ
#### binomial-choice.txt

変数名に "-" は使えないので，"." に変更（binomial-choice → binomial.choice)。

```{r message=FALSE, warning=FALSE}
binomial.choice <- read.table("dataset/binomial-choice.txt", header = TRUE)

# または
library(tidyverse)
binomial.choice <- read_table("dataset/binomial-choice.txt")
```

```{r, echo=FALSE}
head(binomial.choice)
```

## 3.1 ブランド価値を含むモデル
### ロジット・モデル
```{r}
logit <- glm(B1 ~ (P1 - P2), data = binomial.choice, family = binomial)
summary(logit)
```

- ロジット・モデルの推定方法は第10章のロジスティクス回帰と同じ
- 説明変数の「ブランドB1とB2の価格差」は `fomula` に `P1 - P2` を指定 
- 次のプロビット・モデルの推定は `family` を `family = binomial(link = "probit")` へ変更する

### プロビット・モデル
```{r}
probit <- glm(B1 ~ (P1 - P2), data = binomial.choice, family = binomial(link = "probit"))
summary(probit)
```


## 3.2 ブランド価値を含まないモデル
```{r}
logit <- glm(B1 ~ 0 + (P1 - P2), data = binomial.choice, family = binomial)
# または logit <- glm(B1 ~ (P1 - P2) - 1, data = binomial.choice, family = binomial)
summary(logit)
```



## 4.1 多項ロジットモデル
```{r, message=FALSE}
library(mlogit)

# データの読み込み
data(Catsup)
head(Catsup)
```


```{r, message=FALSE, results='hide'}
# データの加工
Catdata <- mlogit.data(Catsup, choice = "choice", shape = "wide", varying = c(2:13), sep = ".")

# 加工データの表示
head(Catdata)
```

**`mlogit.data(data, choice, shape, varying, sep)`：mlogit パッケージ用にデータを変換**

- **`data`**：データの指定
- **`choice`**：データ内の選択結果を示す変数名
- **`shape`**：データ形式の指定（`long` または `wide`） ⇒ Catsup データは1行が1購買機会を表す `wide` 形式
- **`varying`**：選択肢別の説明変数の列番号（`2:13` は2～13列を表す）
- **`seq`**：説明変数と選択肢を区切る文字の指定（disp.heinz41，disp.heinz32 などの "."）

```{r, message=FALSE, echo=FALSE}
head(Catdata)
```


```{r, message=FALSE, results='hide'}
# 分析の実行
result <- mlogit(choice ~ disp + feat + price, data = Catdata)
summary(result)
```

**`mlogit(formula, data, reflevel)`：多項ロジットモデルの推定**

- **`formula`**：目的変数・説明変数の指定
- **`data`**：`mlogit.data` コマンドで変換したデータの指定


```{r, echo=FALSE}
summary(result)
```