---
title: "第5章 市場反応分析 (I)"
date: "更新：`r Sys.time()`"
output:
  html_document:
    toc: true
    toc_depth: 3
    toc_float:
      collapsed: false
    md_extensions: -ascii_identifiers
    df_print: "paged"
    # highlight: pygments
    # theme: lumen
    css: "template/style_ch.css"
    includes:
      in_header: "template/head.html"
---

```{r setup, include=FALSE}
knitr::opts_chunk$set(echo = TRUE)

# packages
library(plotly)
library(broom)
# library(pander)
library(knitr)
```

## 売上データ
#### sales-price-promo.txt
```{r message=FALSE}
sales.price.promo <- read.table("dataset/sales-price-promo.txt", header = T)

# tidyverseパッケージを使う場合（推奨）
library(tidyverse)
sales.price.promo <- read_table("dataset/sales-price-promo.txt")
```

```{r, echo=FALSE}
# sales.price.promo <- read.table("data/sales-price-promo.txt", header = T, sep = "", 
#                                 fileEncoding = "shift-jis")
head(sales.price.promo)
```

- 変数（オブジェクト）名にマイナス記号 "-" は使えないため，ドット記号 "." に置き換えた
- **以下では教科書のデータをそのまま用いるが，本来であればエラーを防ぐためデータ内の日本語は避けた方がよい**

<!-- #### Mac OS で Import Dataset を使う場合 -->
<!-- - Mac では「From Text (base)」では文字化けが修正できないので「From Text (readr)」を利用する -->
<!--   - Delimiter：Whitespase に変更 -->
<!--   - Local：Configure から Encoding を「SHIFT-JIS」に変更 -->
<!-- - 読み込み後に警告メッセージが表示されることがあるが，データが正しく表示されれば問題はない -->
<!-- - 読み込み時にファイル名のマイナス記号 "-" が自動でアンダーバー記号 "_" に変更されるため，右上ペインの Environment タブの Data からデータの変数名を確認 -->


## 3.2 散布図
```{r, eval=FALSE}
plot(x = sales.price.promo$価格, y = sales.price.promo$売上, xlab = "価格", ylab = "売上")
```

- データセット内の特定の変数列を指定したいときは，「`"データ名"$"変数名"`」のように `$` でつなげて指定する
- `xlab` と `ylab` は x 軸と y 軸のラベル名を指定する引数

```{r, echo=FALSE}
plot(x = sales.price.promo$価格, y = sales.price.promo$売上, xlab = "価格", ylab = "売上")
```


## 3.3 相関係数
```{r results='hold'}
cor.test(x = sales.price.promo$価格, y = sales.price.promo$売上)

# または
# cor.test(~ 価格 + 売上, data = sales.price.promo)
```

## 4 単回帰モデル
```{r, results='hide'}
# 回帰分析の実行
RegModel.1 <- lm(売上 ~ 価格, data = sales.price.promo)

# 推定結果の表示
summary(RegModel.1)
```

**`lm(formula, data)`：線形回帰モデルの推定**

- **`formula`**：目的変数・説明変数の指定
  - 「目的変数 ~ 説明変数1 + 説明変数2 + 説明変数3」のように，`~` の左側に目的変数，右側に説明変数を記述する
  - 説明変数が2個以上ある場合は，`+` で追加する

- **`data`**：分析データの指定  

`lm` の実行結果は `<-` の左側のオブジェクト（上の例では `RegModel.1`）に入っており，`summary` で結果を表示することができる。
特定の結果のみ抜き出したいときは専用の関数が用意されている。「4.1 信頼係数」では `RegModel.1` から `confint` 関数で回帰係数の95%区間を抜き出している。
詳細は `?lm` を実行して `lm` 関数のヘルプを参照。


```{r, echo=FALSE}
RegModel.1 %>% 
  summary() %>% 
  print()
```

## 4.1 信頼区間
```{r}
confint(RegModel.1, level = 0.95)
```

## 4.4 売上の予測

教科書では手計算で予測値を求めているが，R上で予測用データを作成して予測を実行することができる。説明変数が多い場合は，Rで予測を行った方が正確である。

```{r}
# 予測用の価格データの作成
newprice <- data.frame(価格 = 350)

# 予測の実行
predict(RegModel.1, newdata = newprice)
```
注：教科書との数値の差は小数点4桁以上を計算に利用しているかどうか

## 5 重回帰モデル
```{r}
RegModel.2 <- lm(売上 ~ 価格 + 販促, data = sales.price.promo)
summary(RegModel.2)
```

## ヨーグルトデータ
#### yogurt.txt
```{r message=FALSE}
yogurt <- read.table("dataset/yogurt.txt", header = T)

# tidyverse
yogurt <- read_table("dataset/yogurt.txt")
```

```{r, echo=FALSE}
head(yogurt)
```

## 6.3 交差価格弾力性
```{r}
RegModel.3 <- lm(log(Y1) ~ log(X1) + log(X2), data = yogurt)   # log()で対数変換
summary(RegModel.3)
```


## 参考：ggplot2 パッケージによる散布図
```{r}
library(ggplot2)

ggplot(sales.price.promo) +
  aes(x = 価格, y = 売上, group = factor(販促), colour = factor(販促)) +
  geom_point()
```

データの可視化については以下の文献などを参照。

- [松村他 (2021) 『改訂2版 Rユーザのための RStudio［実践］入門』技術評論社](https://gihyo.jp/book/2021/978-4-297-12170-9)
- [ヒーリー (2021) 『データ分析のためのデータ可視化入門』講談社サイエンティフィク](https://www.kspub.co.jp/book/detail/5164044.html)
