---
title: "第8章 製品開発"
date: "更新：`r Sys.time()`"
output:
  html_document:
    toc: true
    toc_depth: 3
    toc_float:
      collapsed: false
    md_extensions: -ascii_identifiers
    df_print: "paged"
    # highlight: pygments
    # theme: lumen
    css: "template/style_ch.css"
    includes:
      in_header: "template/head.html"
---

```{r setup, include=FALSE}
knitr::opts_chunk$set(echo = TRUE)

# packages
library(plotly)
library(broom)
# library(pander)
library(knitr)
```


## 個人データ
#### conjoint1.txt
```{r message=FALSE}
conjoint1 <- read.table("dataset/conjoint1.txt", header = T)
```

- 元データの列名は「6時間」や「2年」で作成されているが，列名の先頭文字に数値は避けた方がよい
- 列名の先頭文字に数値の場合は `read.table` 関数はデータ読込時に列名の先頭に "X" を自動で追加する
- `tidyverse` の `read.table` 関数は列名の先頭文字が数値でもそのまま列名として読み込んでしまい，回帰分析で変数指定時に通常の方法ではエラーが発生するため，今回は `read.table` 関数でデータを読み込んだ


```{r, echo=FALSE}
conjoint1
```

## 4.2 個人分析
```{r}
result1 <- lm(全体効用 ~ X2年 + X4時間 + X6時間 + シルバー + 赤, data = conjoint1)
summary(result1)

# tidyverse
# conjoint1 <- read_table("dataset/conjoint1.txt")
# result1 <- lm(全体効用 ~ `2年` + `4時間` + `6時間` + シルバー + 赤, data = conjoint1)
# summary(result1)
```

- 重回帰分析（`lm` 関数）でコンジョイント分析を行う場合，部分効用や重要度は手計算かExcelを利用した方が早い。グラフ化も同様。
- 後述の conjoint パッケージを利用すれば，直行表の作成から部分効用，重要度の計算まで一括で行うことができる。

#### 補足
教科書の分析データでは属性の水準（説明変数）を複数の列に分けて 1 or 0 の数値データとして記録しているが，lm 関数は文字の列を自動でダミー変数化してくれるため，以下のように属性と水準を文字のまま記録したデータでも同じ結果を得られる。




```{r echo=FALSE, message=FALSE, warning=FALSE}
# conjoint1_text <- read.table("dataset/conjoint1_text.txt", header = T)
library(tidyverse)
conjoint1_text <- conjoint1 %>% 
  mutate(
    バッテリ = case_when(
      X4時間 == 1 ~ "4時間",
      X6時間 == 1 ~ "6時間",
      .default = "2時間"
    ),
    保証期間 = case_when(
      X2年 == 1 ~ "2年",
      .default = "1年"
    ),
    色 = case_when(
      赤 == 1 ~ "赤",
      シルバー == 1 ~ "シルバー",
      .default = "黒"
    )
  ) %>% 
  select(カードNo., バッテリ, 保証期間, 色, 選好順位, 全体効用)

conjoint1_text
```

```{r}
# 文字列説明変数の重回帰分析
result <- lm(全体効用 ~ 保証期間 + バッテリ + 色, data = conjoint1_text)
summary(result)
```

教科書とは"色"属性の基準が異なるため，教科書の例と係数の値は異なる。
ただし，ダミー変数の定義から，この推定値でも部分効用や重要度を計算すると教科書と同じ数値が得られる。


```{r}
# 属性の基準を指定する場合
conjoint1_text$バッテリ <- relevel(factor(conjoint1_text$バッテリ), ref = "2時間")
conjoint1_text$保証期間 <- relevel(factor(conjoint1_text$保証期間), ref = "1年")
conjoint1_text$色 <- relevel(factor(conjoint1_text$色), ref = "黒")

result <- lm(全体効用 ~ 保証期間 + バッテリ + 色, data = conjoint1_text)
summary(result)
```

### 部分効用
```{r}
# 回帰係数の確認・抽出
coef <- coef(result1)
print(coef)

# 保証期間
warranty <- c(coef["X2年"], "1年" = 0)
warranty <- warranty - mean(warranty)
print(warranty)

# バッテリ時間
battery <- c(coef[c("X6時間", "X4時間")], "2時間" = 0)
battery <- battery - mean(battery) 
print(battery)

# 色
color <- c(coef[c("赤", "シルバー")], "黒" = 0)
color <- color - mean(color)
print(color)

# グラフ
ut <- c(warranty, battery, color)
barplot(ut)
```

### 重要度
```{r}
importance <- c(warranty = max(warranty) - min(warranty),
                battery = max(battery) - min(battery),
                color = max(color) - min(color))

importance <- importance/sum(importance)
print(importance)

# グラフ
barplot(importance)
```


## 直交表データ
#### conjoint2.txt
```{r message=FALSE}
conjoint2 <- read.table("dataset/conjoint2.txt", header = T)
```

```{r, echo=FALSE}
conjoint2
```

## 5.3 集計分析
```{r}
result2 <- lm(全体効用 ~ X2年 + X4時間 + X6時間 + シルバー + 赤, data = conjoint2)
summary(result2)
```

部分効用と重要度の計算は個人分析と同じ方法で計算できるため省略。


## 参考1：conjoint パッケージ

### 個人データ (conjoint1.txt) の分析
```{r, warning=FALSE, results='hide'}
library(conjoint)

# 属性・水準の定義
attribute <- list(color = c("red", "silver", "black"),
                  warranty = c("1year", "2year"),
                  battery = c("6hour", "4hour", "2hour"))

# ラベル名
label_name <- c("red", "silver", "black", "1year", "2year", "6hour", "4hour", "2hour")

# コンジョイントカードの作成（全組み合わせ）
experiment <- expand.grid(attribute)
full_profiles <- caFactorialDesign(experiment, type = "full")
print(full_profiles)

# コンジョイント分析の実行（全組み合わせ）
Conjoint(conjoint1$全体効用, full_profiles, label_name, y.type = "score")
```

#### コンジョイントカード
```{r echo=FALSE}
print(full_profiles)
```

#### 分析結果
```{r echo=FALSE}
Conjoint(conjoint1$全体効用, full_profiles, label_name, y.type = "score")
```

- conjoint パッケージの回帰分析では部分効用（平均偏差形）が直接推定される
- 基準水準を含む部分効用（平均偏差形）は "Part worths (utilities) of levels (model parameters for whole sample):"
- 重要度は "Average importance of factors (attributes):"
- 本ページでは省略しているが，部分効用と重要度の図（教科書p.181）も出力される


### 直行表の作成
```{r, warning=FALSE, results='hold'}
library(conjoint)

# 属性・水準の定義
attribute <- list(color = c("red", "silver", "black"),
                  warranty = c("1year", "2year"),
                  battery = c("6hour", "4hour", "2hour"))

# コンジョイントカードの作成（直行表）
experiment <- expand.grid(attribute)
orth <- caFactorialDesign(experiment, type = "orthogonal")
print(orth)
```

- 教科書の直行表と conjoint パッケージで作成される直行表は若干異なり，教科書データを使った分析ができないため，ここでは直行表の作成方法の紹介までとする 
- 直行表を使った集計分析の方法は conjoint パッケージのヘルプ（Rで `??conjoint` を実行）を参照するか，ネットで検索
- **教科書の直行表の一部は間違っているようなので利用しないこと**


## 参考2：選択ベース・コンジョイント

[続・農産物マーケティング活動の手引き - 宮城県公式ウェブサイト](https://www.pref.miyagi.jp/soshiki/res_center/marketing-manual.html) の [選択型コンジョイント分析](https://www.pref.miyagi.jp/documents/20321/617762.pdf) が参考になる。
このサイトではExcelで部分効用の推定を行っているが，R では教科書11章で利用する mlogit パッケージで分析できる。

