---
title: "第10章 顧客の管理"
output:
  html_document: 
    toc: true
    toc_depth: 4
    toc_float:
      collapsed: false
    md_extensions: -ascii_identifiers
    df_print: "paged"
    highlight: "pygments"
    css: "template/style_ch.css"
    includes:
      in_header: "template/head.html"
---

```{r setup, include=FALSE}
knitr::opts_chunk$set(echo = TRUE)

# packages
library(plotly)
library(broom)
# library(pander)
library(knitr)

# data
RFM <- read.table("data/RFM.txt", header = T, sep = ",")
```

<div style="text-align: right;">
更新日：`r Sys.time()`
</div>

## データ
#### RFM.txt
```{r, echo=FALSE}
head(RFM)
```


## 4.1 RFM 分析
### 顧客のランク付け
#### 方法1（for文とif文）
```{r, message=FALSE}
for (i in 1:2000) {
  # M_Rank
  if (RFM$M[i] < 50000) {
    RFM$M_Rank[i] <- "M_Rank1"}
  else if (RFM$M[i] >= 50000 & RFM$M[i] < 100000) {
    RFM$M_Rank[i] <- "M_Rank2"}
  else if (RFM$M[i] >= 100000 & RFM$M[i] < 300000) {
    RFM$M_Rank[i] <- "M_Rank3"}
  else if (RFM$M[i] >= 300000 & RFM$M[i] < 500000) {
    RFM$M_Rank[i] <- "M_Rank4"}
  else {  # M >= 500000
    RFM$M_Rank[i] <- "M_Rank5"
  }
  
  # R_Rank
  if (RFM$R[i] > 180) {
    RFM$F_Rank[i] <- "F_Rank1"}
  else if (RFM$R[i] > 90 & RFM$R[i] <= 180) {
    RFM$F_Rank[i] <- "F_Rank2"}
  else if (RFM$R[i] > 60 & RFM$R[i] <= 90) {
    RFM$F_Rank[i] <- "F_Rank3"}
  else if (RFM$R[i] > 30 & RFM$R[i] <= 60) {
    RFM$F_Rank[i] <- "F_Rank4"}
  else {  # R <= 30
    RFM$F_Rank[i] <- "F_Rank5"
  }

  # F_Rank
  if (RFM$F[i] == 1) {
    RFM$R_Rank[i] <- "R_Rank1"}
  else if (RFM$F[i] == 2) {
    RFM$R_Rank[i] <- "R_Rank2"}
  else if (RFM$F[i] >= 3 & RFM$F[i] < 10) {
    RFM$R_Rank[i] <- "R_Rank3"}
  else if (RFM$F[i] >= 10 & RFM$F[i] < 30) {
    RFM$R_Rank[i] <- "R_Rank4"}
  else {  # F < 30
    RFM$R_Rank[i] <- "R_Rank5"
  }
}

# 分散分析のために顧客ランクのデータ列を因子型に変換
RFM$M_Rank <- as.factor(RFM$M_Rank)
RFM$F_Rank <- as.factor(RFM$F_Rank)
RFM$R_Rank <- as.factor(RFM$R_Rank)

head(RFM)
```

#### 方法2（dplyrパッケージ）
```{r, message=FALSE}
library(dplyr)
RFM <- RFM %>% 
  mutate(M_Rank = case_when(M < 50000 ~ "M_Rank1",
                            M >= 50000 & M < 100000 ~ "M_Rank2",
                            M >= 100000 & M < 300000 ~ "M_Rank3",
                            M >= 300000 & M < 500000 ~ "M_Rank4",
                            M >= 500000  ~ "M_Rank5") %>% as.factor(),
         R_Rank = case_when(R > 180 ~ "R_Rank1",
                            R > 90 & R <= 180 ~ "R_Rank2",
                            R > 60 & R <= 90 ~ "R_Rank3",
                            R > 30 & R <= 60 ~ "R_Rank4",
                            R <= 30 ~ "R_Rank5") %>% as.factor(),
         F_Rank = case_when(F == 1 ~ "F_Rank1",
                            F == 2 ~ "F_Rank2",
                            F >= 3 & F < 10 ~ "F_Rank3",
                            F >= 10 & F < 30 ~ "F_Rank4",
                            F >= 30 ~ "F_Rank5") %>% as.factor())

head(RFM)
```

- `dplyr` はデータ加工に便利なパッケージ。使い方は以下の参考書を参照，またはネットで使い方を検索。
  - [前処理大全［データ分析のためのSQL/R/Python実践テクニック］：書籍案内｜技術評論社](https://gihyo.jp/book/2018/978-4-7741-9647-3)
  - [RユーザのためのRStudio［実践］入門―tidyverseによるモダンな分析フローの世界―：書籍案内｜技術評論社](https://gihyo.jp/book/2018/978-4-7741-9853-8)


### 箱ひげ図
```{r, eval=FALSE}
# 累積購買金額 × R_Rank（図10.7）
boxplot(M ~ R_Rank, data = RFM)

# 累積購買回数 × R_Rank（図10.8）
boxplot(F ~ R_Rank, data = RFM)
```

**`boxplot(formula, data)`：線形回帰モデルの推定**

- **`formula`**：目的変数（縦軸）・グループ（横軸）の指定
  - 「目的変数 ~ グループを表す変数」のように，`~` の左側に目的変数，右側にグループを表す変数を記述する
- **`data`**：データの指定

```{r, echo=FALSE}
boxplot(M ~ R_Rank, data = RFM)
boxplot(F ~ R_Rank, data = RFM)
```

### 分散分析
```{r, message=FALSE}
# 一元配置分散分析
aov_M <- aov(M ~ R_Rank, data = RFM)
summary(aov_M)
```

**`aov(formula, data)`：分散分析**

- **`formula`**：目的変数と説明変数（要因と水準）の指定
  - 「目的変数 ~ 説明変数」のように，`~` の左側に目的変数，右側に説明変数を記述する
  - 教科書の例では，目的変数は累積購買金額（M），説明変数はRのランク（R_Rank）
- **`data`**：データの指定


```{r, message=FALSE}
# 多重比較
library(multcomp)
glht_M <- glht(aov_M, linfct = mcp(R_Rank = "Tukey"))
summary(glht_M)
```

**`glht(model, linfct)`：多重比較**

- **`model`**：分散分析の出力
- **`linfct`**：仮説の指定
  - 多重比較の場合は `mcp`
  - `R_Rank = "Tukey"` でRランクの全てのペアで比較


## 4.2 ロジスティクス回帰

```{r, message=FALSE}
RFM$DM <- as.factor(RFM$DM)   # DMへの反応(yes, no)を factor 型へ変換
# ロジスティクス回帰 (glm) の目的変数は，因子(factor)型または，1 or 0 (yes = 1, no = 0) にする必要がある

result <- glm(DM ~ log(M) + log(F) + log(R), family = "binomial", data = RFM)
summary(result)
```

**`glm(fomula, family, data)`：一般化線型モデルの推定**

- **`fomula`**：目的変数と説明変数の指定
- **`family`**：データが従う確率分布の指定
  - ロジスティクス回帰の場合は `"binomial"` を指定
  - `family` を変更すれば，ポアソン回帰などのその他の一般化線型モデルも推定可能
- **`data`**：データの指定