---
title: "バイアスデータについて"
output: 
  html_document:
    toc: true
    df_print: "paged"
    highlight: pygments
---

```{r setup, include=FALSE}
knitr::opts_chunk$set(echo = TRUE)
```


### **データの読み込み**

毎回 http からcsvファイルをダウンロードすると時間がかかるので，PCにファイルを保存しておき，それを読み込むことを推奨。

```{r, message=FALSE, rownames.print=FALSE}
# パッケージの読み出し
library("tidyverse")

# データの読み込み
# email_data <- read_csv("http://www.minethatdata.com/Kevin_Hillstrom_MineThatData_E-MailAnalytics_DataMiningChallenge_2008.03.20.csv")
email_data <- read_csv("Kevin_Hillstrom_MineThatData_E-MailAnalytics_DataMiningChallenge_2008.03.20.csv")

# 以下での説明簡略化のため行番号(id)の追加 + 必要な列のみ抽出（実際の分析時には不要）
email_data <- data.frame(id = 1:NROW(email_data), email_data) %>% 
  select(id, segment, history, recency, channel)

# データの表示（20行目まで）
head(email_data, 20)
```
</br>

### **女性向けメール配信を除いたデータ（male_df）の作成**

`treatment` は，男性向けメールが配信 (`segment == "Mens E-Mail"`) されていれば「1」，未配信なら「0」をとる変数。

```{r, message=FALSE, rownames.print=FALSE}
# 女性向けメール配信データの削除 + treatment列の追加
male_df <- email_data %>% 
  filter(segment != "Womens E-Mail") %>%
  mutate(treatment = if_else(segment == "Mens E-Mail", 1, 0))

# データの表示（20行目まで）
head(male_df, 20)
```
</br>

### **バイアスのあるデータ（biased_data）の作成**

優良顧客の条件

- 昨年の購入額が $300 より高い (`history > 300`)
- 前回購入からの経過が6ヶ月未満 (`recency < 6`) → 教科書の文章では3ヶ月未満となっているが，コードに従い6ヶ月未満とする
- 複数チャネルからの購入あり (`channel == "Multichannel"`)

バイアスの作り方

- メール未配信グループ (`treatment == 0`) ⇒ 優良顧客の条件を**満たす**消費者を半分削除
- メール配信グループ (`treatment == 1`) ⇒ 優良顧客の条件を**満たさない**消費者を半分削除


つまり，「メール未配信グループは優良顧客の割合を減らす」，「メール配信グループは優良顧客の割合を増やす」操作を行っている。乱数を使って削除するかどうかを決めているため，該当するデータからきっちり半分だけ削除しているわけではない。  
</br>

#### **乱数の追加**

- `runif` は0～1の間の値を取る一様乱数を発生させるコマンド
- `(条件A) | (条件B) | (条件C)` は「条件Aまたは条件Bまたは条件C」を意味し，A・B・Cのどれか1つでも満たす行を指定
- `(条件A) & (条件B) & (条件C)` は「条件Aかつ条件Bかつ条件C」を意味し，A・B・Cの全てを満たす行を指定

```{r, message=FALSE, rownames.print=FALSE}
# 再現性確保のため乱数シードを固定
set.seed(1)

obs_rate_c <- 0.5   # control群（メール未配信グループ）で残すサンプルの割合
obs_rate_t <- 0.5   # treatment群（メール配信グループ）で残すサンプルの割合

# 教科書 p.31 上部コードの前半部分
biased_data0 <- male_df %>% 
  mutate(obs_rate_c = if_else((history > 300) | (recency < 6) | (channel == "Multichannel"), obs_rate_c, 1),
         obs_rate_t = if_else((history > 300) | (recency < 6) | (channel == "Multichannel"), 1, obs_rate_t),
         random_number = runif(n = NROW(male_df)))

# 優良顧客の条件を満たせば1となる loyal 変数の追加（実際の分析時には不要）
biased_data0 <- biased_data0 %>% 
  mutate(loyal = if_else((history > 300) | (recency < 6) | (channel == "Multichannel"), 1, 0))

# データ削除前の treatment と loyal のクロス表（割合）
table(biased_data0[,c("treatment", "loyal")])/NROW(biased_data0)

# データの表示（20行目まで）
head(biased_data0, 20)
```
</br>


#### **乱数に基づくデータの削除**

データ削除のルール

- メール未配信グループ (`treatment == 0`) ⇒ 優良顧客の割合を減らす
  - [ルール1] 非優良顧客のデータ (`loyal == 0`) は全て残す 
  - [ルール2] 優良顧客のデータ (`loyal == 1`) で乱数が 0.5 未満 (`random_number < 0.5`) なら残し，乱数が 0.5 以上なら削除  

- メール配信グループ (`treatment == 1`) ⇒ 優良顧客の割合を増やす
  - [ルール3] 非優良顧客のデータ (`loyal == 0`) で乱数が 0.5 未満 (`random_number < 0.5`) なら残し，乱数が 0.5 以上なら削除
  - [ルール4] 優良顧客のデータ (`loyal == 1`) は全て残す  


例  

- id=2 ：「メール未配信 (`treatment == 0`)」の「優良顧客 (`loyal == 1`)」で乱数が 0.2655 のため残す
- id=16 ：「メール未配信 (`treatment == 0`)」の「優良顧客 (`loyal == 1`)」で乱数が 0.8984 のため削除
- id=18 ：「メール配信 (`treatment == 1`)」の「非優良顧客 (`loyal == 0`)」で乱数が 0.6608 のため削除
- id=22 ：「メール配信 (`treatment == 1`)」の「非優良顧客 (`loyal == 0`)」で乱数が 0.1766 のため残す


データ削除のルールによって削除する前と後のクロス表を比較すると，削除後はメール未配信グループで優良顧客の割合が減り（クロス表の右上），メール配信グループで優良顧客の割合が増えていることが分かる（クロス表の右下）。

```{r, message=FALSE, rownames.print=FALSE}
# 教科書 p.31 上部コードの後半部分（元コードに改行を追加）
biased_data <- biased_data0 %>% 
  filter(
    ((treatment == 0) & (random_number < obs_rate_c)) | # ルール1・2
    ((treatment == 1) & (random_number < obs_rate_t))   # ルール3・4
  ) 

# データ削除後の treatment と loyal のクロス表（割合）
table(biased_data[,c("treatment", "loyal")])/NROW(biased_data)

# データの表示（20行目まで）
head(biased_data, 20)
```
</br>

##### データ削除コードの別の書き方
```{r, message=FALSE, rownames.print=FALSE}
# 教科書 p.31 上部コードの後半部分
biased_data1<- biased_data0 %>% 
  filter(
      ((treatment == 0) & (loyal == 0)) | # ルール1
      ((treatment == 0) & (loyal == 1) & (random_number < 0.5)) | # ルール2
      ((treatment == 1) & (loyal == 0) & (random_number < 0.5)) | # ルール3
      ((treatment == 1) & (loyal == 1)) # ルール4
  )

# データ削除後の treatment と loyal のクロス表（割合）
table(biased_data1[,c("treatment", "loyal")])/NROW(biased_data1)

# データの表示（出力は省略）
# head(biased_data1, 20)
```