---
title: "回帰分析②"
date: "更新：`r Sys.Date()`"
output:
  html_document:
    toc: true
    toc_float:
      collapsed: false
    df_print: "paged"
    highlight: pygments
    # theme: lumen
    md_extensions: -ascii_identifiers
    css: "template/style_ch.css"
    includes:
      in_header: "template/head.html"
---

```{r setup, include=FALSE}
# knitr::opts_chunk$set(echo = TRUE, message = FALSE)
knitr::opts_chunk$set(echo = TRUE, message = FALSE, attr.source=c(".numberLines .lineAnchors"))
# packages
library(plotly)
library(broom)
# library(pander)
library(knitr)
library(tidyverse)
library(kableExtra)
```


目次に * が付いている箇所は授業では時間があれば紹介する。


## 分析例：ポアソン回帰
### データ
**オーストラリアの病院通院（受診）回数調査データ（data_visit.csv）**

- 観測期間：1977–1978
- サンプル数：5190人

```{r, echo=FALSE}
data_visit <- read.csv("data/data_visit.csv")
head(data_visit) %>% 
  kbl() %>% 
  kable_styling("striped") %>% 
  scroll_box()
```
\

| 変数名 | 内容                               |
| ------ | ---------------------------------- |
| visits ($y$)      | 過去2週間の受診回数                |
| gender ($x_1$)    | 性別（female = 女性，male = 男性） |
| age ($x_2$)       | 年齢（スケール調整のため単位は年齢 ÷ 100）                         |
| Income ($x_3$)    | 年収（単位：万ドル）             |

**データ出典** ： AER パッケージの DoctorVisits データ（実習用に一部変更）


```{r, echo=FALSE, results='hold'}
data_visit %>% 
  mutate(visits = as.factor(visits)) %>%
  group_by(visits) %>% 
  summarise(n = n()) %>% 
  ggplot(aes(x = visits, y = n)) +
  geom_bar(stat = "identity") +
  labs(title = "受診回数と人数", x = "visits（受診回数）", y = "人数") +
  theme(
    plot.title = element_text(hjust = 0.5)
  )
```


### モデル
$$
y \sim Poisson(\lambda)
$$

$$
\log(\lambda) = \beta_0 + \beta_1x_1 + \beta_2x_2 + \beta_3x_3 + \beta_4x_1x_2
$$

- $\lambda$ は期待値（平均）かつ分散パラメータで $\lambda>0$
- 回帰モデルの最後の項 $x_1x_2$ は gender × age の交差項

ポアソン分布のパラメータは $\lambda>0$ の制約がある。
回帰モデルの右辺 $\beta_0 + \beta_1x_1 + \beta_2x_2 + \beta_3x_3 + \beta_4x_1x_2$ は回帰係数 $\beta$ の符号によってはプラスではなくマイナスの値になることもあるので，左辺の目的変数もプラス・マイナス両方の値がとれるように対数変換をした $\log(\lambda)$ を目的変数としてモデル化する（対数リンクまたはlogリンク）。

ポアソン回帰は上記式の両辺を指数変換した表記 
$$\lambda = \exp(\beta_0 + \beta_1x_1 + \beta_2x_2 + \beta_3x_3 + \beta_4x_1x_2)$$
がされることもある。これは右辺の目的変数が $\lambda>0$ のため，括弧内がマイナスの値でも左辺はプラスの値になるよう指数変換した表記で，上記式と意味は全く同じである。

### Rコード
```{r, results='hide'}
# データの読み込み
data_visit <- read.csv("data/data_visit.csv")

# ポアソン回帰の実行
result <- glm(visits ~ gender + age + income + gender:age, family = poisson, data = data_visit)

# 推定結果の表示
summary(result)

# 回帰係数の倍率
exp(coef(result))
```

**`glm(formula, family, data)`：一般化線形モデルの推定**

- **`formula`**：目的変数・説明変数の指定
- **`family`**：確率分布の指定 ⇒ ポアソン回帰の場合は `family = poisson`
- **`data`**：分析データの指定  

**補足**：

- `formula`の説明変数に文字のみの列を指定すると自動でダミー変数に変換してくれる（上記例では gender 列）
- `formula`内の `:` で説明変数の交差項を追加できる（上記例では $x_1x_2$ の gender × age）


#### Rコードの出力
```{r, echo=FALSE}
result %>% 
  summary() %>% 
  print()

exp(coef(result))
```


### 推定結果
```{r, echo=FALSE}
result %>%
  tidy() %>%
  mutate(exp.coef = exp(estimate), .after = estimate) %>% 
  kable(format = "markdown",
        digits = 3,
        col.names = c("", "回帰係数", "exp(回帰係数)", "標準誤差", "t 値", "p 値"))
```

- age の係数 $\beta_2$ より，年齢が高いほど受診回数が多い
- income の係数 $\beta_3$ より，収入が多いほど受診回数が少ない
- gendermale の係数 $\beta_1$ より，男性は女性に比べて受診回数が少ない
- ただし，gendermale:age（性別ダミーと年齢の交差項）の係数 $\beta_4$ より，男性は女性よりも加齢による受診回数の増加率が大きい


```{r, echo=FALSE, results='hold', out.width="100%", out.height="80%"}
df <- data.frame(age = seq(0, 0.5, 0.01)) %>% 
  mutate(
    female = exp(age*0.77965),
    male = exp(age*0.77965*1.24868)
  ) %>% 
  gather(key = "gender", value = "scale", female, male)

# df <- data.frame(age = seq(0, 0.5, 0.01)) %>% 
#   mutate(
#     female = exp(age*0.77965),
#     male = exp(age*0.77965*1.24868)
#   ) %>% 
#   gather(key = "gender", value = "scale", female, male)

df %>% 
  ggplot() +
  geom_line(aes(x = age, y = scale, colour = gender)) +
  labs(title = "加齢による受診回数増加率の性別比較", x = "年齢の増加分", y = "受診回数の増加倍率") +
    theme(
    plot.title = element_text(hjust = 0.5),
    legend.position = "right"
  )
```


## 補足
### 負の二項回帰*
#### モデル
$$
y \sim NB(\mu, \theta)
$$
$$
\log(\mu) = \beta_0 + \beta_1x_1 + \beta_2x_2 + \beta_3x_3 + \beta_4x_1x_2
$$

- $\mu$ は期待値（平均），$\theta$ はサイズパラメータ
- $\mu > 0$ の制約があるためポアソン回帰と同じく，対数変換した $\mu$ を目的変数とした回帰モデルで推定する
- 負の二項分布のパラメータには「期待値 $<$ 分散」の関係があるため，期待値より分散が大きいデータに対応できる

#### Rコード
```{r, results='hide'}
# パッケージのインストールと読み込み
# install.packages("MASS")  # 初回のみ実行
library(MASS)

# 負の二項回帰の実行
result_nb <- glm.nb(visits ~ gender + age + income + gender:age, data = data_visit)

# 推定結果の表示
summary(result_nb)

# ポアソン回帰とのAICの比較
AIC(result)
AIC(result_nb)
```

**`glm.nb(formula, data)`：負の二項回帰モデルの推定**

- **`formula`**：目的変数・説明変数の指定
- **`data`**：分析データの指定
- **`dist`**：確率分布の指定 ⇒ ポアソン回帰の場合は `dist = "poisson"`

#### Rコードの出力
```{r, echo=FALSE, results='hold'}
cat("# 推定結果の表示\n")
result_nb %>% 
  summary() %>% 
  print()

cat("\n# ポアソン回帰とのAICの比較\n")
AIC(result)
AIC(result_nb)
```

### ゼロ過剰モデル*

カウントデータの中には観測値にゼロが多いケースがある。
ゼロ過剰モデルは，$y = 0$ かどうかを推定するロジスティック回帰と，$y \ge 0$ の場合のカウントデータモデル（ポアソン回帰または負の二項回帰）を組み合わせた手法である。

#### Rコード
```{r, results='hide'}
# パッケージのインストールと読み込み
# install.packages("pscl")  # 初回のみ実行
library(pscl)

# ゼロ過剰ポアソンモデルの推定
result_zip <- zeroinfl(visits ~ gender + age + income + gender:age | gender + age + income + gender:age, 
                       data = data_visit, dist = "poisson")

# 推定結果の表示
summary(result_zip)

# 通常モデルとのAICの比較
AIC(result)
AIC(result_zip)
```

**`zeroinfl(formula, data, dist)`：ゼロ過剰モデルの推定**

- **`formula`**：目的変数・説明変数の指定
  - 説明変数は `|` の左側にカウントデータモデルの説明変数，右側にロジスティック回帰モデルの説明変数を指定
- **`data`**：分析データの指定
- **`dist`**：確率分布の指定 ⇒ ポアソン回帰の場合は `dist = "poisson"`

#### Rコードの出力
```{r, echo=FALSE, results='hold'}
cat("# 推定結果の表示\n")
result_zip %>% 
  summary() %>% 
  print()

cat("\n# 通常モデルとのAICの比較\n")
AIC(result)
AIC(result_zip)
```

- `Count model coefficients (poisson with log link)`：ポアソン回帰の推定値
- `Zero-inflation model coefficients (binomial with logit link)` ：ロジスティック回帰の推定値
  - ロジスティック回帰の係数推定値はプラスで有意なら，$y = 0$ となる確率が高まることを意味する



