---
title: "データ分析実習①"
date: "更新：`r Sys.Date()`"
output:
  html_document:
    toc: true
    toc_float:
      collapsed: false
    df_print: "paged"
    highlight: pygments
    # theme: lumen
    md_extensions: -ascii_identifiers
    css: "template/style_ch.css"
    includes:
      in_header: "template/head.html"
---

```{r setup, include=FALSE}
# knitr::opts_chunk$set(echo = TRUE, message = FALSE)
knitr::opts_chunk$set(echo = TRUE, message = FALSE, attr.source=c(".numberLines .lineAnchors"))
# packages
library(plotly)
library(broom)
# library(pander)
library(knitr)
library(tidyverse)
library(kableExtra)
```


## 実習 1
### データ
**ツナ缶の週次販売データ**（data_tuna.csv）

- 観測期間：338週

```{r, echo=FALSE}
data_tuna <- read.csv("data/data_tuna.csv")
head(data_tuna) %>% 
  kbl() %>% 
  kable_styling("striped", full_width = F) %>% 
  scroll_box(width = "100%")
```
\

| 変数            | 内容                                                         |
| --------------- | ------------------------------------------------------------ |
| LMOVE1           | ブランド1の週間販売数量の対数値                              |
| NSALE1 ~ NSALE7 | ブランド1～7の週間特別陳列実施率（1週間の内で毎日実施していれば1） |
| LPRICE1 ~ LPRICE7 | ブランド1～7の週間平均価格の対数値                           |

**データ出典** ： bayesm パッケージの tuna データ（実習用に一部変更）


### 課題
以下のモデルで，回帰係数 ($\alpha_0, \beta_1, \dots, \beta_7, \gamma_1, \dots, \gamma_7$) を推定し，各説明変数の目的変数への影響を考察せよ。

#### モデル
$$
LMOVE_1 = \alpha_0 + \sum_{i=1}^7 \beta_i NSALE_i + \sum_{i=1}^7 \gamma_i LPRICE_i + \varepsilon
$$

**目的変数**：ブランド1の販売数量の対数値 (LMOVE1)  
**説明変数**：ブランド1～7の週間特別陳列実施率 (NSALE1 ~ NSALE7) と週間平均価格の対数値 (LPRICE1 ~ LPRICE7)

（注）データファイル内のブランド1の週間販売数量（LMOVE1）とブランド1～7の週間平均価格（LPRICE1 ~ LPRICE7）は対数変換済み。


</br>
<details><summary>Rコード（クリックで表示）</summary><div>
```{r, eval=FALSE}
# データの読み込み
data_tuna <- read.csv("data/data_tuna.csv")

# 回帰分析の実行
result <- lm(LMOVE1 ~ NSALE1 + NSALE2 + NSALE3 + NSALE4 + NSALE5 + NSALE6 + NSALE7 +
               LPRICE1 + LPRICE2 + LPRICE3 + LPRICE4 + LPRICE5 + LPRICE6 + LPRICE7, 
             data = data_tuna)
# または以下でも実行可能（"LMOVE1 ~ ." でLMOVE1以外の変数を全て説明変数として指定）
# result <- lm(LMOVE1 ~ ., data = data_tuna)

# 推定結果の表示
summary(result)
```
</div></details>


## 実習 2
### データ

**商品Aの日時販売点数データ**（count_data.csv）

- サンプル数：361日間

```{r, echo=FALSE}
count_data <- read.csv("data/count_data.csv")
head(count_data) %>% 
  kbl() %>% 
  kable_styling("striped", full_width = T) %>% 
  scroll_box(width = "100%")
```
\

| 変数 | 内容              |
| ---- | ----------------- |
| TID  | 時点（単位：1日） |
| y    | 商品Aの販売点数          |
| x1   | 商品Aの価格掛率  |
| x2   | 商品Aのエンド（ダミー変数）    |
| x3   | 商品Aのチラシ（ダミー変数）    |
| x4   | 商品B（競合）の価格掛率  |
| x5   | 商品B（競合）のエンド（ダミー変数）    |
| x6   | 商品B（競合）のチラシ（ダミー変数）    |
| k    | 当日の来店客数    |

**データ出典** ： 照井・佐藤（2022）「現代マーケティング・リサーチ（新版）」有斐閣，第16章


```{r, echo=FALSE, results='hold'}
d <- data.frame(x = 0:max(count_data$y), y = 0)

for (i in 0:max(count_data$y)) {
  d$y[i] <- sum(count_data$y == i)
}

d %>% 
  ggplot(aes(x = x, y = y)) +
  geom_bar(stat = "identity") +
  labs(title = "商品Aの販売点数", x = "販売点数", y = "日数") +
  theme(
    plot.title = element_text(hjust = 0.5)
  )
```


### 課題
以下のオフセット項を含むポアソン回帰モデルで，回帰係数 ($\beta_0, \beta_1, \dots, \beta_6$) を推定し，各説明変数の目的変数への影響を考察せよ。

#### モデル
$$
y \sim Poisson(\lambda)
$$

$$
\log(\lambda) = \log(k) + \beta_0 + \sum_{k=1}^6 \beta_k x_k \\
\text{or} \quad \lambda = k\exp\left(\beta_0 + \sum_{k=1}^6 \beta_k x_k\right) 
$$

**目的変数**：販売点数（y）  
**説明変数**：自己の価格掛率・エンド・チラシ（x1, x2, x3）と競合の価格掛率・エンド・チラシ（x4, x5, x6）

<!-- 来店客数 k はオフセット項として利用する。 -->
<!-- Rの実行コードではオフセット項を含むモデルは以下のように，`glm` 関数の引数に `offset = log(k)` を追加することで実行できる（`y ~ x, family, data` 部分は本課題のモデル・データに合わせて変更が必要）。 -->

<!-- `result <- glm(y ~ x, family, data, offset = log(k))` -->

来店客数 k はオフセット項として利用する。
Rの実行コードではオフセット項を含むモデルは

　　`glm(y ~ x, family, data, offset = log(k))`

のように，`glm` 関数の引数に `offset = log(k)` を追加することで実行できる。
`y ~ x, family, data` 部分は本課題のモデル・データに合わせて変更すること。



</br>
<details><summary>Rコード（クリックで表示）</summary><div>
```{r, eval=FALSE}
# データの読み込み
count_data <- read.csv("data/count_data.csv")

# オフセット項ありポアソン回帰の実行
result <- glm(y ~ x1 + x2 + x3 + x4 + x5 + x6, family = poisson, data = count_data, offset = log(k))

# 推定結果の表示
summary(result)

#（参考）オフセット項なしのモデル
result_no.offset <- glm(y ~ x1 + x2 + x3 + x4 + x5 + x6, family = poisson, data = count_data)
summary(result_no.offset)
```
</div></details>
