---
title: "ロジットモデル"
date: "更新：`r Sys.Date()`"
output:
  html_document:
    toc: true
    toc_float:
      collapsed: false
    df_print: "paged"
    highlight: pygments
    # theme: lumen
    md_extensions: -ascii_identifiers
    css: "template/style_ch.css"
    includes:
      in_header: "template/head.html"
---

```{r setup, include=FALSE}
# knitr::opts_chunk$set(echo = TRUE, message = FALSE)
knitr::opts_chunk$set(echo = TRUE, message = FALSE, attr.source=c(".numberLines .lineAnchors"))
# packages
library(plotly)
library(broom)
# library(pander)
library(knitr)
library(tidyverse)
library(kableExtra)
```


## 1. 分析例①：二項ロジット（ロジスティック回帰）
### データ
**プロモーションメールの配信データ (data_email.csv)**

```{r, echo=FALSE}
data_email <- read_csv("data/data_email.csv")
head(data_email)
```
\

| 変数名          | 内容                                                         |
| --------------- | ------------------------------------------------------------ |
| **recency** ($x_1$)        | 最終購買からの経過月数                                       |
| history_segment            | 昨年の購買金額の階級                                         |
| **history** ($x_2$)       | 昨年の購入金額                                               |
| mens            | 昨年に男性向け商品を購入しているか（1＝購入，0＝非購入）     |
| womens          | 昨年に女性向け商品を購入しているか（1＝購入，0＝非購入）     |
| zip_code        | 居住地区の分類（Rural，Surburban，Urban）                    |
| **newbie** ($x_3$)         | 過去12ヶ月以内の新規顧客（1＝新規顧客，0＝それ以外）         |
| channel                    | 昨年の購買チャネル（Multichannel，Phone，Web）               |
| **segment** ($x_4$)        | 配信したプロモーションメールの種類（Womens Email，Mens Email） |
| **visit** ($y$)          | メール配信後2週間以内のサイト訪問の有無（1＝訪問あり，0＝訪問なし） |
| conversion      | メール配信後2週間以内の商品購買の有無（1＝購買あり，0＝購買なし） |
| spend           | 購入金額                                                     |
（太字は以下の分析例で使用する変数）


**データ出典** ： [MineThatData E-Mail Analytics And Data Mining Challenge dataset](https://blog.minethatdata.com/2008/03/minethatdata-e-mail-analytics-and-data.html)

### モデル
#### 効用関数
$$
\begin{align}
U & = V + \varepsilon \\
& = \beta_0 + \beta_1 x_{1} + \beta_2 \log(x_{2}) + \beta_3 x_{3} + \beta_4 x_{4} + \varepsilon
\end{align}
$$

#### サイト訪問確率
$$
Pr(y=1) = \frac{\exp(V)}{1+\exp(V)}
$$

**目的変数**：メール配信後2週間以内のサイト訪問の有無（$y=1$なら訪問あり，$y=0$なら訪問なし）  
**説明変数**：最終購買からの経過月数，昨年の購入金額，過去12ヶ月以内の新規顧客，配信したプロモーションメールの種類

- history ($x_2$) は，消費者によって金額が大きく異なるため対数値を説明変数とする
- segment ($x_4$) の係数 $\beta_4$ はダミー変数の定義により，Mens Email と Womens Email のどちらかが基準とする相対的な効果を意味する（基準は分析出力から判断）


### Rコード
```{r, results='hide'}
# データの読み込み
data_email <- read.csv("data/data_email.csv")

# ロジットモデルの実行
result <- glm(visit ~ recency + log(history) + newbie + segment, family = binomial, data = data_email)

# 推定結果の表示
summary(result)

# オッズ比
exp(coef(result))
```

**`glm(formula, family, data)` ：二項ロジットモデルの推定**

- **`formula`**：目的変数・説明変数の指定
  - 「目的変数 ~ 説明変数1 + 説明変数2 + 説明変数3」のように，`~` の左側に目的変数，右側に説明変数を記述
  - 説明変数が2個以上ある場合は，`+` で追加
  
- **`family`**：分析モデル（データが従う確率分布）の指定
  - 二項ロジットの場合はデータが二項分布に従うので `binomial` を指定
  - `family` を変更すれば，ポアソン回帰などのその他の一般化線型モデルも実行可能

- **`data`**：分析データの指定  


##### Rコードの出力
```{r, echo=FALSE}
result %>% 
  summary() %>% 
  print()
```

### 推定結果
```{r, echo=FALSE}
result %>% 
  tidy() %>% 
  kable(format = "markdown",
        digits = 3,
        col.names = c("", "回帰係数", "標準誤差", "z 値", "p 値"))
```

- p値より全ての説明変数が有意と判断され，サイト訪問確率へ影響があることが分かる。

- recency（最終購買からの経過月数）の係数は符号がマイナスに推定されており，最終購買からの経過月数が長いとすでに顧客としては離脱してしまっている可能性が高いため，期待されるとおりの結果である。

- history（昨年の購入金額）も同様に期待通りの結果で，係数は符号がプラスに推定されており，購買金額の高い優良顧客はプロモーションメールへの反応が高いことが分かる。

- newbie（過去12ヶ月以内の新規顧客）の係数は，符号がマイナスに推定されており，新規顧客のプロモーションメールへの反応が悪いことが分かる。初回の取引に満足できず，すでに顧客として離脱してしまった可能性も考えられる。

- segment（配信したプロモーションメールの種類）に関する係数は，Mens Email を基準とした相対的な効果を意味し，Mens Email (= 0) が Womens E-Mail (= -0.230) よりサイト訪問への影響が高い。

- ダミー変数は変数が0から1に変化すると選択確率が何倍になるかをオッズ比で評価することができる。オッズ比は $\exp(\beta)$ で計算することができ，newbie の場合，$\exp(\beta_3) = \exp(-0.439) = 	0.645$ となり，新規顧客はそれ以外の既存顧客に比べて，プロモーションメールへの反応確率が 0.645 倍となる。


### サイト訪問確率の予測
```{r}
# 予測する状況の説明変数
prediction_data <- data.frame(
  recency = 5,   # ⇒ 最終購買からの経過月数は5ヶ月
  history = 50,  # ⇒ 昨年の購入金額は$50
  newbie = 0,    # ⇒ 過去12ヶ月以内の新規顧客ではない
  segment = "Womens E-Mail"  # ⇒ Womens Emailを配信
)

# 予測の実行
prediction <- predict(result, newdata = prediction_data, type = "response")

# 予測値：サイト訪問確率
prediction
```


## 2. 分析例②：多項ロジット

### データ
**醤油3製品の選択データ (sec4_choice2.csv)**

```{r, echo=FALSE}
sec4_choice2 <- read_csv("data/sec4_choice2.csv")
head(sec4_choice2)
```
\

| 変数名    | 内容                                              |
| ------------------ | ------------------------------------------------- |
| id        | 消費者ID                                          |
| Date      | 購買日                                            |
| Choice    | 購買ブランド（A，B，C）                           |
| Price.A ~ Price.C    | ブランドA ~ Cの価格掛率（定価＝1）                    |
| Display.A ~ Display.C | ブランドA ~ Cの山積み陳列の有無（1＝実施，0＝非実施） |
| Ad.A ~ Ad.C      | ブランドA ~ Cのチラシ掲載の有無（1＝実施，0＝非実施） |


**データ出典** ： 佐藤 (2016) 『マーケティングの統計モデル』朝倉書店（mlogitパッケージで分析するためデータ形式を変更）


### モデル
#### 効用関数
$$
\begin{align}
U_A &= \beta_A + \beta_1 Price_A + \beta_2 Display_A + \beta_3 Ad_A + \varepsilon_A \\
U_B &= \beta_B + \beta_1 Price_B + \beta_2 Display_B + \beta_3 Ad_B + \varepsilon_B \\
U_C &= 0 + \beta_1 Price_C + \beta_2 Display_C + \beta_3 Ad_C + \varepsilon_C
\end{align}
$$

#### ブランド選択確率
$$
Pr(Choice=A) = \frac{\exp(V_A)}{\exp(V_A)+\exp(V_B)+\exp(V_C)}
$$
$$
V_j = \beta_j + \beta_1 Price_j + \beta_2 Display_j + \beta_3 Ad_j \quad (j = A, B, C)
$$

**目的変数**：購買ブランド（A，B，C）  
**説明変数**：価格掛率の対数値，山積み陳列，チラシ掲載

- 各ブランドのブランド切片 ($\beta_A, \beta_B, \beta_C$) は，マーケティング変数に依らないブランドの魅力度を表し，ブランドロイヤリティとも呼ばれる。
- 多項ロジットモデルではモデルの識別性のため，ブランド切片のどれかひとつをゼロに基準化する必要がある。ここではブランドCの切片を $\beta_C = 0$ とした。


### Rコード
```{r message=FALSE, warning=FALSE, results='hide'}
# mlogit パッケージのインストール（初回のみ実行）
# install.packages("mlogit")

# mlogit パッケージの読込み
library(mlogit)

# データの読み込み
sec4_choice2 <- read.csv("data/sec4_choice2.csv")

# mlogit 関数用にデータを加工
soydata <- mlogit.data(
  sec4_choice2,
  choice = "Choice",
  shape = "wide",
  varying = 4:12,
  sep = "."
)

# 多項ロジットモデルの推定
result <- mlogit(Choice ~ Price + Display + Ad, data = soydata, reflevel = "C")

# 推定結果の表示
summary(result)

# オッズ比
exp(coef(result))
```


**`mlogit.data(data, choice, shape, varying, sep)`：mlogit パッケージ用にデータを変換**

- **`data`**：データの指定
- **`choice`**：データ内の選択結果を示す変数名
- **`shape`**：データ形式の指定（`long` または `wide`） ⇒ 分析例の醤油データは1行が1購買機会を表す `wide` 形式
- **`varying`**：説明変数の列番号（`4:12` は4～12列を表す）
- **`seq`**：説明変数と選択肢を区切る文字の指定（Price.A，Price.B，Price.C の "."）

**`mlogit(formula, data, reflevel)`：多項ロジットモデルの推定**

- **`formula`**：目的変数・説明変数の指定
  - 「目的変数 ~ 説明変数1 + 説明変数2 + 説明変数3」のように，`~` の左側に目的変数，右側に説明変数を記述
  - 説明変数が2個以上ある場合は，`+` で追加する

- **`data`**：`mlogit.data` コマンドで変換したデータの指定  
- **`reflevel`**：切片を0に基準化する選択肢の指定


##### Rコードの出力
```{r, echo=FALSE}
result %>% 
  summary() %>% 
  print()
```


### 推定結果
```{r, echo=FALSE}
coef <- result$coefficients
std.err <- sqrt(-diag(solve(result$hessian)))
zvalue <- coef/std.err
pvalue <- pnorm(-abs(zvalue)) + (1-pnorm(abs(zvalue)))
result.df <- data.frame(coef, std.err, coef/std.err, pvalue) %>% 
  kable(format = "markdown",
        digits = 3,
        col.names = c("回帰係数", "標準誤差", "z 値", "p 値"))
result.df
```

- ブランド切片は，ブランドAが $\beta_A =$ `r round(coef[1], 3)`，ブランドBが $\beta_B =$ `r round(coef[2], 3)` となり，ブランドCが基準 ($\beta_C = 0$) となるため，ブランドCのブランドロイヤリティが最も高く推定されている。

- マーケティング変数が選択確率に与える影響としては，期待通り，価格掛率はマイナス，山積み陳列とチラシ掲載はプラスに推定されている。
- ダミー変数である山積み陳列とチラシ掲載のオッズ比を計算すると，山積み陳列は $\exp(0.275) = 1.317$，チラシ掲載は $\exp(0.964) = 2.622$ となり，チラシ掲載の方がプロモーション効果が高いと分かる。
