---
title: "クラスタリング"
date: "更新：`r Sys.Date()`"
output:
  html_document:
    toc: true
    toc_float:
      collapsed: false
    df_print: "paged"
    highlight: pygments
    # theme: lumen
    md_extensions: -ascii_identifiers
    css: "template/style_ch.css"
    includes:
      in_header: "template/head.html"
---

```{r setup, include=FALSE}
knitr::opts_chunk$set(echo = TRUE, message = FALSE)
# packages
library(plotly)
library(broom)
# library(pander)
library(knitr)
library(tidyverse)
library(magrittr)
library(kableExtra)
```


## 分析例①：階層的クラスタリング

### データ
**品目別1世帯当たり年間支出金額（都道府県庁所在地）**

```{r, echo=FALSE}
kakei2023 <- read_csv("data/kakei2023.csv")
head(kakei2023)
```

**データ出典** ：[総務省 家計調査（家計収支編 都市階級・地方・都道府県庁所在市別１世帯当たり支出金額，購入数量及び平均価格）](https://www.e-stat.go.jp/stat-search/files?page=1&stat_infid=000040140558)

### Rコード
```{r, results='hide', fig.show='hide'}
# データの読込
kakei2023 <- read.csv("data/kakei2023.csv", row.names = 1)  # row.names = 1 で1列目（都市名）を行名に指定

# 各列の標準化
kakei2023s <- scale(kakei2023)
head(kakei2023s)

# 都道府県間の類似度（距離行列）の計算
dist <- dist(kakei2023s)

# 階層的クラスタリング
hc <- hclust(d = dist, method = "ward.D2")
plot(hc)
```

**`scale(x)`**：データの標準化

- **`x`**：データ
- `scale` 関数は列単位でデータを標準化（平均0・標準偏差1に変換）

**`dist(x)`**：サンプル間の距離行列の計算

- **`x`**：データ
- デフォルトではユークリッド距離が計算される

**`hclust(d, method)`**：階層的クラスタリングの実行

- **`d`**：距離行列
- **`method`**：クラスタリングの方法の指定（`ward.D2` は Ward 法）  
<br />

##### Rコードの出力
標準化後のデータ
```{r, echo=FALSE, warning=FALSE}
head(kakei2023s)
```

階層的クラスタリング（デンドログラム）
```{r, echo=FALSE, out.width='150%'}
plot(hc, cex = 0.7)
```


## 分析例②：非階層的クラスタリング（K-means 法）
### データ
品目別1世帯当たり年間支出金額（都道府県庁所在地） ⇒ 分析例①と同一データ

### Rコード
```{r, results='hide', fig.show='hide'}
# 乱数シードの固定（初期値の違いによる分析結果のゆれをなくすための設定）
set.seed(1) 

# クラスター分析（kmens法，クラスター数＝4）
result <- kmeans(x = kakei2023s, centers = 4)

# 各セグメントの標準化支出金額の平均値（代表値） & 各都市の所属セグメント番号
print(result)

# print(sort(result$cluster)) # 参考：所属セグメント番号による都市のソート


# 各セグメントの所属都市数・比率
print(result$size)
print(result$size/47)	# 比率

# （参考）各セグメントの代表値の図示
for (i in 1:4) {
  barplot(result$centers[i,], ylim = c(-1.3, 1.3), las = 2, main = paste("セグメント", i))
}
```


**`kmeans(x, centers)`**：Kmeans法によるクラスター分析

- **`x`**：クラスター分析を実行するデータの指定
- **`centers`**：セグメント数  
<!-- - 各セグメントの代表値は `$centers` で取り出す（上記例では `result$centers`） -->
<!-- - 各サンプルの所属セグメントは `$cluster` で取り出す（上記例では `result$cluster`）   -->
<br />


##### Rコードの出力

各セグメントの標準化支出金額の平均値（代表値）
```{r, echo=FALSE, warning=FALSE}
print(result$centers)
```

各都市の所属セグメント番号
```{r, echo=FALSE}
print(result$cluster)
print(sort(result$cluster))
```

各セグメントの所属都市数・比率
```{r, echo=FALSE, results='hold'}
print(result$size)
print(result$size/47)	# 比率
```

各セグメントの代表値の図示
```{r, echo=FALSE, results='hold'}
for (i in 1:4) {
  barplot(result$centers[i,], ylim = c(-1.3, 1.3), las = 2, main = paste("セグメント", i))
}
```



## 分析例③：潜在クラスモデル*

### データ
**醤油カテゴリのID付POSデータ**（sec6_mixture.csv）
```{r, echo=FALSE}
sec6_mixture <- read_csv("data/sec6_mixture.csv")
head(sec6_mixture)
```

| 変数名  | 内容                               |
| ------- | ---------------------------------- |
| pid     | 消費者ID                           |
| A ~ I   | 商品A～Iの購買回数                 |
| **ALL**     | **観測期間における全商品（A～I）の購買回数**|
| **Ap ~ Ip** | **商品A～Iの購買時の平均価格掛率**|
| Ae ~ Ie | 商品A～Iの購買時の山積み陳列実施数 |
| Aa ~ Ia | 商品A～Iの購買時のチラシ掲載日数   |
（太字は以下の分析例で使用する変数。ただし商品AはPBで価格変動が少ないためApは利用しない。）  

**データ出典** ：佐藤（2015）「マーケティングの統計モデル」朝倉書店，第6章


### Rコード
#### 通常のポアソン回帰
```{r, results='hide'}
# データの読み込み
sec6_mixture <- read.csv("data/sec6_mixture.csv")

# ポアソン回帰の実行
result_glm <- glm(
  ALL ~ log(Bp) + log(Cp) + log(Dp) + log(Ep) + log(Fp) + log(Gp) + log(Hp) + log(Ip),
  family = "poisson", 
  data = sec6_mixture
)

# 結果の表示
summary(result_glm)
```

**`glm(formula, family, data)` ：ポアソン回帰の推定**

- **`formula`**：目的変数・説明変数の指定
- **`family`**：分析モデル（データが従う確率分布）の指定 ⇒ ポアソン回帰の場合は `"poisson"` を指定
- **`data`**：分析データの指定  


##### Rコードの出力
```{r, echo=FALSE, warning=FALSE}
summary(result_glm)
```


#### 潜在クラスモデル（有限混合ポアソン回帰）
```{r, results='hide', message=FALSE}
# flexmix パッケージのインストール（初回のみ実行）
# install.packages("flexmix") 

# パッケージの読込み
library(flexmix)

set.seed(1) # 初期値の違いによる分析結果のゆれをなくすための設定

# セグメント数1～5の潜在クラスポアソン回帰の一括実行
result_mixture <- initFlexmix(
  ALL ~ log(Bp) + log(Cp) + log(Dp) + log(Ep) + log(Fp) + log(Gp) + log(Hp) + log(Ip),
  k = 1:5,
  model = FLXMRglm(family = "poisson"),
  data = sec6_mixture
)

# モデル比較（最適セグメント数の決定）
print(result_mixture)

# 最良モデルの選択（BIC基準）
best_model <- getModel(result_mixture, which = "BIC")

# 最良モデルのセグメント構成比
summary(best_model)

# 各セグメントの係数推定値
summary(refit(best_model))
```

**`initFlexmix(formula, k, model, data)` ：潜在クラスモデルの推定**

- **`formula`**：目的変数・説明変数の指定
- **`k`**：推定するセグメント数 ⇒ `k = 1:5` でセグメント数1〜5のモデルを一括で実行可能
- **`model`**：分析モデルの指定 ⇒ ポアソン回帰の場合は `FLXMRglm(family = "poisson")`，線形回帰分析の場合は不要
- **`data`**：分析データの指定  


##### Rコードの出力
モデル比較
```{r, echo=FALSE, warning=FALSE}
print(result_mixture)
```

最良モデル (k=4) のセグメント構成比（pior列）
```{r, echo=FALSE, warning=FALSE}
summary(best_model)
```

各セグメントの係数推定値
```{r, echo=FALSE, warning=FALSE}
summary(refit(best_model))
```


### 推定結果

```{r echo=FALSE}
tmp <- refit(best_model)
df <- cbind(
  tmp@components[[1]][["Comp.1"]]@.Data[, c("Estimate", "Pr(>|z|)")],
  tmp@components[[1]][["Comp.2"]]@.Data[, c("Estimate", "Pr(>|z|)")],
  tmp@components[[1]][["Comp.3"]]@.Data[, c("Estimate", "Pr(>|z|)")],
  tmp@components[[1]][["Comp.4"]]@.Data[, c("Estimate", "Pr(>|z|)")],
  summary(result_glm)$coefficients[, c("Estimate", "Pr(>|z|)")]
)

df <- as.data.frame(df)
# colnames(df) <- rep(NA, 10)

df %>% 
  kable(
    digits = 3,
    # col.names = c(rep(c("推定値", "p値"), 5))
    col.names = c(rep(c("Estimate", "p.val"), 5))
  ) %>%
  add_header_above(c(" " = 1, "セグメント1" = 2, "セグメント2" = 2, "セグメント3" = 2, "セグメント4" = 2, "（参考：ポアソン回帰）" = 2)) %>%
  kable_styling(bootstrap_options = c("striped"))
```

<!-- ```{r echo=FALSE} -->
<!-- tmp <- refit(best_model) -->
<!-- df <- cbind( -->
<!--   tmp@components[[1]][["Comp.1"]]@.Data[, c("Estimate", "Pr(>|z|)")], -->
<!--   tmp@components[[1]][["Comp.2"]]@.Data[, c("Estimate", "Pr(>|z|)")], -->
<!--   tmp@components[[1]][["Comp.3"]]@.Data[, c("Estimate", "Pr(>|z|)")], -->
<!--   tmp@components[[1]][["Comp.4"]]@.Data[, c("Estimate", "Pr(>|z|)")], -->
<!--   tmp@components[[1]][["Comp.5"]]@.Data[, c("Estimate", "Pr(>|z|)")], -->
<!--   summary(result_glm)$coefficients[, c("Estimate", "Pr(>|z|)")] -->
<!-- ) -->

<!-- df %>%  -->
<!--   kable( -->
<!--     digits = 3, -->
<!--     col.names = c(rep(c("推定値", "p値"), 6)) -->
<!--   ) %>% -->
<!--   add_header_above(c(" " = 1, "セグメント1 (6.5%)" = 2, "セグメント2 (36.9%)" = 2, "セグメント3 (19.7%)" = 2, "セグメント4 (17.3%)" = 2, "セグメント5 (19.5%)" = 2, "ポアソン回帰" = 2)) %>% -->
<!--   kable_styling(bootstrap_options = c("striped")) -->
<!-- ``` -->


<!-- |           | セグメント1<br />（49％） | セグメント2<br />（35％） | セグメント3<br />（35％） | セグメント4<br />（26％） | 通常の<br />ポアソン回帰 | -->
<!-- | --------- | ---------------------------- | --------------------------- | --------------------------- | --------------------------- | ------------ | -->
<!-- | Intercept | **1.053**                    | **2.283**                   | **0.949**                   | **4.178**                   | **2.636**    | -->
<!-- | log(Bp)   | 0.687                        | **4.125**                   | -1.274                      | **3.643**                   | **1.464**    | -->
<!-- | log(Cp)   | -0.016                       | 0.336                       | **1.667**                   | **6.974**                   | **1.833**    | -->
<!-- | log(Dp)   | 0.078                        | 0.160                       | **-3.145**                  | -1.382                      | **-0.651**   | -->
<!-- | log(Ep)   | -0.374                       | **-10.093**                 | **-8.800**                  | 2.336                       | **-2.050**   | -->
<!-- | log(Fp)   | 0.188                        | 0.835                       | **2.827**                   | **-3.337**                  | 0.006        | -->
<!-- | log(Gp)   | 0.154                        | **5.680**                   | **-6.866**                  | 3.171                       | 0.296        | -->
<!-- | log(Hp)   | 0.001                        | 0.347                       | **-4.369**                  | **-1.423**                  | **-0.726**   | -->
<!-- | log(Ip)   | 0.525                        | -**6.032**                  | **5.595**                   | -0.288                      | **1.347**    | -->
<!-- 括弧内は人数比，太字は5％有意水準で有意に推定された係数。   -->
<!-- <br /> -->

- 消費者の28％を占めるセグメント1は全ての製品の価格が非有意 ⇒ 家庭内在庫がなくなれば購入する消費者？
- セグメント2は商品E・Iが値引きされていると購買しやすい
- セグメント3は商品D・E・G・Hが値引きされていると購買しやすい

