---
title: "因果推論"
date: "更新：`r Sys.Date()`"
output:
  html_document:
    toc: true
    toc_float:
      collapsed: false
    df_print: "paged"
    highlight: pygments
    # theme: lumen
    md_extensions: -ascii_identifiers
    css: "template/style_ch.css"
    includes:
      in_header: "template/head.html"
---

```{r setup, include=FALSE}
knitr::opts_chunk$set(echo = TRUE, message = FALSE)
# packages
library(plotly)
library(broom)
# library(pander)
library(knitr)
library(tidyverse)
library(magrittr)
library(kableExtra)
```


## 分析例①：t検定

### データ
**メールマーケティングのRCTデータ**（MineThatData.csv）

```{r, echo=FALSE}
# d <- read_csv("data/Kevin_Hillstrom_MineThatData_E-MailAnalytics_DataMiningChallenge_2008.03.20.csv")
# tmp <- d %>%
#   filter(segment != "Womens E-Mail") %>%
#   select(recency, history, segment, visit, conversion, spend)
# write_csv(tmp, "data/MineThatData.csv")

MineThatData <- read.csv("data/MineThatData.csv")
head(MineThatData)
```

**データ出典** ：[MineThatData E-Mail Analytics And Data Mining Challenge dataset](https://blog.minethatdata.com/2008/03/minethatdata-e-mail-analytics-and-data.html) および [安井（2020）『効果検証入門』技術評論社](https://gihyo.jp/book/2020/978-4-297-11117-5)

| 変数名          | 内容                                                         |
| --------------- | ------------------------------------------------------------ |
| recency         | 最終購買からの経過月数                                       |
| history         | 昨年の購入金額                                               |
| segment         | 配信したプロモーションメールの種類（Mens E-Mail, No E-Mail） |
| visit           | 配信後2週間のサイト訪問有無                                  |
| conversion      | 配信後2週間のサイト購買有無                                  |
| spend           | 配信後2週間の購入金額                                                     |


- ECサイトのプロモーションで会員を「男性向けメール配信（Mens E-Mail）」「女性向けメール配信（Womens E-Mail）」「メール配信なし（No E-Mail）」のどれか1つにランダムに割当て
- プロモーションメール配信後2週間のサイト訪問有無と購買有無および購買金額を記録
- 分析例用に元データから「男性向けメール配信（Mens E-Mail）」と「メール配信なし（No E-Mail）」のみ抽出し，一部変数を省略


### Rコード
```{r, results='hide', fig.show='hide'}
# データの読込
MineThatData <- read.csv("data/MineThatData.csv")

# t検定（平均値の差の検定）
t.test(spend ~ segment, data = MineThatData)

# t.test(spend ~ segment, data = MineThatData, var.equal = TRUE)  # 参考：等分散を仮定した検定
```

**`t.test(fomula, data)`**：データの標準化

- **`fomula`**：目的変数と介入変数の指定
- **`data`**：データ
- `var.equal = TRUE` を引数に追加すると等分散を仮定したt検定となる
<br />

##### Rコードの出力
```{r, echo=FALSE, warning=FALSE}
t.test(spend ~ segment, data = MineThatData)
```


## 分析例②：DID*

### データ
**米国の1人あたり年間タバコ購入箱数（data_cigar.csv）**

```{r, echo=FALSE}
data_cigar <- read.csv("data/data_cigar.csv")
head(data_cigar)
```
\

| 変数名 | 内容                                                         |
| ------ | ------------------------------------------------------------ |
| year  | 年（1971~1992年，分析ではダミー変数化して利用）                                                           |
| post  | 時点ダミー（キャンペーン導入前の1987年以前＝0，導入後の1988年以降＝1）       |
| treat | 介入ダミー（カリフォルニア州＝1，その他州＝0） |
| sales  | 16才以上人口1人あたりの年間タバコ購入箱数（その他州はカリフォルニア州以外の州の平均値）                        |

- 米国カリフォルニア州で1988年に導入された禁煙キャンペーン [1988 California Proposition 99 - Wikipedia](https://en.wikipedia.org/wiki/1988_California_Proposition_99) ⇒ 介入
  - タバコ1箱あたり25セントの増税＋タバコによる健康被害の教育
- カリフォルニア州に禁煙キャンペーンが導入されなかった場合の反事実をその他州から補完
  - ただし，キャンペーン実施の1988年以降にタバコ増税があった9州は対照群から除いた

**データ出典** ：[Ecdatパッケージ](https://cran.r-project.org/web/packages/Ecdat/index.html)のCigarデータ および [安井（2020）『効果検証入門』技術評論社](https://gihyo.jp/book/2020/978-4-297-11117-5)

\
```{r echo=FALSE}
data_cigar %>% 
  mutate(post = factor(post),
         treat = factor(treat),
         y = str_remove(year, "y") %>% as.numeric()) %>% 
  ggplot(mapping = aes(x = post, y = sales, colour = treat)) +
  geom_point(position = position_jitter(width = 0.1), size = 2) +
  geom_smooth(mapping = aes(group = treat), method = "lm", se = FALSE) +
  labs(title = "キャンペーン導入前後の1人あたり年間タバコ購入箱数") 
```


### モデル
$$
sales = \alpha + \beta_1 post + \beta_2 treat + \beta_3 post\times treat + \sum_{j=1970}^{1992}\theta_j year_j + \varepsilon
$$

- $\beta_3$ が禁煙キャンペーン（介入）によるタバコ購入箱数の変化
- $\sum_{j=1970}^{1992}\theta_j year_j$ は年による変動を吸収する共変量項（固定効果）


### Rコード
```{r, results='hide'}
# データの読み込み
data_cigar <- read.csv("data/data_cigar.csv")

# 回帰分析の実行
result <- lm(sales ~ post + treat + post*treat + year, data = data_cigar)

# 推定結果の表示
summary(result)
```

- 回帰分析で説明変数の交差項は `*` で繋げた項を追加することで推定できる
- 共変量の `year` の係数は関心がないので解釈しない


#### Rコードの出力
```{r, echo=FALSE}
result %>% 
  summary() %>% 
  print()
```


## 分析例③：傾向スコア分析*
### データ
**lalonde データ**

```{r, echo=FALSE}
library(MatchIt)
data(lalonde)
head(lalonde)
```

**データ出典**：[MatchIt パッケージ](https://cran.r-project.org/web/packages/MatchIt/index.html) 

\

| 変数名 | 内容                                                         |
| ------ | ------------------------------------------------------------ |
| **treat**  | **1 = 職業訓練に参加，0 = 不参加（処置変数）**           |
| age  | 年齢       |
| educ | 教育年数   |
| race  | 人種（black or hispan or white)                        |
| married   | 結婚状況（1 = 結婚, 0 = 未婚）                        |
| nodegree  | 高校学位（1 = なし，0 = あり）                        |
| re74  | 1974年（プログラム開始前）の実質収入                        |
| re75  | 1975年（プログラム開始前）の実質収入                        |
| **re78**  | **1978年（プログラム終了後）の実質収入**                        |


- [Lalonde (1986)](https://www.jstor.org/stable/1806062) および [Dehejia and Wahba (1999)](https://www.jstor.org/stable/2669919) が因果推論の手法によってバイアスを含むデータから正しい効果測定ができるか検証するために作成したデータ
- 元々は1970年代のアメリカで行われた職業訓練プログラムに関するデータで，プログラム自体は参加希望者からランダムに受講者を選別するRCTにより実施
- 対照群（プログラム未参加者）のデータを意図的に一般労働者のデータに差し替えることで，データに人工的なセレクションバイアスを追加
- 元データは参加希望者の多くが低所得者だったため，介入群・対照群ともに低所得者がほとんどを占めるデータだったが，対照群を一般労働者のデータに変更することで，対照群は非低所得者・介入群は低所得者というセレクションバイアスを人工的に発生


参考文献  
Dehejia, R. H., & Wahba, S. (1999). Causal Effects in Nonexperimental Studies: Reevaluating the Evaluation of Training Programs. Journal of the American Statistical Association, 94(448), 1053–1062. https://doi.org/10.2307/2669919  
LaLonde, R. J. (1986). Evaluating the Econometric Evaluations of Training Programs with Experimental Data. The American Economic Review, 76(4), 604–620. http://www.jstor.org/stable/1806062


### Rコード
```{r, results='hide', fig.keep = "none"}
# MatchIt & cobalt パッケージのインストール（初回のみ実行）
# install.packages(c("MatchIt", "cobalt"))

# パッケージの読込み
library(MatchIt)
library(cobalt)

# （パッケージ付随）データの読み込み
data(lalonde)

# 傾向スコアマッチング
m.out <- matchit(
  treat ~ age + educ + race + nodegree + married + re74 + re75,
  data = lalonde,
  replace = FALSE,
  caliper = 0.1
)

# マッチング結果の概要 
print(m.out)

# 共変量のバランス確認
summary(m.out, un = FALSE)
love.plot(m.out, thresholds = 0.1, abs = TRUE, stars = "raw")

# マッチングデータの作成
m.data <- match.data(m.out)

# 介入効果（ATT）の推定
result <- lm(re78 ~ treat + age + educ + race + nodegree + married + re74 + re75, data = m.data)
summary(result)
```

#### Rコードの出力

マッチング結果の概要
```{r, echo=FALSE}
print(m.out)
```

共変量のバランス確認（love.plot）
```{r, echo=FALSE}
love.plot(m.out, thresholds = 0.1, abs = TRUE, stars = "raw")
```

介入効果（ATT）の推定
```{r, echo=FALSE}
summary(result)
```
