---
title: "データ分析実習④"
date: "更新：`r Sys.Date()`"
output:
  html_document:
    toc: true
    toc_float:
      collapsed: false
    df_print: "paged"
    highlight: pygments
    # theme: lumen
    md_extensions: -ascii_identifiers
    css: "template/style_ch.css"
    includes:
      in_header: "template/head.html"
---

```{r setup, include=FALSE}
# knitr::opts_chunk$set(echo = TRUE, message = FALSE)
knitr::opts_chunk$set(echo = TRUE, message = FALSE, attr.source=c(".numberLines .lineAnchors"))
# packages
library(plotly)
library(broom)
# library(pander)
library(knitr)
library(tidyverse)
library(kableExtra)
```


## 実習 1
### データ
**プロモーション動画の実験データ** (data_pv.csv) 

```{r, echo=FALSE}
data_pv <- read_csv("data/data_pv.csv")
head(data_pv)
```
\

| 変数名 | 内容                                                         |
| ------ | ------------------------------------------------------------ |
| speed  | 視聴した動画の再生速度（toubai = 等倍再生，baisoku = 倍速再生）      |
| q1     | 「この車の機能ひとつひとつを理解できた」への回答（1～5点）   |
| q2     | 「この動画内での車の機能紹介がわかりやすかった」への回答（1～5点） |
| q3     | 「動画で説明された機能のうち当てはまるものを選んでください（自動ドア）」への回答<br />（0＝不正解，1＝正解） |
| q4     | 「動画で説明された機能のうち当てはまるものを選んでください（窓）」への回答<br />（0＝不正解，1＝正解） |

**データ出典** ：学部ゼミで行った実験をもとに作成したシミュレーションデータ

- 等倍再生と倍速再生のサンプル数はそれぞれ100件で合わせると合計200件
- シミュレーションデータのため，実験で収集した実データとは異なり，t検定のp値なども実データとは異なるが，仮説検定の結果は実データと同じである


### 課題
動画の再生速度の違いによってq1・q2の回答平均，q3・q4の正解率に差はあるか？
t 検定（両側検定）で仮説検定を行い，結果を考察せよ。

- 帰無仮説：等倍再生と倍速再生で回答平均または正解率は等しい ⇒ 広告効果に差は無い
- 対立仮説：等倍再生と倍速再生で回答平均または正解率は異なる ⇒ 広告効果は異なる

<br />
<details><summary>Rコード（クリックで表示）</summary><div>
```{r, eval=FALSE}
# データの読み込み
data_pv <- read_csv("data/data_pv.csv")

# t検定
t.test(q1 ~ speed, data = data_pv)
t.test(q2 ~ speed, data = data_pv)
t.test(q3 ~ speed, data = data_pv)
t.test(q4 ~ speed, data = data_pv)
```
</div></details>



## 実習 2
### データ
**47都道府県の月次宿泊者数データ** (data_travel.csv) 

- データ観測期間は2011年1月～2020年12月の120ヶ月
- 2020年以降のデータは新型コロナの影響で市場環境が大きく変わっているため，2011年1月～2017年12月（84ヶ月）を推定期間，2018年1月～2019年12月（24ヶ月）を予測期間として分析を行う
- CSVファイルは1行目が県名になっているので，**ファイルを読み込む際は `read.csv("data/data_travel.csv", skip = 1)` として，`skip = 1` を追加**する必要がある

```{r, echo=FALSE}
data_travel <- read.csv("data/data_travel.csv")
head(data_travel)
```


| 変数名 | 内容           |
| ------ | -------------- |
| date   | 日付（年-月） |
| leap    | うるう月ダミー       |
| holiday    | 休日数（土日・祝日）       |
| y1 ~ y47    | 月次宿泊者数（単位・千人，y1＝北海道 ~ y47＝沖縄）       |

**データ出典**：[宿泊旅行統計調査（観光庁）](https://www.mlit.go.jp/kankocho/siryou/toukei/shukuhakutoukei.html)


```{r, echo=FALSE}
library(lubridate)

data_travel <- read.csv("data/data_travel.csv", skip = 1)

data_travel %>% 
  mutate(date = ym(date)) %>% 
  ggplot(mapping = aes(x = date, y = y1)) +
  geom_line() +
  scale_x_date(date_labels = "%y-%m", date_breaks = "6 months") +
  labs(title = "北海道（y1）の月次宿泊者数データ") +
  ylab(label = "宿泊者数（単位：千人）")
```


### 課題

47都道府県から1つの都道府県を選び，月次宿泊者数を予測するモデルを以下の手順で構築せよ。

1. データを訓練期間（2011年1月～2017年12月，84ヶ月）と予測期間（2018年1月～2019年12月，24ヶ月）に分割
2. 訓練期間データで以下のモデルの状態空間モデルを推定
3. 24ヶ月先までの予測を行い，MAE・MAPE・RMSEで予測精度を確認


#### モデル
月次宿泊者数 ＝ トレンド ＋ 12ヶ月周期 ＋ うるう月 ＋ 休日数

- 訓練期間：2011年1月～2017年12月（84ヶ月）⇒ データの1～84行目
- 予測期間：2018年1月～2019年12月（24ヶ月）⇒ データの85～108行目
- 「うるう月」と「休日数」の影響は時間不変とする
- 北海道の宿泊者数を目的変数にする場合は `SSModel` の `formula` で目的変数を `y1` と指定すれば良い
- 時間が余れば，うるう月や休日数を含まないモデルとの予測力の比較や，複数の都道府県で予測を試してみる

<br />
<details><summary>Rコード（クリックで表示）</summary><div>
```{r, eval=FALSE}
# パッケージの読み込み
library(KFAS)

# データの読み込み
data_travel <- read.csv("data/data_travel.csv", skip = 1)

# 訓練・予測期間の分割
train_data <- data_travel[1:84,]
test_data <- data_travel[85:108,]

# モデル定義（以下は北海道のケース）
model <- SSModel(
  y1 ~ SSMtrend(1, Q = NA) + SSMseasonal(12, sea.type = "dummy", Q = NA) + leap + holiday,
  H = NA,
  data = train_data
)

# パラメータ・状態の推定
fit <- fitSSM(model, inits = rep(0, 3))
result <- KFS(fit$model)

result$alphahat

# 予測
newdata <- SSModel(
  rep(NA, 24) ~ SSMtrend(1, Q = NA) + SSMseasonal(12, sea.type = "dummy", Q = NA) + leap + holiday,
  H = NA, 
  data = test_data
)

newdata$H <- fit$model$H
newdata$Q <- fit$model$Q

pred <- predict(fit$model, newdata = newdata, interval = "prediction")

# モデル比較指標
library(Metrics)
mae(test_data$y1, pred[, "fit"])
mape(test_data$y1, pred[, "fit"])
rmse(test_data$y1, pred[, "fit"])

# “.rs.exprMutatesPackageLibrary(part) でエラー:” と表示される場合があるが，結果は正しい

# （参考）状態の推定値の図示
library(ggfortify)
plot_data <- cbind(train_data$y1, result$alphahat[, c("leap" , "holiday", "level", "sea_dummy1")])
colnames(plot_data) <- c("data", "leap" , "holiday", "level", "sea_dummy1")
autoplot(plot_data)

# （参考）予測結果の図示
library(ggplot2)
library(lubridate)  # 要インストール
plot_data <- cbind(test_data, pred)
plot_data$date <- ym(test_data$date)

ggplot(plot_data, mapping = aes(x = date, y = y1)) +
  geom_line() +
  geom_line(aes(y = fit), colour = "red", linetype = "dashed") +
  geom_ribbon(aes(ymin = lwr, ymax = upr), fill = "red", alpha = 0.1) +
  scale_x_date(date_labels = "%y-%m", date_breaks = "2 months")
```
</div></details>

