---
title: "回帰分析（10/01）"
output:
  html_document:
    toc: true
    toc_float:
      collapsed: false
    df_print: "paged"
    highlight: pygments
    # theme: lumen
    md_extensions: -ascii_identifiers
    css: "template/style_ch.css"
    includes:
      in_header: "template/head.html"
---

```{r setup, include=FALSE}
knitr::opts_chunk$set(echo = TRUE)

# packages
library(plotly)
library(broom)
# library(pander)
library(knitr)

# data
sec3_reg1 <- read.csv("data/sec3_reg1.csv")
sec3_reg2 <- read.csv("data/sec3_reg2.csv")
data_tuna <- read.csv("data/data_tuna.csv")
```

## 1. 分析例
### データ
**醤油の日次販売データ**

- sec3_reg1.csv：2000/01/02～2003/07/31（パラメータ推定用データ，1278日間）
- sec3_reg2.csv：2003/08/01～2003/09/05（予測用データ，36日間）

```{r, echo=FALSE}
head(sec3_reg1)
```

| 変数名                    | 内容                                                         |
| ------------------------- | ------------------------------------------------------------ |
| Date                      | 日付                                                         |
| LogPI_A ($y$)             | 商品Aの点数PI（来店客1000人当たり販売点数）の対数値          |
| LogPriceIndex_A ($x_{1}$) | 商品Aの価格掛率の対数値 ⇒ 0なら定価販売，割引率が大きくなるほどマイナスに大きくなる |
| LogPriceIndex_B ($x_{2}$) | 商品Bの価格掛率の対数値                                      |
| Display_A ($x_{3}$)       | 商品Aの山積み陳列実施の有無（1＝実施，0＝非実施）         |
| Display_B ($x_{4}$)       | 商品Bの山積み陳列実施の有無                                  |


**データ出典** ： 佐藤 (2016) 『マーケティングの統計モデル』朝倉書店


### モデル
$$
y = \beta_0 + \beta_1 x_{1} + \beta_2 x_{2} + \beta_3 x_{3} + \beta_4 x_{4} + \varepsilon; \quad
\varepsilon \sim N(0, \sigma^2)
$$


**目的変数**：商品Aの点数PI  
**説明変数**：商品A・Bの価格掛率の対数値 ，商品A・Bの山積み陳列実施の有無 

#### 回帰係数の解釈
- $\beta_0$ ： ベースとなる点数PI水準（切片）
- $\beta_1$ ： 自己商品（商品A）の価格弾力性
- $\beta_2$ ： 競合商品（商品B）の交差価格弾力性
- $\beta_3$ ： 自己商品（商品A）の山積み陳列の影響
- $\beta_4$ ： 競合商品（商品B）の山積み陳列の影響

多くの場合，値下げによって商品の販売点数は増加すると想定される。説明変数における自己商品価格「LogPriceIndex_A ($x_{1}$) ：商品Aの価格掛率の対数」は，割引額が大きくなるほどマイナスに大きくなるため，**$\beta_1$ の係数はマイナスが期待される**（マイナス×マイナス＝プラスで目的変数 $y$ に対して販売点数増加の影響）。
競合商品価格「LogPriceIndex_B ($x_{2}$)： 商品Bの価格掛率の対数値」の割引額が大きくなると，競合商品Bへのスイッチが起こり，自己商品Aの販売点数は減少するため，**$\beta_2$ の係数はプラスが期待される**。

同様に，山積み陳列を実施すると商品の販売点数は増加すると想定される。よって，自己商品Aの山積み陳列の影響 **$\beta_3$ の係数はプラス**，競合商品Bの山積み陳列の影響 **$\beta_4$ の係数はマイナスが期待される**。

目的変数 ($y$) と価格に関わる説明変数 ($x_{1}$・$x_{2}$) は対数を取っているため，回帰係数 $\beta_1$・$\beta_2$ の解釈は「商品A（商品B）の価格掛率を1％変化させると，商品Aの点数PIが $\beta_1$  ($\beta_2$) ％変化する」となる。また，山積み陳列実施の回帰係数 $\beta_3$・$\beta_4$ の解釈は，「商品A（商品B）の山積み陳列を実施すると商品Aの点数PIが $\beta_3$  ($\beta_4$) $\times 100$ ％だけ変化する」となる。

### Rコード
```{r, results='hide'}
# データ sec3_reg1 は "Import Dataset" で読込済みとする
# 回帰分析の実行
result <- lm(LogPI_A ~ LogPriceIndex_A + LogPriceIndex_B + Display_A + Display_B, data = sec3_reg1)

# 推定結果の表示
summary(result)
```


**`lm(formula, data)`：線形回帰モデルの推定**

- **`formula`**：目的変数・説明変数の指定

  - 「目的変数 ~ 説明変数1 + 説明変数2 + 説明変数3」のように，`~` の左側に目的変数，右側に説明変数を記述する
  - 説明変数が2個以上ある場合は，`+` で追加する

- **`data`**：分析データの指定  

#### Rコードの出力
```{r, echo=FALSE}
result %>% 
  summary() %>% 
  print()
```


### 推定結果
```{r, echo=FALSE}
result %>%
  tidy() %>%
  kable(format = "markdown",
        digits = 3,
        col.names = c("", "回帰係数", "標準誤差", "t 値", "p 値"))
```

LogPriceIndex_Aの係数 $\beta_1$ の符号は期待される通りマイナスで推定されており，p値が5％以下のため，5％有意水準で有意と判断される。目的変数と説明変数が両対数のため，係数は価格弾力性を意味し，「価格掛率が1％増えると，点数PIは-5.040％変化する」と解釈できる。

LogPriceIndex_Bの係数 $\beta_2$ とDisplay_Aの係数 $\beta_3$ も期待通りの符号に推定されており，5％有意水準でも有意である。一方，Display_Bの係数 $\beta_4$ の係数は，5％有意水準で有意と判断されず，目的変数に対して影響していないことが分かる。

以上のことより，競合商品からの影響として，ブランドAの販売量はブランドBの価格から影響を受けるが，プロモーションからは影響を受けないということが分かる。


### 目的変数の予測*
```{r}
# 予測の実行
pred_y <- predict.lm(result, newdata = sec3_reg2, interval = "prediction")
pred_y <- as.data.frame(pred_y)

# 実績値との比較図
plot(x = 1:36, y = sec3_reg2$LogPI_A, type = "b", ylim = c(-3, 3),
     xlab = "Date", ylab = "LogPI_A") # 実績値
lines(pred_y$fit, col = "red")  # 予測値
lines(pred_y$lwr, col = "red", lty = "dashed")  # 予測値の95%区間（上側）
lines(pred_y$upr, col = "red", lty = "dashed")  # 予測値の95%区間（下側）
legend("topright", legend = c("実績値", "予測値", "95％区間"),
       col = c("black", "red", "red"), lty = c("solid", "solid", "dashed"))
```


**`predict.lm(object, newdata, interval)`：線形回帰モデルによる予測**

- **`object`**：回帰分析の結果オブジェクト（`lm`関数の出力）
- **`newdata`**：予測用の説明変数データ
- **`interval`**：予測値の95%区間の指定

詳細は `help(predict.lm)` を実行して，関数のヘルプを参照。


## 2. レポート課題
### データ

**ツナ缶の週次販売データ（338週）**

```{r, echo=FALSE}
head(data_tuna)
```

| 変数            | 内容                                                         |
| --------------- | ------------------------------------------------------------ |
| LMOVE1           | ブランド1の週間販売数量の対数値                              |
| NSALE1 ~ NSALE7 | ブランド1～7の週間特別陳列実施率（1週間の内で毎日実施していれば1） |
| LPRICE1 ~ LPRICE7 | ブランド1～7の週間平均価格の対数値                           |

**データ出典** ： bayesm パッケージの tuna データ（本課題用に一部修正）


### 課題
以下の LMOVE1（ブランド1の週間販売数量の対数値）を目的変数とした線形回帰モデルで，回帰係数 ($\alpha_0, \beta_1, \dots, \beta_7, \gamma_1, \dots, \gamma_7$) を推定し，結果を解釈せよ。

#### モデル
$$
LMOVE_1 = \alpha_0 + \sum_{i=1}^7 \beta_i NSALE_i + \sum_{i=1}^7 \gamma_i LPRICE_i + \varepsilon; \quad
\varepsilon \sim N(0, \sigma^2)
$$

**目的変数**：ブランド1の販売数量の対数値 (LMOVE1)  
**説明変数**：ブランド1～7の週間特別陳列実施率 (NSALE1 ~ NSALE7) と週間平均価格の対数値 (LPRICE1 ~ LPRICE7)


<details><summary>Rコード（クリックで表示）</summary><div>
```{r, results='hide'}
out <- lm(LMOVE1 ~ NSALE1 + NSALE2 + NSALE3 + NSALE4 + NSALE5 + NSALE6 + NSALE7 +
            LPRICE1 + LPRICE2 + LPRICE3 + LPRICE4 + LPRICE5 + LPRICE6 + LPRICE7, 
          data = data_tuna)
# または以下でも実行可能（"LMOVE1 ~ ." でLMOVE1以外の変数を全て説明変数として指定）
# out <- lm(LMOVE1 ~ ., data = data_tuna)
summary(out)
```
</div></details>