---
title: "ロジットモデル（10/15）"
output:
  html_document:
    toc: true
    toc_float:
      collapsed: false
    df_print: "paged"
    highlight: pygments
    # theme: lumen
    md_extensions: -ascii_identifiers
    css: "template/style_ch.css"
    includes:
      in_header: "template/head.html"
---

```{r setup, include=FALSE}
knitr::opts_chunk$set(echo = TRUE)

# packages
library(plotly)
library(broom)
# library(pander)
library(knitr)

# data
data_email <- read.csv("data/data_email.csv")
```

## 1. 分析例
### データ
**メールマーケティングの配信データ**（データの一部のみ表示）

- 説明
- 説明

```{r, echo=FALSE}
head(data_email)
```

| 変数名          | 内容                                                         |
| --------------- | ------------------------------------------------------------ |
| **recency**         | 最終購買からの経過月数                                       |
| history_segment | 昨年の購買金額の階級                                         |
| **history**         | 昨年の購入金額                                               |
| mens            | 昨年に男性向け商品を購入しているか（1＝購入，0＝非購入）     |
| womens          | 昨年に女性向け商品を購入しているか（1＝購入，0＝非購入）     |
| zip_code        | 居住地区の分類（Rural，Surburban，Urban）                    |
| **newbie**          | 過去12ヶ月以内の新規顧客（1＝新規顧客，0＝それ以外）         |
| channel         | 昨年の購買チャネル（Multichannel，Phone，Web）               |
| **segment**         | 配信したプロモーションメールの種類 <br>（"Mens Email"＝男性向け，"Womens  Email"＝女性向け，"No Email"＝配信無し） |
| **visit**           | メール配信後2週間以内のサイト訪問の有無（1＝訪問あり，0＝訪問なし） |
| conversion      | メール配信後2週間以内の商品購買の有無（1＝購買あり，0＝購買なし） |
| spend           | 購入金額                                                     |
（太字は以下の分析例で使用する変数。）


**データ出典** ： [MineThatData E-Mail Analytics And Data Mining Challenge dataset](https://blog.minethatdata.com/2008/03/minethatdata-e-mail-analytics-and-data.html)


### モデル


### Rコード
```{r, results='hide'}
# データ data_email は "Import Dataset" で読込済みとする
# ロジットモデルの実行
result <- glm(visit ~ recency + log(history) + segment + newbie,
              family = "binomial", data = data_email)

# 分析結果の表示
summary(result)
```


##### Rコードの出力
```{r, echo=FALSE}
result <- glm(visit ~ recency + log(history) + segment + newbie,
              family = "binomial", data = data_email) %>% 
  summary() %>% 
  print()
```



### 分析結果
```{r, echo=FALSE}
result <- glm(visit ~ recency + log(history) + segment + newbie,
              family = "binomial", data = data_email)
tidy(result) %>% kable(format = "markdown",
                       digits = 3,
                       col.names = c("説明変数", "回帰係数", "標準誤差", "t 値", "p 値"))
```



## 2. レポート課題
### データ
分析例と同じデータ

### 課題
