---
title: "生存時間解析（10/22）"
output:
  html_document:
    toc: true
    toc_float:
      collapsed: false
    df_print: "paged"
    highlight: pygments
    # theme: lumen
    md_extensions: -ascii_identifiers
    css: "template/style_ch.css"
    includes:
      in_header: "template/head.html"
---

```{r setup, include=FALSE}
knitr::opts_chunk$set(echo = TRUE)

# packages
library(plotly)
library(broom)
# library(pander)
library(knitr)

# data
sec5_survival <- read.csv("data/sec5_survival.csv")
data_churn <- read.csv("data/data_churn.csv")
```


## 1. 分析例①：Cox比例ハザード
### データ

**新商品の生存期間データ** (sec5_survival.csv)
```{r, echo=FALSE}
head(sec5_survival)
```

| 変数          | 内容                                          |
| ------------- | --------------------------------------------- |
| pro_id        | 商品ID                                        |
| **time**          | 生存期間（週数）                              |
| **status**        | 市場退出フラグ（1＝退出済み，0＝生存）        |
| line_ex       | ライン拡張フラグ（1＝ライン拡張商品）         |
| multi_br      | マルチブランドフラグ（1＝マルチブランド商品） |
| br_ex         | ブランド拡張フラグ（1＝ブランド拡張商品）     |
| ave_price_ind | 発売後4週間平均価格掛率（1＝定価）⇒ 利用しない            |
| sum_disp      | 発売後4週間山積み陳列実施日数                 |
| sum_flier     | 発売後4週間チラシ掲載日数                     |
| ave_PI        | 発売後4週間平均点数PI                         |
| max_price     | 最大売価                                      |
| ave_disc      | 発売後4週間平均値引き率                       |

（太字が生存時間と打ち切りインディケータ）


### モデル


**目的変数**：  
**説明変数**：



### Rコード

```{r, results='hide', message=FALSE}
# データ sec5_survival は "Import Dataset" で読込済みとする
# survival パッケージの読込み
library(survival)

# Cox比例ハザードモデルの推定
result <- coxph(Surv(time, status) ~ line_ex + multi_br + br_ex + 
                  ave_disc + sum_disp + sum_flier	+ ave_PI + max_price,
                data = sec5_survival)

# 推定結果の表示
summary(result)
```

**`coxph(fourmula, data)`：Cox比例ハザードモデルの推定**

- **`fourmula`**：目的変数・説明変数の指定
	- 目的変数は Survival オブジェクト **`Surv(time, event)`** で指定する
	- **`time`**：生存時間
	- **`event`**：打ち切りインディケータ（1＝観測期間内に死亡，0＝観測期間終了時点で生存）
- **`data`**：分析データの指定


##### Rコードの出力
```{r, echo=FALSE}
result %>% 
  summary() %>% 
  print()
```


### 推定結果
```{r, echo=FALSE}
coef <- result$coefficients
exp_coef <- exp(result$coefficients)
std.err <- sqrt(diag(result$var))
zvalue <- coef/std.err
pvalue <- pnorm(-abs(zvalue)) + (1-pnorm(abs(zvalue)))

result.df <- data.frame(coef, exp_coef, std.err, zvalue, pvalue) %>% 
  kable(format = "markdown",
        digits = 3,
        col.names = c("回帰係数", "exp(回帰係数)", "標準誤差", "z 値", "p 値"))
result.df
```


## 2. 分析例②：パラメトリックモデル*

### Rコード
```{r, results='hide', message=FALSE}
# データ sec5_survival は "Import Dataset" で読込済みとする
# survival パッケージの読込み
library(survival)

# ワイブル分布モデルの推定
result <- survreg(Surv(time, status) ~ line_ex + multi_br + br_ex + 
                    ave_disc + sum_disp + sum_flier	+ ave_PI + max_price,
                data = sec5_survival, dist = "weibull")

# 推定結果の表示
summary(result)
```

**`survreg(fourmula, data, dist)`：パラメトリックハザードモデルの推定**

- **`fourmula`**：目的変数・説明変数の指定
	- 目的変数は Survival オブジェクト **`Surv(time, event)`** で指定する
	- **`time`**：生存時間
	- **`event`**：打ち切りインディケータ（1＝観測期間内に死亡，0＝観測期間終了時点で生存）
- **`data`**：分析データの指定
- **`dist`**：確率分布の指定


##### Rコードの出力
```{r, echo=FALSE}
result %>% 
  summary() %>% 
  print()
```


#### 推定結果
```{r, echo=FALSE}
coef <- c(result$coefficients, log(result$scale))
names(coef)[10] <- "Log(scale)"
std.err <- sqrt(diag(result$var))
zvalue <- coef/std.err
pvalue <- pnorm(-abs(zvalue)) + (1-pnorm(abs(zvalue)))

result.df <- data.frame(coef, std.err, zvalue, pvalue) %>% 
  kable(format = "markdown",
        digits = 3,
        col.names = c("係数", "標準誤差", "z 値", "p 値"))
result.df
```

Scale = 0.703 であり，Scale パラメータが 1 以下の場合，生存時間が長くなるほど死亡率が下がる。


### 生存確率の推定
最大売価（max_price）が288円で共通の，商品ID＝{52, 686, 20523} の3商品の生存確率の計算と比較を行う。データと生存確率の計算コードは以下の通りである。

```{r, echo=FALSE}
row <- c(49, 593, 15751)
sec5_survival[row,]
```

```{r, results='hold'}
row <- c(49, 593, 15751)  # 商品の行番号
pct <- 1:99/100           # 百分位数 (0.01 ~ 0.99)

# 各百分位数における生存時間の推定
pred <- predict(result, newdata = sec5_survival[row,], type = "quantile",
                p = pct, se = TRUE)

# 生存確率のプロット
matplot(x = t(pred$fit), y = 1 - pct, type = "l", 
        lty = 1, col = 1:3,
        xlab = "週", ylab = "生存確率")
legend("topright", legend = sec5_survival$pro_id[row], lty = 1, col = 1:3)
```

生存確率が50％となる週は，ID 52が51週，ID 686が24週，ID 20523が12週である。


## 3. レポート課題
### データ
**電話・インターネット回線の契約データ** (data_churn.csv)

```{r, echo=FALSE}
head(data_churn)
```

| 変数             | 内容                                                         |
| ---------------- | ------------------------------------------------------------ |
| customerID       | 顧客ID                                                       |
| gender           | 性別 (Male, Female)                                          |
| SeniorCitizen    | 高齢者フラグ (1＝高齢者, 0＝それ以外)                        |
| Partner          | パートナーの有無 (Yes, No)                                   |
| Dependents       | 扶養家族の有無 (Yes, No)                                     |
| **tenure**           | 契約月数                                                     |
| PhoneService     | 電話回線サービスの契約 (Yes, No)                             |
| MultipleLines    | 複数回線の契約 ("Yes", "No", "No phone service")             |
| InternetService  | インターネット回線の契約 ("DSL", "Fiber optic", "No")        |
| OnlineSecurity   | セキュリティ・サービスの契約 ("Yes", "No", "No internet service") |
| OnlineBackup     | バックアップ・サービスの契約 ("Yes", "No", "No internet service") |
| DeviceProtection | 機器保証サービスの契約 ("Yes", "No", "No internet service")  |
| TechSupport      | 技術サポートの契約 ("Yes", "No", "No internet service")      |
| StreamingTV      | TVストリーミング・サービスの契約 ("Yes", "No", "No internet service") |
| StreamingMovies  | 映画ストリーミング・サービスの契約 ("Yes", "No", "No internet service") |
| Contract         | 契約形態 ("Month-to-month"＝月次契約, "One year"＝1年契約,  "Two year"＝2年契約) |
| PaperlessBilling | ペーパーレス請求書サービスの利用 ("Yes", "No")               |
| PaymentMethod    | 料金支払い方法 </br> ("Electronic check", "Mailed check", "Bank transfer (automatic)", "Credit card (automatic)") |
| MonthlyCharges   | 月額料金                                                     |
| TotalCharges     | 総支払い金額                                                 |
| **Churn**            | 解約の有無 (1＝解約済み, 0＝契約中)                                     |

**データ出典** ：

- [Telco Customer Churn | Kaggle](https://www.kaggle.com/blastchar/telco-customer-churn)
- [Cognos Analytics - IBM Business Analytics Community](https://community.ibm.com/community/user/businessanalytics/blogs/steven-macko/2017/06/19/guide-to-ibm-cognos-analytics-sample-data-sets) 

（生存時間解析を行うため，契約月数が0ヶ月の顧客を削除）

<!-- customer_churn_analysis/WA_Fn-UseC_-Telco-Customer-Churn.csv at master · treselle-systems/customer_churn_analysis · GitHub -->
<!-- https://github.com/treselle-systems/customer_churn_analysis/blob/master/WA_Fn-UseC_-Telco-Customer-Churn.csv -->

<!-- Business Analytics - IBM Business Analytics Community -->
<!-- https://community.ibm.com/community/user/businessanalytics/participate/blogs/blogviewer?BlogKey=FF811D76-ABE0-4DF2-BCEA-917176FD72E4 -->



### 課題

**目的変数**：  
**説明変数**：


</br>
<details><summary>Rコード（クリックで表示）</summary><div>
```{r}
# データ data_churn は "Import Dataset" で読込済みとする
# survival パッケージの読込み
library(survival)

# Cox比例ハザードモデルの推定
result <- coxph(Surv(tenure, Churn) ~ gender + SeniorCitizen + Partner + Dependents + log(MonthlyCharges),
                data = data_churn)

# 推定結果の表示
summary(result)
```
</div></details>
