---
title: "生存時間解析（10/22）"
output:
  html_document:
    toc: true
    toc_float:
      collapsed: false
    df_print: "paged"
    highlight: pygments
    # theme: lumen
    md_extensions: -ascii_identifiers
    css: "template/style_ch.css"
    includes:
      in_header: "template/head.html"
---

```{r setup, include=FALSE}
knitr::opts_chunk$set(echo = TRUE)

# packages
library(plotly)
library(broom)
# library(pander)
library(knitr)

# data
data_churn <- read.csv("data/data_churn.csv")
```


電話回線を課題，教科書データを分析例

## 1. 分析例
### データ
**電話・インターネット回線の契約データ**

- 説明
- 説明

```{r, echo=FALSE}
head(data_churn)
```

| 変数             | 内容                                                         |
| ---------------- | ------------------------------------------------------------ |
| customerID       | 顧客ID                                                       |
| gender           | 性別 (Male, Female)                                          |
| SeniorCitizen    | 高齢者フラグ (1＝高齢者, 0＝それ以外)                        |
| Partner          | パートナーの有無 (Yes, No)                                   |
| Dependents       | 扶養家族の有無 (Yes, No)                                     |
| **tenure**           | 契約月数                                                     |
| PhoneService     | 電話回線サービスの契約 (Yes, No)                             |
| MultipleLines    | 複数回線の契約 ("Yes", "No", "No phone service")             |
| InternetService  | インターネット回線の契約 ("DSL", "Fiber optic", "No")        |
| OnlineSecurity   | セキュリティ・サービスの契約 ("Yes", "No", "No internet service") |
| OnlineBackup     | バックアップ・サービスの契約 ("Yes", "No", "No internet service") |
| DeviceProtection | 機器保証サービスの契約 ("Yes", "No", "No internet service")  |
| TechSupport      | 技術サポートの契約 ("Yes", "No", "No internet service")      |
| StreamingTV      | TVストリーミング・サービスの契約 ("Yes", "No", "No internet service") |
| StreamingMovies  | 映画ストリーミング・サービスの契約 ("Yes", "No", "No internet service") |
| Contract         | 契約形態 ("Month-to-month"＝月次契約, "One year"＝1年契約,  "Two year"＝2年契約) |
| PaperlessBilling | ペーパーレス請求書サービスの利用 ("Yes", "No")               |
| PaymentMethod    | 料金支払い方法 </br> ("Electronic check", "Mailed check", "Bank transfer (automatic)", "Credit card (automatic)") |
| MonthlyCharges   | 月額料金                                                     |
| TotalCharges     | 総支払い金額                                                 |
| **Churn**            | 解約の有無 (1＝解約済み, 0＝契約中)                                     |

**データ出典** ：

- [Telco Customer Churn | Kaggle](https://www.kaggle.com/blastchar/telco-customer-churn)
- [Cognos Analytics - IBM Business Analytics Community](https://community.ibm.com/community/user/businessanalytics/blogs/steven-macko/2017/06/19/guide-to-ibm-cognos-analytics-sample-data-sets) 

（生存時間解析を行うため，契約月数が0ヶ月の顧客を削除）

<!-- customer_churn_analysis/WA_Fn-UseC_-Telco-Customer-Churn.csv at master · treselle-systems/customer_churn_analysis · GitHub -->
<!-- https://github.com/treselle-systems/customer_churn_analysis/blob/master/WA_Fn-UseC_-Telco-Customer-Churn.csv -->

<!-- Business Analytics - IBM Business Analytics Community -->
<!-- https://community.ibm.com/community/user/businessanalytics/participate/blogs/blogviewer?BlogKey=FF811D76-ABE0-4DF2-BCEA-917176FD72E4 -->


### モデル


### Rコード

<!-- ```{r, results='hide', message=FALSE} -->
<!-- # データ data_churn は "Import Dataset" で読込済みとする -->
<!-- # survival パッケージの読込み -->
<!-- library(survival) -->

<!-- # パラメトリックハザードモデル（ワイブル分布）の推定 -->
<!-- result <- survreg(Surv(tenure, Churn) ~ gender + SeniorCitizen + Partner + Dependents + log(MonthlyCharges), -->
<!--                   data = data_churn, dist = "weibull") -->

<!-- # 推定結果の表示 -->
<!-- summary(result) -->
<!-- ``` -->


```{r, results='hide', message=FALSE}
# データ data_churn は "Import Dataset" で読込済みとする
# survival パッケージの読込み
library(survival)

# Cox比例ハザードモデルの推定
result <- coxph(Surv(tenure, Churn) ~ gender + SeniorCitizen + Partner + Dependents + log(MonthlyCharges),
                data = data_churn)

# 推定結果の表示
summary(result)
```



##### Rコードの出力
```{r, echo=FALSE}
result %>% 
  summary() %>% 
  print()
```


### 推定結果
```{r, echo=FALSE}
coef <- result$coefficients
exp_coef <- exp(result$coefficients)
std.err <- sqrt(diag(result$var))
zvalue <- coef/std.err
pvalue <- pnorm(-abs(zvalue)) + (1-pnorm(abs(zvalue)))

result.df <- data.frame(coef, exp_coef, std.err, zvalue, pvalue) %>% 
  kable(format = "markdown",
        digits = 3,
        col.names = c("回帰係数", "exp(回帰係数)", "標準誤差", "z 値", "p 値"))
result.df
# result %>%
#   tidy() %>%
#   kable(format = "markdown",
#         digits = 3)
```


