---
title: "セグメンテーション（11/12）"
output:
  html_document:
    toc: true
    toc_float:
      collapsed: false
    df_print: "paged"
    highlight: pygments
    # theme: lumen
    md_extensions: -ascii_identifiers
    css: "template/style_ch.css"
    includes:
      in_header: "template/head.html"
---

```{r setup, include=FALSE}
knitr::opts_chunk$set(echo = TRUE)

# packages
library(plotly)
library(broom)
# library(pander)
library(knitr)

# data
seg <- read.csv("data/seg.csv")
data_bf <- read.csv("data/data_bf.csv")
sec6_mixture <- read.csv("data/sec6_mixture.csv")
# data_wom <- read.csv("data/data_wom.csv")
```

## 1. 分析例①：クラスター分析
### データ
**Big Five（個人のパーソナリティ）に関するアンケートデータ** (data_bf.csv)

```{r, echo=FALSE}
head(data_bf)
```

**データ出典** ：[Open psychology data: Raw data from online personality tests](https://openpsychometrics.org/_rawdata/)

- 上記サイトの "Answers to the Big Five Personality Test, constructed with items from the International Personality Item Pool." を利用
- 本分析例のため元データの一部を修正・削除した

| 変数名   | 内容                                             |
| -------- | ------------------------------------------------ |
| E1 ~ E10 | 外向性（Extraversion）に関する質問項目           |
| N1 ~ N10 | 神経症的傾向（Neuroticism）に関する質問項目      |
| A1 ~ A10 | 協調性（Agreeableness）に関する質問項目          |
| C1 ~ C10 | 誠実性（Conscientiousness）に関する質問項目      |
| O1 ~ O10 | 開放性（Openness to experience）に関する質問項目 |
| age      | 年齢                                             |
| gender   | 性別（0＝男性，1＝女性）                         |
| race     | 人種（13種類）                                    |

⇒ [質問項目（50問）と人種の詳細](1112a_bigfive.html)


</br>

Big Five とは心理学分野で開発された個人パーソナリティの分類するための5指標である。
分析例では，以下の手順でクラスター分析を行う。

1. 計50問の質問項目の因子分析を行い，各回答者の5指標の因子スコアを計算する
2. Kmeans法で因子スコアのクラスタリングを行い，回答者のセグメント分けを行う
3. プロファイリングとして各セグメントの平均年齢，性別比，人種比を求める

参考
- [ビッグファイブ (心理学) - Wikipedia](https://ja.wikipedia.org/wiki/%E3%83%93%E3%83%83%E3%82%B0%E3%83%95%E3%82%A1%E3%82%A4%E3%83%96_(%E5%BF%83%E7%90%86%E5%AD%A6))


### Rコード（因子分析）
```{r, results='hide'}
set.seed(1) # 初期値の違いによる分析結果のゆれをなくすための設定

# 因子分析
fa <- factanal(data_bf[,1:50], factors = 5, scores = "regression")

# 因子負荷量
print(fa, cutoff = 0.3)  # 絶対値で0.3以上の負荷量のみ表示
```

**`factanal(data, factors, scores)`**：因子分析の実行

- **`data`**：分析データの指定 ⇒ `data_bf[,1:50]` でデータ内の質問項目（1〜50列）のみ指定
- **`factors`**：因子数
- **`scores`**：因子スコアの計算方法

`factanal` の結果の変数（上記コードでは `fa`）には，因子負荷量や因子スコアなど因子分析の様々な分析出力が含まれている（詳細は `?factanal` を実行してヘルプを参照）。
結果変数からクラスター分析のために因子スコアを取り出したい場合は，`fa$socres` のように `$` の後ろに取り出したい変数名を指定すれば良い。


##### Rコードの出力
```{r, echo=FALSE}
print(fa, cutoff = 0.3)
```

### 推定結果（因子分析）


### Rコード（クラスター分析）
```{r, results='hide'}
# クラスター分析（kmens法，クラスター数＝4）
clstr <- kmeans(x = fa$scores, centers = 4)

# 各クラスタの因子スコアの平均値
print(clstr$centers)

# 各クラスタの人数比
n <- nrow(data_bf)  # 回答者数
print(clstr$size/n)

# 各クラスタのプロファイリング（平均年齢，女性比率）
tapply(data_bf$age, clstr$cluster, mean)
tapply(data_bf$gender, clstr$cluster, mean)
prop.table(xtabs(~ clstr$cluster + data_bf$race), 1)
```

**`kmeans(x, centers)`**：Kmeans法によるクラスター分析

- **`x`**：クラスター分析を実行するデータの指定
- **`centers`**：：クラスター数

**`tapply(x, index, fun)`**：

- **`x`**：
- **`index`**：
- **`fun`**：
 
**`xtabs(~ index + x)`**：クロス集計表の作成

- **`index`**：
- **`x`**：
- **`prop.table(xtabs(~ index + x), 1)`** で各行の比率を計算できる（行方向で合計すると1）


##### Rコードの出力
各クラスタの因子スコア (Big Five) 平均値
```{r, echo=FALSE}
print(clstr$centers)
```

人数比
```{r, echo=FALSE}
print(clstr$size/n)
```

平均年齢
```{r, echo=FALSE}
average_age <- tapply(data_bf$age, clstr$cluster, mean)
average_age
```

女性比率
```{r, echo=FALSE}
ratio_gender <- tapply(data_bf$gender, clstr$cluster, mean)
ratio_gender
```

人種比率
```{r, echo=FALSE}
prop.table(xtabs(~ clstr$cluster + data_bf$race), 1)
```

### 推定結果（クラスター分析）
```{r, echo=FALSE, warning=FALSE}
center.df <- data.frame(clstr$centers) %>% 
  kable(format = "markdown",
        digits = 4,
        col.names = c("外向性", "神経症的傾向", "協調性", "勤勉性", "開放性"),
        row.names = 1:4)
center.df
```


```{r, echo=FALSE, warning=FALSE}
prof.df <- data.frame(n = c(clstr$size, n),
                      nr = c(clstr$size/n, 1),
                      age = c(average_age, mean(data_bf$age)),
                      gen = c(ratio_gender, mean(data_bf$gender)))
rownames(prof.df) <- c(1:4, "全体")
prof.df <- prof.df %>% 
  kable(format = "markdown",
        digits = 4,
        col.names = c("人数", "人数比", "平均年齢", "女性比率"))
prof.df
```



## 2. 分析例②：潜在クラスモデル*

潜在クラスモデル（有限混合モデル）は授業のレベルを超えるため，分析方法の紹介のみにとどめる。
以下は，ポアソン回帰の潜在クラスモデルの分析例である。

### データ
**醤油カテゴリのID付POSデータ**（sec6_mixture.csv）
```{r, echo=FALSE}
head(sec6_mixture)
```

| 変数名  | 内容                               |
| ------- | ---------------------------------- |
| pid     | 消費者ID                           |
| A ~ I   | 商品A～Iの購買回数                 |
| **ALL**     | **観測期間における全商品（A～I）の購買回数**                   |
| **Ap ~ Ip** | **商品A～Iの購買時の平均価格掛率**（Apは利用しない）     |
| Ae ~ Ie | 商品A～Iの購買時の山積み陳列実施数 |
| Aa ~ Ia | 商品A～Iの購買時のチラシ掲載日数   |
（太字は以下の分析例で使用する変数）  

**データ出典** ：佐藤（2015）「マーケティングの統計モデル」朝倉書店，第6章

### モデル


### Rコード
#### 通常のポアソン回帰
```{r, results='hide'}
result_glm <- glm(ALL ~ log(Bp) + log(Cp) + log(Dp) + log(Ep) +
                     log(Fp) + log(Gp) + log(Hp) + log(Ip),
                  family = "poisson", data = sec6_mixture)
summary(result_glm)
```

**`glm(formula, family, data)` ：ポアソン回帰の推定**

- **`formula`**：目的変数・説明変数の指定
- **`family`**：分析モデル（データが従う確率分布）の指定 ⇒ ポアソン回帰の場合は `"poisson"` を指定
- **`data`**：分析データの指定  


##### Rコードの出力
```{r, echo=FALSE, warning=FALSE}
summary(result_glm)
```


#### 潜在クラスモデル（有限混合ポアソン回帰）
```{r, results='hide', message=FALSE}
set.seed(1) # 初期値の違いによる分析結果のゆれをなくすための設定

library(flexmix)
# セグメント数1～5の一括実行
result_mixture <- initFlexmix(ALL ~ log(Bp) + log(Cp) + log(Dp) + log(Ep) +
                                log(Fp) + log(Gp) + log(Hp) + log(Ip),
                              k = 1:5,
                              model = FLXMRglm(family = "poisson"),
                              data = sec6_mixture)

# モデル比較（最適セグメント数の決定）
print(result_mixture)

# 最良モデルの選択（BIC基準）
best_model <- getModel(result_mixture, which = "BIC")

# 最良モデルのセグメント構成比
summary(best_model)

# 各セグメントの係数推定値
summary(refit(best_model))
```

**`initFlexmix(formula, k, model, data)` ：ポアソン回帰の推定**

- **`formula`**：目的変数・説明変数の指定
- **`k`**：推定するセグメント数 ⇒ `k = 1:5` でセグメント数1〜5のモデルを一括で実行可能
- **`model`**：分析モデルの指定 ⇒ ポアソン回帰の場合は `FLXMRglm(family = "poisson")`
- **`data`**：分析データの指定  


##### Rコードの出力
モデル比較
```{r, echo=FALSE, warning=FALSE}
print(result_mixture)
```

最良モデル (k=4) のセグメント構成比
```{r, echo=FALSE, warning=FALSE}
summary(best_model)
```

各セグメントの係数推定値
```{r, echo=FALSE, warning=FALSE}
summary(refit(best_model))
```


### 推定結果


## 3. レポート課題

### データ
**個人投資行動に関するアンケートデータ** (seg.csv)  

- 質問文は「あなたは以下のような状況の際にどの程度投資したいと考えますか」
- q01～q27の質問項目は5段階尺度による回答（1＝全く当てはまらない，…，5＝とてもあてはまる）


| 変数名 | 内容・質問項目                                               |
| ------ | ------------------------------------------------------------ |
| q01    | インターネットの掲示板から得た情報が良好であった場合         |
| q02    | インターネットのブログで得た情報が良好であった場合           |
| q03    | インターネットのパブリックサイトで得た情報が良好であった場合 |
| q04    | インターネットのSNS等で得た情報が良好であった場合            |
| q05    | インターネットのコミュニティで得た情報が良好であった場合     |
| q06    | 市場心理が良好だと感じられたとき                             |
| q07    | 為替動向が良好だと感じられたとき                             |
| q08    | 証券市場が安定的だと感じられたとき                           |
| q09    | 国内の政治状況が安定的だと感じられたとき                     |
| q10    | 国外の政治状況が安定的だと感じられたとき                     |
| q11    | 将来的に高い利益成長がありそうだと考えられるとき             |
| q12    | 高い配当が期待できそうな企業だと考えられたとき               |
| q13    | 投資先企業の業務内容に期待が持てた場合                       |
| q14    | 国内景気が上向きだと感じられたとき                           |
| q15    | 金融機関担当者から得た情報が良好であった場合                 |
| q16    | 金融機関担当者から銘柄の推奨があった場合                     |
| q17    | 友人・知人から得た情報が良好であった場合                     |
| q18    | 友人・知人から銘柄の推奨があった場合                         |
| q19    | 株価が安定的に推移しているとき                               |
| q20    | 株価が大きく変動しているとき                                 |
| q21    | 現在，項履歴の状況にあると判断できるとき                     |
| q22    | 株主優待の中身に興味を持った場合                             |
| q23    | 投資先企業が社会貢献をしていると考えられた場合               |
| q24    | 新聞で得た情報が良好であった場合                             |
| q25    | 雑誌から得た情報が良好であった場合                           |
| q26    | 先立つ投資で利益を得た場合                                   |
| q27    | まとまったお金が必要となりそうなとき                         |
| age    | 年齢                                                         |
| gender | 性別（0＝男性，1＝女性）                                                        |
| year   | 投資経験年数                                                 |
| type   | 取引形態（1＝対面，2＝インターネット，3＝ 対面とインターネットの併用）            |


**データ出典** ：照井・佐藤（2013）「現代マーケティング・リサーチ」有斐閣，第7章（課題のため質問番号等を調整）


### 課題
1. 投資行動に関するアンケートの質問項目 q01～q27 を用いて**因子数を4**とした因子分析を行い各因子を解釈せよ。
2. 因子分析で得られた因子スコアを用いて**セグメント数を4**とした kmeans 法によるクラスター分析を実行せよ。  
3. 各セグメントのプロファイリング（平均年齢，性別比率，取引形態の違い）を行い，各セグメントの特徴を理解せよ。  


</br>
<details><summary>Rコード（クリックで表示）</summary><div>
</div></details>

```{r}
set.seed(1)

# データ seg は "Import Dataset" で読込済みとする
# 課題1（因子分析）
fa <- factanal(seg[,1:27], factors = 4, scores = "regression")
print(fa, cutoff = 0.3)

# 課題2（クラスター分析）
clstr <- kmeans(fa$scores, centers = 4)
print(clstr$centers)  # 各クラスタの因子スコア平均値

n <- nrow(data_bf)  # 回答者数
print(clstr$size/n)

# 課題3（プロファイリング）
tapply(seg$age, clstr$cluster, mean)    # 平均年齢 
tapply(seg$gender, clstr$cluster, mean) # 女性比率
prop.table(xtabs(~clstr$cluster+seg$type), 1) # 投資形態比率
```
