---
title: "セグメンテーション（11/12）"
output:
  html_document:
    toc: true
    toc_float:
      collapsed: false
    df_print: "paged"
    highlight: pygments
    # theme: lumen
    md_extensions: -ascii_identifiers
    css: "template/style_ch.css"
    includes:
      in_header: "template/head.html"
---

```{r setup, include=FALSE}
knitr::opts_chunk$set(echo = TRUE)

# packages
library(plotly)
library(broom)
# library(pander)
library(knitr)

# data
seg <- read.table("data/seg.txt")
data_bf <- read.csv("data/data_bf.csv")
# data_wom <- read.csv("data/data_wom.csv")
```

## 分析例①：クラスター分析
### データ
**Big Five（個人のパーソナリティ）に関するアンケートデータ** (data_bf.csv)

```{r, echo=FALSE}
head(data_bf)
```

**データ出典** ：[Open psychology data: Raw data from online personality tests](https://openpsychometrics.org/_rawdata/)

- 上記サイトの "Answers to the Big Five Personality Test, constructed with items from the International Personality Item Pool." を利用
- 本分析例のため元データの一部を修正・削除した

| 変数名   | 内容                                             |
| -------- | ------------------------------------------------ |
| age      | 年齢                                             |
| gender   | 性別（0＝男性，1＝女性）                         |
| E1 ~ E10 | 外向性（Extraversion）に関する質問項目           |
| N1 ~ N10 | 神経症的傾向（Neuroticism）に関する質問項目      |
| A1 ~ A10 | 協調性（Agreeableness）に関する質問項目          |
| C1 ~ C10 | 勤勉性（Conscientiousness）に関する質問項目      |
| O1 ~ O10 | 開放性（Openness to experience）に関する質問項目 |

⇒ [質問項目の詳細](1112b.html)


</br>

#### **補足説明**
Big Five とは～～～

以下の分析例では，因子分析を行った後～～～


参考
- [ビッグファイブ (心理学) - Wikipedia](https://ja.wikipedia.org/wiki/%E3%83%93%E3%83%83%E3%82%B0%E3%83%95%E3%82%A1%E3%82%A4%E3%83%96_(%E5%BF%83%E7%90%86%E5%AD%A6))


### Rコード（因子分析）
```{r, results='hide'}
set.seed(1) # 初期値の違いによる分析結果のゆれをなくすための設定

# 因子分析
fa <- factanal(data_bf[,3:52], factors = 5, scores = "regression")

# 因子負荷量
print(fa$loadings)
```

##### Rコードの出力
```{r, echo=FALSE}
print(fa$loadings)
```

### 推定結果（因子分析）


### Rコード（クラスター分析）
```{r, results='hide'}
# クラスター分析（kmens法，クラスター数＝4）
clstr <- kmeans(fa$scores, centers = 4)

# 各クラスタの因子スコア (Big Five) 平均値
print(clstr$centers)

# 各クラスタの人数比
n <- nrow(data_bf)  # 回答者数
print(clstr$size/n)

# 各クラスタのプロファイリング（平均年齢，女性比率）
average_age <- tapply(data_bf$age, clstr$cluster, mean)
ratio_gender <- tapply(data_bf$gender, clstr$cluster, mean)
print(average_age)
print(ratio_gender)
```


##### Rコードの出力
各クラスタの因子スコア (Big Five) 平均値
```{r, echo=FALSE}
print(clstr$centers)
```

人数比
```{r, echo=FALSE}
print(clstr$size/n)
```

平均年齢
```{r, echo=FALSE}
print(average_age)
```

女性比率
```{r, echo=FALSE}
print(ratio_gender)
```


### 推定結果（クラスター分析）
```{r, echo=FALSE, warning=FALSE}
center.df <- data.frame(clstr$centers) %>% 
  kable(format = "markdown",
        digits = 4,
        col.names = c("外向性", "神経症的傾向", "協調性", "勤勉性", "開放性"),
        row.names = 1:4)
center.df
```


```{r, echo=FALSE, warning=FALSE}
prof.df <- data.frame(n = c(clstr$size, n),
                      nr = c(clstr$size/n, 1),
                      age = c(average_age, mean(data_bf$age)),
                      gen = c(ratio_gender, mean(data_bf$gender)))
rownames(prof.df) <- c(1:4, "all")
prof.df <- prof.df %>% 
  kable(format = "markdown",
        digits = 4,
        col.names = c("人数", "人数比", "平均年齢", "女性比率"))
prof.df
```



## 分析例②：潜在クラスモデル
### データ


### Rコード


##### Rコードの出力


### 推定結果


## 課題
クラスター分析 ⇒ NRIデータ？


| 変数     | 定義                                                         |
| -------- | ------------------------------------------------------------ |
| SampleID | 回答者ID                                                     |
| X1       | 友人や近所の人と映画についてよく話しをする                   |
| X2       | 友人や近所の人に映画の情報を教える方だ                       |
| X3       | 友人や近所の人から映画についての情報を求められる方だ         |
| X4       | インターネット上で映画について投稿したり読んだりする方だ     |
| X5       | インターネット上で映画の情報を教える方だ                     |
| X6       | インターネット上で人から映画についての情報を求められる方だ   |
| X7       | 満足，面白いと思った映画について友人などに伝える             |
| X8       | 不満，面白くないと思った映画について友人などに伝える         |
| X9       | 満足，面白いと思った映画についてインターネットの掲示板などに書き込む |
| X10      | 不満，面白くないと思った映画についてインターネットの掲示板などに書き込む |
| X11      | 不満，面白くないと思った映画について映画，配給元に電話する   |
| X12      | 不満，面白くないと思った映画について映画，配給元にメールする |
| age      | 年齢                                                         |
| gender   | 性別（女性＝1，男性＝0）                                     |