---
title: "セグメンテーション（11/12）"
output:
  html_document:
    toc: true
    toc_float:
      collapsed: false
    df_print: "paged"
    highlight: pygments
    # theme: lumen
    md_extensions: -ascii_identifiers
    css: "template/style_ch.css"
    includes:
      in_header: "template/head.html"
---

```{r setup, include=FALSE}
knitr::opts_chunk$set(echo = TRUE)

# packages
library(plotly)
library(broom)
# library(pander)
library(knitr)

# data
<<<<<<< Updated upstream
data_email <- read.csv("data/data_email.csv")
=======
seg <- read.table("data/seg.txt")
data_bf <- read.csv("data/data_bf.csv")
# data_wom <- read.csv("data/data_wom.csv")
>>>>>>> Stashed changes
```

## 分析例①：クラスター分析
### データ
**Big Five（個人のパーソナリティ）に関するアンケートデータ** (data_bf.csv)

```{r, echo=FALSE}
head(data_bf)
```

**データ出典** ：[Open psychology data: Raw data from online personality tests](https://openpsychometrics.org/_rawdata/)

- 上記サイトの "Answers to the Big Five Personality Test, constructed with items from the International Personality Item Pool." を利用
- 本分析例のため元データの一部を修正・削除した

| 変数名   | 内容                                             |
| -------- | ------------------------------------------------ |
| age      | 年齢                                             |
| gender   | 性別（0＝男性，1＝女性）                         |
| E1 ~ E10 | 外向性（Extraversion）に関する質問項目           |
| N1 ~ N10 | 神経症系傾向（Neuroticism）に関する質問項目      |
| A1 ~ A10 | 協調性（Agreeableness）に関する質問項目          |
| C1 ~ C10 | 勤勉性（Conscientiousness）に関する質問項目      |
| O1 ~ O10 | 開放性（Openness to experience）に関する質問項目 |

⇒ [質問項目の詳細](1112b.html)


</br>

#### **補足説明**
Big Five とは～～～

以下の分析例では，因子分析を行った後～～～


### Rコード（因子分析）
```{r, results='hide'}
# 因子分析
fa <- factanal(data_bf[,3:52], factors = 5, scores = "regression")

# 因子負荷量
print(fa$loadings)
```

##### Rコードの出力
```{r, echo=FALSE}
print(fa$loadings)
```


### Rコード（クラスター分析）
```{r, results='hide'}
# クラスター分析（kmens法，クラスター数4）
cluster <- kmeans(fa$scores, centers = 4)

# 各クラスタの因子スコア (Big Five) 平均値
print(cluster$centers)

# 各クラスタの人数比
n <- nrow(data_bf)  # 回答者数
print(cluster$size/n)
```


##### Rコードの出力
```{r, echo=FALSE}
print(cluster$size/n)
print(cluster$centers)
```


<<<<<<< Updated upstream
## 分析例②：潜在クラスモデル*

潜在クラスモデル（有限混合モデル）は授業のレベルを超えるため，分析例の紹介のみにとどめる。
以下の分析例では，ロジットモデルの分析例①二項ロジットのデータを用いて，セグメント毎に異なる説明変数の係数を推定し，各セグメントの特徴を明らかにする。


### データ
**プロモーションメールの配信データ** (data_email.csv) → ロジットモデルの分析例①と同じデータ

```{r, echo=FALSE}
head(data_email)
```

| 変数名          | 内容                                                         |
| --------------- | ------------------------------------------------------------ |
| **recency** ($x_1$)        | 最終購買からの経過月数                                       |
| history_segment | 昨年の購買金額の階級                                         |
| **history** ($x_2$)       | 昨年の購入金額                                               |
| mens            | 昨年に男性向け商品を購入しているか（1＝購入，0＝非購入）     |
| womens          | 昨年に女性向け商品を購入しているか（1＝購入，0＝非購入）     |
| zip_code        | 居住地区の分類（Rural，Surburban，Urban）                    |
| **newbie** ($x_3$)         | 過去12ヶ月以内の新規顧客（1＝新規顧客，0＝それ以外）         |
| channel         | 昨年の購買チャネル（Multichannel，Phone，Web）               |
| **segment** ($x_4$)        | 配信したプロモーションメールの種類（Womens Email，Mens Email） <br>⇒ Mens Email が基準のダミー変数 |
| visit          | メール配信後2週間以内のサイト訪問の有無（1＝訪問あり，0＝訪問なし） |
| **conversion** ($y$)     | メール配信後2週間以内の商品購買の有無（1＝購買あり，0＝購買なし） |
| spend           | 購入金額                                                     |
（太字は以下の分析例で使用する変数）


**データ出典** ： [MineThatData E-Mail Analytics And Data Mining Challenge dataset](https://blog.minethatdata.com/2008/03/minethatdata-e-mail-analytics-and-data.html)
（本分析例のため一部変更）

### モデル
#### 効用関数

$$
U = \beta_0 + \beta_1 x_{1} + \beta_2 \log(x_{2}) + \beta_3 x_{3} + \beta_4 x_{4} + \varepsilon
$$

**目的変数**：メール配信後2週間以内の商品購買の有無  
**説明変数**：最終購買からの経過月数，昨年の購入金額，過去12ヶ月以内の新規顧客，配信したプロモーションメールの種類

- history ($x_2$) は，消費者によって金額が大きく異なるため対数値を説明変数とする。
- segment ($x_4$) の係数 $\beta_4$ はダミー変数の定義により，Mens Email を基準とした Womens Email の相対的な効果を意味する。


### Rコード
```{r, results='hide', message=FALSE}
# データ data_email は "Import Dataset" で読込済みとする
# flexmix パッケージの読込み
library(flexmix)

# 
result1 <- glm(visit ~ recency + log(history) + segment + newbie,
               family = "binomial", data = data_email)
summary(result1)

# 
result2 <- flexmix(cbind(visit, 1 - visit) ~ recency + log(history) + segment + newbie,
                   data = data_email,
                   k = 2,
                   model = FLXMRglm(family = "binomial"))
summary(result2)
```
=======
## 分析例②：潜在クラスモデル
### データ


### Rコード


##### Rコードの出力


### 推定結果
>>>>>>> Stashed changes


## 課題
クラスター分析 ⇒ NRIデータ？


| 変数     | 定義                                                         |
| -------- | ------------------------------------------------------------ |
| SampleID | 回答者ID                                                     |
| X1       | 友人や近所の人と映画についてよく話しをする                   |
| X2       | 友人や近所の人に映画の情報を教える方だ                       |
| X3       | 友人や近所の人から映画についての情報を求められる方だ         |
| X4       | インターネット上で映画について投稿したり読んだりする方だ     |
| X5       | インターネット上で映画の情報を教える方だ                     |
| X6       | インターネット上で人から映画についての情報を求められる方だ   |
| X7       | 満足，面白いと思った映画について友人などに伝える             |
| X8       | 不満，面白くないと思った映画について友人などに伝える         |
| X9       | 満足，面白いと思った映画についてインターネットの掲示板などに書き込む |
| X10      | 不満，面白くないと思った映画についてインターネットの掲示板などに書き込む |
| X11      | 不満，面白くないと思った映画について映画，配給元に電話する   |
| X12      | 不満，面白くないと思った映画について映画，配給元にメールする |
| age      | 年齢                                                         |
| gender   | 性別（女性＝1，男性＝0）                                     |