---
title: "共分散構造分析（11/19）"
output:
  html_document:
    toc: true
    toc_float:
      collapsed: false
    df_print: "paged"
    highlight: pygments
    # theme: lumen
    md_extensions: -ascii_identifiers
    css: "template/style_ch.css"
    includes:
      in_header: "template/head.html"
---

```{r setup, include=FALSE}
knitr::opts_chunk$set(echo = TRUE)

# packages
library(plotly)
library(broom)
# library(pander)
library(knitr)

# data
data_csi <- read.csv("data/data_csi.csv")
```

## 1. 分析例
### データ
**大学に対する満足度調査**

- 説明
- 説明

```{r, echo=FALSE}
head(data_csi)
```

| 変数 | 内容                                   |
| ---- | -------------------------------------- |
| CE1  | 入学前に期待していた大学の総合的な品質 |
| CE2  | 入学前に期待していた学生生活の充実度   |
| CE3  | 入学前に期待していた大学の信頼度       |
| PQ1  | 現在感じている大学の総合的な品質       |
| PQ2  | 現在感じている学生生活の充実度         |
| PQ3  | 現在感じている大学の信頼度             |
| CS1  | 大学に対する総合的な満足度             |
| CS2  | 入学前の期待と比べた現在の大学の評価   |
| CS3  | 他大学と比較したときの評価             |

**データ出典**：法政大学の学部授業でアンケートを実施（2018年度）


### モデル


### Rコード
```{r, results='hide', message=FALSE}
# データ data_csi は "Import Dataset" で読込済みとする
# lavaan パッケージの読込み
library(lavaan)

# モデル（パス図）定義
model <- "
  # 測定方程式
    CE =~ CE1 + CE2 + CE3  # 顧客期待 (CE)
    PQ =~ PQ1 + PQ2 + PQ3  # 知覚品質 (PQ)
    CS =~ CS1 + CS2 + CS3  # 顧客満足 (CS)
  # 構造方程式
    PQ ~ CE
    CS ~ CE + PQ
"

# パラメータ推定
result <- sem(model, data = data_csi)

# 推定結果の表示
summary(result, fit.measures = TRUE, standardized = TRUE)
## fit.measures = TRUE で各種モデル比較指標を表示
## standardized = TRUE で標準解を表示
```

**`sem(model, data)`：共分散構造分析の実行**

- **`model`**：モデル（パス図）定義
  
  - モデルは " "（または ' '）で囲んで定義する
  - モデルの書き方は下記を参照
  
- **`data`**：分析データの指定  


#### モデル（パス図）定義の書き方

**測定方程式**

- 「潜在変数 =~ 観測変数1 + 観測変数2」のように，`=~` の左側に潜在変数，右側に観測変数を記述する
- 観測変数が2個以上ある場合は `+` で追加する


**構造方程式**

- 「潜在変数1 ~ 潜在変数2 + 潜在変数3」のように，`~` の左側に「矢印を受ける潜在変数（終点）」，「矢印を出す潜在変数（始点）」を記述する
- 複数の始点がある場合は `+` で追加する
- 潜在変数間の相関関係をモデル化したい場合は「潜在変数1 ~~ 潜在変数2」のように，`~~` で潜在変数をつなげる



#### Rコードの出力
```{r, echo=FALSE}
smry <- summary(result, fit.measures = TRUE, standardized = TRUE)
```


### 推定結果
（潜在変数間のパス係数のみ記載）
```{r, echo=FALSE}
par <- smry$PE
result.df <- data.frame(rname = c("知覚品質 ← 顧客期待", "顧客満足 ← 顧客期待", "顧客満足 ← 知覚品質"), 
                        par$est, par$std.all, par$se, par$z, par$pvalue)[10:12,] %>%
  kable(format = "markdown",
        row.names = FALSE,
        col.names = c("", "係数", "標準化係数", "標準誤差", "z 値", "p 値"),
        digits = 3)
result.df
```



#### パス図
```{r, message=FALSE, echo=FALSE}
library(semPlot)
semPaths(result, what = "std", style = "lisrel")
```


```{r, message=FALSE, eval=FALSE}
# semPlot パッケージによる作図プログラム
library(semPlot)
semPaths(result, what = "std", style = "lisrel")
```


## 2. 課題
