---
title: "第5章 市場反応分析 (I)"
output:
  html_document: 
    toc: true
    toc_float: true
    md_extensions: -ascii_identifiers
    df_print: "paged"
    highlight: "pygments"
---

```{r setup, include=FALSE}
knitr::opts_chunk$set(echo = TRUE)

# packages
library(plotly)
library(broom)
# library(pander)
library(knitr)

# data
# ch5_data <- read.table("data/ch5_data.txt", header = T, sep = "\t")
yogurt <- read.table("data/yogurt.txt", header = T, sep = "\t")
sales.price.promo <- read.table("data/sales-price-promo.txt", header = T, sep = "")
```

## データ
#### sales-price-promo.txt
```{r, echo=FALSE}
head(sales.price.promo)
```

- Import Dataset でデータを読み込む際，オプションの "Separator"（データの区切り）を "Whitespace"（スペース）に変更する
- データ読み込み時にファイル名のマイナス記号"-"は"."に自動的に置き換えられる
- **以下では教科書のデータをそのまま用いるが，本来であれば，エラーを防ぐためデータ内の日本語は避けた方がよい**


#### yogurt.txt
```{r, echo=FALSE}
head(yogurt)
```

## 3.2 散布図
```{r, fig.show='hold'}
plot(x = sales.price.promo$価格, y = sales.price.promo$売上)
# x軸とy軸のデータを「"データ名"$"変数名"」で指定
```

## 3.3 相関係数
```{r}
cor.test(x = sales.price.promo$価格, y = sales.price.promo$売上)
```

## 4 単回帰モデル
```{r, results='hide'}
# 回帰分析の実行
result1 <- lm(売上 ~ 価格, data = sales.price.promo)

# 推定結果の表示
summary(result1)
```

**`lm(formula, data)`：線形回帰モデルの推定**

- **`formula`**：目的変数・説明変数の指定
  - 「目的変数 ~ 説明変数1 + 説明変数2 + 説明変数3」のように，`~` の左側に目的変数，右側に説明変数を記述する
  - 説明変数が2個以上ある場合は，`+` で追加する

- **`data`**：分析データの指定  

```{r, echo=FALSE}
result1 %>% 
  summary() %>% 
  print()
```

## 4.1 信頼係数
```{r}
confint(result1, level = 0.95)
```

## 4.4 売上の予測
```{r}
# 予測用の価格データの作成
newdata <- data.frame(価格 = 350)

# 予測の実行
predict(result1, newdata)
```
注：教科書との数値の差は小数点4桁以上を計算に利用しているかどうか

## 5 重回帰モデル
```{r}
result2 <- lm(売上 ~ 価格 + 販促, data = sales.price.promo)
summary(result2)
```

## 6.3 交差価格弾力性
```{r}
result3 <- lm(log(Y1) ~ log(X1) + log(X2), data = yogurt)
# log()で対数変換
summary(result3)
```