---
title: "第7章 市場セグメンテーション"
output:
  html_document: 
    toc: true
    toc_float:
      collapsed: false
    md_extensions: -ascii_identifiers
    df_print: "paged"
    highlight: "pygments"
    css: "template/style_ch.css"
    includes:
      in_header: "template/head.html"
---

```{r setup, include=FALSE}
knitr::opts_chunk$set(echo = TRUE)

# packages
library(plotly)
library(broom)
# library(pander)
library(knitr)

# data
seg <- read.table("data/seg.txt", header = T, sep = ",")

```


## データ
#### seg.txt
```{r, echo=FALSE}
head(seg)
```

## 5.2 因子分析
```{r}
# 因子分析
# seg[,2:28]でデータ内の2~28列目の質問項目（q1~q27）のみ指定
result <- factanal(seg[,2:28], factors = 4, scores = "regression", rotation = "varimax")

# 分析結果（因子負荷量）の表示
print(result)
```

## 5.3 クラスター分析
```{r, results='hide'}
# クラスター分析
clstr <- kmeans(x = result$scores, centers = 4, nstart = 10)

# 各セグメントの因子スコアの平均値（重心）
clstr$centers

# 各セグメントの所属人数
print(clstr$size) 
```


**`kmeans(x, centers, nstart)`**：Kmeans法によるクラスター分析

- **`x`**：クラスター分析を実行するデータの指定
- **`centers`**：クラスター数
- **`nstart`**：シード初期値 → 指定しないと毎回結果が若干異なる
- 各セグメントの代表値（因子スコアの平均値）は `$centers` で取り出す（上記例では `clstr$centers`）
- 各セグメントの所属人数は `$size` で取り出す（上記例では `clstr$size`）
- プロファイリングで利用する各回答者の所属セグメント番号 `$cluster` で取り出す（上記例では `clstr$cluster`）


```{r, echo=FALSE}
clstr$centers
print(clstr$size) 
```


## 5.4 セグメントのプロファイリング
```{r, eval=FALSE}
# 表7.10 性別比率
tapply(seg$性別 - 1, clstr$cluster, mean)   # セグメント別比率（女性比率）
mean(seg$性別 - 1)    # データ全体の比率（女性比率）

# 表7.11 年齢
tapply(seg$年齢, clstr$cluster, mean)   # セグメント別平均
mean(seg$年齢)    # データ全体の平均

# 表7.12 投資経験年数
tapply(seg$投資経験年数, clstr$cluster, mean)   # セグメント別平均
mean(seg$投資経験年数)    # データ全体の平均

# 表7.13 投資の形態
prop.table(xtabs(~ clstr$cluster + seg$取引形態), 1)
```

注：性別データは「女性=2，男性=1」なので，`seg$性別 - 1` で1を引いて「女性=1，男性=0」に変換して平均を取ることで女性比率を計算

**`tapply(x, index, fun)`**：グループ毎に関数を適用

- **`x`**：集計したい変数
- **`index`**：グループ番号 ⇒ セグメント番号
- **`fun`**：適用したい関数 ⇒ 平均なら `mean`，標準偏差なら `sd` など
 
**`xtabs(~ index + x)`**：クロス集計表の作成

- **`index`**：グループ番号 ⇒ セグメント番号
- **`x`**：集計したい変数
- **`prop.table(xtabs(~ index + x), 1)`** で各行の比率を計算できる（クロス集計表を行方向で合計すると1になるよう比率を計算）  

```{r, results='hold', echo=FALSE}
tapply(seg$性別-1, clstr$cluster, mean)   # セグメント別比率（女性比率）
mean(seg$性別-1)    # データ全体の比率（女性比率）
```

```{r, results='hold', echo=FALSE}
tapply(seg$年齢, clstr$cluster, mean)   # セグメント別平均
mean(seg$年齢)    # データ全体の平均
```

```{r, results='hold', echo=FALSE}
tapply(seg$投資経験年数, clstr$cluster, mean)   # セグメント別平均
mean(seg$投資経験年数)    # データ全体の平均
```

```{r, results='hold', echo=FALSE}
prop.table(xtabs(~ clstr$cluster + seg$取引形態), 1)
```