---
title: "第8章 製品開発"
output:
  html_document: 
    toc: true
    toc_float:
      collapsed: false
    md_extensions: -ascii_identifiers
    df_print: "paged"
    highlight: "pygments"
    css: "template/style_ch.css"
    includes:
      in_header: "template/head.html"
---

```{r setup, include=FALSE}
knitr::opts_chunk$set(echo = TRUE)

# packages
library(plotly)
library(broom)
# library(pander)
library(knitr)

# data
conjoint1 <- read.table("data/conjoint1.txt", header = T, sep = "")
conjoint2 <- read.table("data/conjoint2.txt", header = T, sep = "")
```


## データ
#### conjoint1.txt
```{r, echo=FALSE}
head(conjoint1)
```

#### conjoint2.txt
```{r, echo=FALSE}
head(conjoint2)
```

## 4.2 個人分析
```{r}
result1 <- lm(全体効用 ~ X2年 + X4時間 + X6時間 + シルバー + 赤, data = conjoint1)
summary(result1)
```

- 重回帰分析（`lm` 関数）でコンジョイント分析を行う場合，部分効用や重要度は手計算かExcelを利用した方が早い
- conjoint パッケージを利用すれば，直行表の作成から部分効用，重要度の計算まで一括で行うことができる


## 5.3 集計分析
```{r}
result2 <- lm(全体効用 ~ X2年 + X4時間 + X6時間 + シルバー + 赤, data = conjoint2)
summary(result2)
```


## （参考）conjoint パッケージによる分析
### 全組み合わせ
```{r, warning=FALSE, results='hold'}
library(conjoint)

# 属性・水準の定義
attribute <- list(色 = c("赤", "シルバー", "黒"),
                  保証期間 = c("1年", "2年"),
                  バッテリ = c("6時間", "4時間", "2時間"))

# ラベル名
label_name <- c("赤", "シルバー", "黒", "1年", "2年", "6時間", "4時間", "2時間")

# コンジョイントカードの作成（全組み合わせ）
experiment <- expand.grid(attribute)
full <- caFactorialDesign(experiment, type = "full")
print(full)

# コンジョイント分析の実行（全組み合わせ）
Conjoint(conjoint1$全体効用, full, label_name, y.type = "score")
```

- conjoint パッケージの回帰分析では部分効用（平均偏差形）が直接推定される
- 基準水準を含む部分効用（平均偏差形）は "Part worths (utilities) of levels (model parameters for whole sample):"
- 重要度は "Average importance of factors (attributes):"

### 直行表の利用
```{r, warning=FALSE, results='hold'}
library(conjoint)

# 属性・水準の定義
attribute <- list(色 = c("赤", "シルバー", "黒"),
                  保証期間 = c("1年", "2年"),
                  バッテリ = c("6時間", "4時間", "2時間"))

# コンジョイントカードの作成（直行表）
experiment <- expand.grid(attribute)
orth <- caFactorialDesign(experiment, type = "orthogonal")
print(orth)
```

- 教科書の直行表と conjoint パッケージで作成される直行表は若干異なり，教科書データを使った分析ができないため，ここでは直行表の作成方法の紹介までする 
- 直行表を使った集計分析の方法は conjoint パッケージのヘルプ（Rで `??conjoint` を実行）を参照するか，ネットで検索
- **教科書の表8.7 ~ 8.10の直行表の一部は間違っているようなので利用しないこと**
