---
title: "線形回帰分析"
date: "更新：`r Sys.time()`"
output:
  html_document:
    toc: true
    toc_float:
      collapsed: false
    df_print: "paged"
    highlight: pygments
    # theme: lumen
    md_extensions: -ascii_identifiers
    css: "template/style_ch.css"
    includes:
      in_header: "template/head.html"
---

```{r setup, include=FALSE}
knitr::opts_chunk$set(echo = TRUE, message = FALSE)
# packages
library(plotly)
library(broom)
# library(pander)
library(knitr)
library(tidyverse)
library(kableExtra)
```


## 1. 分析例
### データ
**醤油の日次販売データ（sec3_reg.csv）**

- 観測期間：2000/01/02～2003/07/31（1,314日間）

```{r, echo=FALSE}
sec3_reg <- read_csv("data/sec3_reg.csv")
head(sec3_reg) %>% 
  kbl() %>% 
  kable_styling("striped") %>% 
  scroll_box()
```
\

| 変数名                    | 内容                                                         |
| ------------------------- | ------------------------------------------------------------ |
| Date                      | 日付                                                         |
| PI_A ($y$)                | 商品Aの点数PI（来店客1000人当たり販売点数）                  |
| PriceIndex_A ($x_{1}$)    | 商品Aの価格掛率（1なら定価販売，0.8なら2割引）               |
| PriceIndex_B ($x_{2}$)    | 商品Bの価格掛率                                              |
| Display_A ($x_{3}$)       | 商品Aの山積み陳列実施の有無（1＝実施，0＝非実施）            |
| Display_B ($x_{4}$)       | 商品Bの山積み陳列実施の有無                                  |


**データ出典** ： 佐藤 (2016) 『マーケティングの統計モデル』朝倉書店（実習用に一部変更）

### モデル
$$
\log(y) = \beta_0 + \beta_1 \log(x_{1}) + \beta_2 \log(x_{2}) + \beta_3 x_{3} + \beta_4 x_{4} + \varepsilon
$$

**目的変数**：商品Aの点数PI  
**説明変数**：商品A・Bの価格掛率の対数値 ，商品A・Bの山積み陳列実施の有無 


#### 回帰係数の意味と期待される符号

| 係数      | 意味                                | 期待される符号 |
| --------- | ----------------------------------- | -------------- |
| $\beta_0$ | ベースとなる点数PI水準（切片）      | -              |
| $\beta_1$ | 自己商品（商品A）の価格弾力性       | マイナス       |
| $\beta_2$ | 競合商品（商品B）の交差価格弾力性   | プラス         |
| $\beta_3$ | 自己商品（商品A）の山積み陳列の影響 | プラス         |
| $\beta_4$ | 競合商品（商品B）の山積み陳列の影響 | マイナス       |

<!-- - $\beta_0$ ： ベースとなる点数PI水準（切片） -->
<!-- - $\beta_1$ ： 自己商品（商品A）の価格弾力性 -->
<!-- - $\beta_2$ ： 競合商品（商品B）の交差価格弾力性 -->
<!-- - $\beta_3$ ： 自己商品（商品A）の山積み陳列の影響 -->
<!-- - $\beta_4$ ： 競合商品（商品B）の山積み陳列の影響 -->

<!-- 多くの場合，値下げによって商品の販売点数は増加すると想定される。説明変数における自己商品価格「$\log(x_{1})$ ：商品Aの価格掛率の対数」は，割引額が大きくなるほどマイナスに大きくなるため，**$\beta_1$ の係数はマイナスが期待される**（マイナス×マイナス＝プラスで目的変数 $y$ に対して販売点数増加の影響）。 -->
<!-- 競合商品価格「$\log(x_{2})$： 商品Bの価格掛率の対数値」の割引額が大きくなると，競合商品Bへのスイッチが起こり，自己商品Aの販売点数は減少するため，**$\beta_2$ の係数はプラスが期待される**。 -->

<!-- 同様に，山積み陳列を実施すると商品の販売点数は増加すると想定される。よって，自己商品Aの山積み陳列の影響 **$\beta_3$ の係数はプラス**，競合商品Bの山積み陳列の影響 **$\beta_4$ の係数はマイナスが期待される**。 -->

<!-- 目的変数 ($y$) と価格に関わる説明変数 ($x_{1}$・$x_{2}$) は対数を取っているため，回帰係数 $\beta_1$・$\beta_2$ の解釈は「商品A（商品B）の価格掛率を1％変化させると，商品Aの点数PIが $\beta_1$  ($\beta_2$) ％変化する」となる。また，山積み陳列実施の回帰係数 $\beta_3$・$\beta_4$ の解釈は，「商品A（商品B）の山積み陳列を実施すると商品Aの点数PIが $\beta_3$  ($\beta_4$) $\times 100$ ％だけ変化する」となる。 -->

### Rコード
```{r, results='hide'}
# データの読み込み
sec3_reg <- read_csv("data/sec3_reg.csv")

# 回帰分析の実行
result <- lm(log(PI_A) ~ log(PriceIndex_A) + log(PriceIndex_B) + Display_A + Display_B, 
             data = sec3_reg)

# 推定結果の表示
summary(result)
```

**`lm(formula, data)`：線形回帰モデルの推定**

- **`formula`**：目的変数・説明変数の指定
  - 「目的変数 ~ 説明変数1 + 説明変数2 + 説明変数3」のように，`~` の左側に目的変数，右側に説明変数を記述
  - 説明変数が2個以上ある場合は `+` で追加
- **`data`**：分析データの指定  

**補足**：Rコードは "(" や "＋" ，","（コンマ）の後で改行が可能


#### Rコードの出力
```{r, echo=FALSE}
result %>% 
  summary() %>% 
  print()
```


### 推定結果
```{r, echo=FALSE}
result %>%
  tidy() %>%
  kable(format = "markdown",
        digits = 3,
        col.names = c("", "回帰係数", "標準誤差", "t 値", "p 値"))
```

- PriceIndex_Aの係数 $\beta_1$ の符号は期待される通りマイナスで推定されており，p値が5％以下のため，5％有意水準で有意と判断される。
  - 目的変数と説明変数が両対数のため，係数は価格弾力性を意味し，「価格掛率が1％増えると，点数PIは-5.040％変化する」と解釈できる。

- PriceIndex_Bの係数 $\beta_2$ とDisplay_Aの係数 $\beta_3$ も期待通りの符号で5％有意水準で有意に推定されている一方で，Display_Bの係数 $\beta_4$ の係数は5％有意水準で有意と判断されず，目的変数に対して影響していない。

⇒ 競合商品からの影響として，ブランドAの販売量はブランドBの価格から影響を受けるが，プロモーションからは影響を受けないということが分かる。


### 目的変数の予測
```{r, results='hide'}
# 予測する状況の説明変数
prediction_data <- data.frame(
  PriceIndex_A = 0.8,  # ⇒ 商品Aは定価から2割引
  PriceIndex_B = 1,    # ⇒ 商品Bの定価販売
  Display_A = 1,       # ⇒ 商品Aの山積み陳列あり
  Display_B = 0        # ⇒ 商品Bの山積み陳列なし
)

# 予測の実行
prediction <- predict(result, newdata = prediction_data, interval = "prediction")

# 予測値：商品Aの点数PIの対数値
prediction

# 予測値：商品Aの点数PI（指数をとって点数PIへ変換）
exp(prediction)
```

**`predict(object, newdata, interval)`：線形回帰モデルによる予測**

- 引数
  - **`object`**：回帰分析の結果オブジェクト（`lm`関数の出力）
  - **`newdata`**：予測用の説明変数データ
  - **`interval`**：予測値の95%区間の指定
- 出力
  - **`fit`**：予測値
  - **`lwr`**：95%区間の下側
  - **`upr`**：95%区間の上側

⇒ 詳細は `help(predict.lm)` を実行して，関数のヘルプを参照。


#### Rコードの出力
```{r echo=FALSE, results='hold'}
cat("# 予測値：商品Aの点数PIの対数値\n")
prediction

cat("\n# 予測値：商品Aの点数PI（指数をとって点数PIへ変換）\n")
exp(prediction)
```

推定モデルの目的変数は点数PIの対数としているので，予測値も対数値で出力される。
点数PIに戻したい場合は `exp` をとる。
ただし，指数の性質上，指数変換後は95％区間が非常に広くなるので，予測値のみを参考とする。
点数PIの予測95%区間を求めたい場合は，対数変換しない元の値を目的変数とした回帰分析と予測を行う方がよい。


### 曜日ダミーの追加
```{r, results='hide'}
# データに曜日列を追加
sec3_reg$days <- weekdays(sec3_reg$Date)

# ダミー変数の基準を日曜日に設定
sec3_reg$days <- as.factor(sec3_reg$days)
sec3_reg$days <- relevel(sec3_reg$days, ref = "日曜日")

# 回帰分析の実行
result_days <- lm(
  log(PI_A) ~ log(PriceIndex_A) + log(PriceIndex_B) + Display_A + Display_B + days,
  data = sec3_reg
)

# 推定結果の表示
summary(result_days)

# 曜日なしモデルとのAICの比較
AIC(result)
AIC(result_days)
```

ダミー変数は 0 or 1 でダミー変数列を作成する以外にも文字でダミー変数列を作成することもできる。
上の例では `weekdays` 関数で日付から曜日列 `days` をデータに追加して，回帰分析の説明変数とした。

\
```{r, echo=FALSE, results='hold'}
head(sec3_reg) %>% 
  kbl(caption = "曜日を追加したデータ") %>% 
  kable_styling("striped") %>% 
  scroll_box()
```


#### Rコードの出力
```{r, echo=FALSE, results='hold'}
cat("# 推定結果の表示\n")
result_days %>% 
  summary() %>% 
  print()

cat("\n# 曜日なしモデルとのAICの比較\n")
AIC(result)
AIC(result_days)
```


## 2. データ分析実習
### データ

**ツナ缶の週次販売データ**（data_tuna.csv）

- 観測期間：338週

```{r, echo=FALSE}
data_tuna <- read_csv("data/data_tuna.csv")
head(data_tuna) %>% 
  kbl() %>% 
  kable_styling("striped", full_width = F) %>% 
  scroll_box(width = "100%")
```
\

| 変数            | 内容                                                         |
| --------------- | ------------------------------------------------------------ |
| LMOVE1           | ブランド1の週間販売数量の対数値                              |
| NSALE1 ~ NSALE7 | ブランド1～7の週間特別陳列実施率（1週間の内で毎日実施していれば1） |
| LPRICE1 ~ LPRICE7 | ブランド1～7の週間平均価格の対数値                           |

**データ出典** ： bayesm パッケージの tuna データ（実習用に一部変更）


### 課題
以下のモデルで，回帰係数 ($\alpha_0, \beta_1, \dots, \beta_7, \gamma_1, \dots, \gamma_7$) を推定し，各説明変数の目的変数への影響を考察せよ。

#### モデル
$$
LMOVE_1 = \alpha_0 + \sum_{i=1}^7 \beta_i NSALE_i + \sum_{i=1}^7 \gamma_i LPRICE_i + \varepsilon
$$

**目的変数**：ブランド1の販売数量の対数値 (LMOVE1)  
**説明変数**：ブランド1～7の週間特別陳列実施率 (NSALE1 ~ NSALE7) と週間平均価格の対数値 (LPRICE1 ~ LPRICE7)

（注）データファイル内のブランド1の週間販売数量（LMOVE1）とブランド1～7の週間平均価格（LPRICE1 ~ LPRICE7）は対数変換済み。


</br>
<details><summary>Rコード（クリックで表示）</summary><div>
```{r, eval=FALSE}
# 回帰分析の実行
result <- lm(LMOVE1 ~ NSALE1 + NSALE2 + NSALE3 + NSALE4 + NSALE5 + NSALE6 + NSALE7 +
               LPRICE1 + LPRICE2 + LPRICE3 + LPRICE4 + LPRICE5 + LPRICE6 + LPRICE7, 
             data = data_tuna)
# または以下でも実行可能（"LMOVE1 ~ ." でLMOVE1以外の変数を全て説明変数として指定）
# result <- lm(LMOVE1 ~ ., data = data_tuna)

# 推定結果の表示
summary(result)
```
</div></details>