---
title: "因果推論"
date: "更新：`r format(Sys.time(), '%Y/%m/%d')`"
output:
  html_document:
    toc: true
    toc_float:
      collapsed: false
    df_print: "paged"
    highlight: pygments
    # theme: lumen
    md_extensions: -ascii_identifiers
    css: "template/style_ch.css"
    includes:
      in_header: "template/head.html"
---

```{r setup, include=FALSE}
knitr::opts_chunk$set(echo = TRUE, message = FALSE)
# packages
library(plotly)
library(broom)
# library(pander)
library(knitr)
library(tidyverse)
```


## 1.分析例①：t 検定
### データ
**ウェブページのA/Bテストデータ（web_page_data.csv）**

```{r, echo=FALSE}
web_page_data <- read.csv("data/web_page_data.csv")
head(web_page_data)
```

| 変数名  | 内容                                        |
| ------- | ------------------------------------------- |
| Page    | サイトデザイン (Page A or Page B)           |
| Time    | サイトの滞在時間                            |

- サイト訪問者へデザインの異なる Page A と Page B をランダムに表示して滞在時間を計測
- データは実データではなく演習用の架空データ

**データ出典**：[Bruce et al. (2020)『データサイエンスのための統計学入門 第2版』オライリー・ジャパン](https://www.oreilly.co.jp/books/9784873119267/)


### 仮説
##### 帰無仮説
$$\mu_A = \mu_B \qquad \text{or} \qquad \mu_A - \mu_B = 0$$

##### 対立仮説
$$\mu_A \neq \mu_B \qquad \text{or} \qquad \mu_A - \mu_B \neq 0$$

- $\mu_A$：Page A の滞在時間の母平均
- $\mu_B$：Page B の滞在時間の母平均


### Rコード
#### 基礎集計
```{r results='hide'}
# データの読み込み
web_page_data <- read.csv("data/web_page_data.csv")

# データから Page A または Page B のみの行を抽出
PageA <- subset(web_page_data, Page == "Page A")
PageB <- subset(web_page_data, Page == "Page B")

# 滞在時間の基礎集計
summary(PageA$Time)
summary(PageB$Time)
```

**`subset(x, subset)`：データから条件が一致する行のみ抽出**

- **`x`**：元データ
- **`subset`**：抽出条件

上記コードでは，web_page_data からサイトデザインが Page A （または Page B）の行のみ抽出。
Page A の行はデータ内の Page 列が "Page A" の行のため，`Page == "Page A"` で抽出条件を指定（`=` ではなく，`==` であることに注意）。

##### Rコード出力
```{r echo=FALSE}
summary(PageA$Time)
summary(PageB$Time)
```

#### t 検定
```{r results='hide'}
t.test(PageA$Time, PageB$Time)
# または t.test(Time ~ Page, data = web_page_data)
```

方法1 **`t.test(x, y)`**

- **`x, y`**：平均値の差を検定したい2つのデータセット


方法2 **`t.test(formula, data)`**

- **`formula`**：`~` の左側に目的変数（差を検定したい値），右側にグループ分けの基準
- **`data`**：観測データの指定

`t.test` はデフォルトでは，比較する2つの集団で分散が異なる可能性を想定したWelchのt検定で両側検定（対立仮説 $x \neq y$）の検定結果が出力される。2つの集団で分散が等しいと想定される場合のt検定や片側検定（対立仮説 $x > y$ または $x < y$）の実行方法は `t.test` のヘルプを参照。

##### Rコード出力
```{r echo=FALSE}
t.test(PageA$Time, PageB$Time)
```


<!-- ## 2.分析例②：分散分析* -->
<!-- ### データ -->
<!-- **プロモーションメールの配信データ (data_pm.csv)** -->

<!-- ```{r, echo=FALSE} -->
<!-- data_pm <- read_csv("data/data_pm.csv") -->
<!-- head(data_pm) -->
<!-- ``` -->
<!-- \ -->

<!-- | 変数名          | 内容                                                         | -->
<!-- | --------------- | ------------------------------------------------------------ | -->
<!-- | recency         | 最終購買からの経過月数                                       | -->
<!-- | history_segment            | 昨年の購買金額の階級                                         | -->
<!-- | history        | 昨年の購入金額                                               | -->
<!-- | mens            | 昨年に男性向け商品を購入しているか（1＝購入，0＝非購入）     | -->
<!-- | womens          | 昨年に女性向け商品を購入しているか（1＝購入，0＝非購入）     | -->
<!-- | zip_code        | 居住地区の分類（Rural，Surburban，Urban）                    | -->
<!-- | newbie         | 過去12ヶ月以内の新規顧客（1＝新規顧客，0＝それ以外）         | -->
<!-- | channel                    | 昨年の購買チャネル（Multichannel，Phone，Web）               | -->
<!-- | **segment**         | 配信したプロモーションメールの種類（Womens E-Mail，Mens E-Mail, No E-Mail） | -->
<!-- | visit           | メール配信後2週間以内のサイト訪問の有無（1＝訪問あり，0＝訪問なし） | -->
<!-- | conversion      | メール配信後2週間以内の商品購買の有無（1＝購買あり，0＝購買なし） | -->
<!-- | **spend**           | 購入金額                                                     | -->
<!-- （太字は以下の分析例で使用する変数） -->

<!-- - ECサイトの会員へ3種類のプロモーションメール（Womens E-Mail＝女性向け，Mens E-Mail＝男性向け, No E-Mail＝配信なし）を配信した実験データ -->
<!-- - 実験はRCTで行われており，3種類のプロモーションメールはランダムに配信されている -->


<!-- **データ出典** ： [MineThatData E-Mail Analytics And Data Mining Challenge dataset](https://blog.minethatdata.com/2008/03/minethatdata-e-mail-analytics-and-data.html) -->


<!-- ### 仮説 -->
<!-- ##### 帰無仮説 -->
<!-- $$\mu_{W} = \mu_{M} = \mu_{No}$$ -->

<!-- ##### 対立仮説 -->
<!-- 帰無仮説のどれかひとつでも等号が成り立たない -->

<!-- - $\mu_{W}$：女性向けプロモーションメール配信グループの平均購入金額 -->
<!-- - $\mu_{M}$：男性向けプロモーションメール配信グループの平均購入金額 -->
<!-- - $\mu_{Naaao}$：プロモーションメール未配信グループの平均購入金額 -->


<!-- ### Rコード -->
<!-- ```{r echo=TRUE, results='hide'} -->
<!-- # データの読み込み -->
<!-- data_pm <- read_csv("data/data_pm.csv") -->
<!-- data_pm$segment <- factor(data_pm$segment) # segment列をfactor形式へ変更 -->

<!-- # 分散分析 -->
<!-- result_aov <- aov(spend ~ segment, data = data_pm) -->
<!-- summary(result_aov) -->

<!-- # 多重比較 -->
<!-- # install.packages("multcomp") # 多重比較のパッケージ，初回のみ実行 -->
<!-- library(multcomp) -->
<!-- result_mult <- glht(result_aov, linfct = mcp(segment = "Tukey")) -->
<!-- summary(result_mult) -->
<!-- ``` -->

<!-- **`aov(formula, data)`：分散分析** -->

<!-- - **`formula`**：目的変数と説明変数（グループ分けの基準）の指定 -->
<!--   - 「目的変数 ~ 説明変数」のように，`~` の左側に目的変数，右側に説明変数を記述する -->
<!--   - 説明変数は factor 形式で指定する必要がある -->
<!-- - **`data`**：データの指定 -->


<!-- **`glht(model, linfct)`：多重比較** -->

<!-- - **`model`**：分散分析の出力 -->
<!-- - **`linfct`**：仮説の指定 -->
<!--   - 多重比較の場合は `mcp` -->
<!--   - `segment = "Tukey"` でテューキー法によりメール3種の購入金額平均を一対比較 -->


<!-- ##### Rコード出力 -->
<!-- ##### 分散分析 -->
<!-- ```{r echo=FALSE} -->
<!-- summary(result_aov) -->
<!-- ``` -->

<!-- ##### 多重比較 -->
<!-- ```{r echo=FALSE} -->
<!-- summary(result_mult) -->
<!-- ``` -->


## （参考）中心極限定理のシミュレーション*

- 「サイコロを30個振って平均値を求める」試行を10,000回繰り返して，各試行での標本平均を計算
- 「中心極限定理による標本平均の平均・分散（理論値）」と「各試行での標本平均の平均・分散」を比較

```{r}
# サイコロの個数
n <- 30

# 試行回数
R <- 10000

# 各試行の標本平均を記録するベクトル
meanx <- rep(0, R)

# 試行の実行
for (i in 1:R) {
  x <- sample(1:6, n, replace = TRUE)
  if (i <= 5) print(x)  # 最初の5回の試行の出目
  meanx[i] <- mean(x)
}
```

```{r results='hold'}
# 中心極限定理による標本平均の平均・分散（理論値）
mean_clt <- mean(1:6)
var_clt <- mean((1:6 - mean_clt)^2)/n

mean_clt
var_clt
```

```{r results='hold'}
# シミュレーションによる標本平均の平均・分散
mean(meanx)
var(meanx)
```

```{r results='hold', fig.show='hold'}
# 標本平均が3以下になる確率（理論値）
pnorm(3, mean = mean_clt, sd = sqrt(var_clt))

# 標本平均が3以下になる確率（シミュレーション）
sum(meanx <= 3)/R

# 標本平均のヒストグラム
hist(meanx)
```




## 2.データ分析実習
### データ
**プロモーション動画の実験データ (data_pv.csv) **

```{r, echo=FALSE}
data_pv <- read_csv("data/data_pv.csv")
head(data_pv)
```
\

| 変数名 | 内容                                                         |
| ------ | ------------------------------------------------------------ |
| speed  | 視聴した動画の再生速度（toubai = 等倍再生，baisoku = 倍速再生）      |
| q1     | 「この車の機能ひとつひとつを理解できた」への回答（1～5点）   |
| q2     | 「この動画内での車の機能紹介がわかりやすかった」への回答（1～5点） |
| q3     | 「動画で説明された機能のうち当てはまるものを選んでください（自動ドア）」への回答<br />（0＝不正解，1＝正解） |
| q4     | 「動画で説明された機能のうち当てはまるものを選んでください（窓）」への回答<br />（0＝不正解，1＝正解） |

**データ出典** ：学部ゼミで行った実験をもとに作成したシミュレーションデータ

- 等倍再生と倍速再生のサンプル数はそれぞれ100件で合わせると合計200件
- シミュレーションデータのため，実験で収集した実データとは異なり，t検定のp値なども実データとは異なるが，仮説検定の結果は実データと同じとなる


### 課題
動画の再生速度の違いによってq1・q2の回答平均，q3・q4の正解率に差はあるか？
t 検定で仮説検定を行い，結果を考察せよ。

<br />
<details><summary>Rコード（クリックで表示）</summary><div>
```{r, eval=FALSE}
# データの読み込み
data_pv <- read_csv("data/data_pv.csv")

# t検定
t.test(q1 ~ speed, data = data_pv)
t.test(q2 ~ speed, data = data_pv)
t.test(q3 ~ speed, data = data_pv)
t.test(q4 ~ speed, data = data_pv)
```
</div></details>

<!-- ### データ -->
<!-- **プロモーションメールの配信データ (data_pm.csv，分析例②と同一データ) ** -->

<!-- ```{r, echo=FALSE} -->
<!-- data_pm <- read_csv("data/data_pm.csv") -->
<!-- head(data_pm) -->
<!-- ``` -->
<!-- \ -->

<!-- | 変数名          | 内容                                                         | -->
<!-- | --------------- | ------------------------------------------------------------ | -->
<!-- | recency         | 最終購買からの経過月数                                       | -->
<!-- | history_segment            | 昨年の購買金額の階級                                         | -->
<!-- | history        | 昨年の購入金額                                               | -->
<!-- | mens            | 昨年に男性向け商品を購入しているか\ （1＝購入，0＝非購入）     | -->
<!-- | womens          | 昨年に女性向け商品を購入しているか\ （1＝購入，0＝非購入）     | -->
<!-- | zip_code        | 居住地区の分類（Rural，Surburban，Urban）                    | -->
<!-- | newbie         | 過去12ヶ月以内の新規顧客（1＝新規顧客，0＝それ以外）         | -->
<!-- | channel                    | 昨年の購買チャネル（Multichannel，Phone，Web）               | -->
<!-- | **segment**         | 配信したプロモーションメールの種類（Womens E-Mail，Mens E-Mail, No E-Mail） | -->
<!-- | visit           | メール配信後2週間以内のサイト訪問の有無（1＝訪問あり，0＝訪問なし） | -->
<!-- | conversion      | メール配信後2週間以内の商品購買の有無（1＝購買あり，0＝購買なし） | -->
<!-- | **spend**           | 購入金額                                                     | -->
<!-- （太字は以下の分析例で使用する変数） -->

<!-- - ECサイトの会員へ3種類のプロモーションメール（Womens E-Mail＝女性向け，Mens E-Mail＝男性向け, No E-Mail＝配信なし）を配信した実験データ -->
<!-- - 実験はRCTで行われており，3種類のプロモーションメールはランダムに配信されている -->
<!-- - プロモーションメールは3種類あるが，「Mens E-Mail」と「No E-Mail」の比較のみ行う -->

<!-- **データ出典** ： [MineThatData E-Mail Analytics And Data Mining Challenge dataset](https://blog.minethatdata.com/2008/03/minethatdata-e-mail-analytics-and-data.html) -->

<!-- ### 課題 -->
<!-- 「$\mu_M$：男性向けプロモーションメール配信グループの平均購入金額」と「$\mu_{No}$：プロモーションメール未配信グループの平均購入金額」は異なるか？   -->
<!-- 以下の仮説を t 検定で検定して，プロモーションメールの効果を検証せよ。 -->

<!-- ##### 帰無仮説 -->
<!-- $$\mu_{M} = \mu_{No}$$ -->

<!-- ##### 対立仮説 -->
<!-- $$\mu_{M} \neq \mu_{No}$$ -->


<!-- ##### 注意点 -->
<!-- - data_pm は3種類の配信プロモーションメール（Womens E-Mail，Mens E-Mail, No E-Mail）を含むため，まずは男性向けメールが配信された行（`segment == "Mens Email"`）とメール未配信の行（`segment == "No E-Mail"`）を抽出する必要がある -->
<!-- - 条件に一致する行を抽出する関数 `subset` の使い方は分析例①を参照 -->


<!-- <br /> -->
<!-- <details><summary>Rコード（クリックで表示）</summary><div> -->
<!-- ```{r, eval=FALSE} -->
<!-- # データの読み込み -->
<!-- data_pm <- read_csv("data/data_pm.csv") -->

<!-- # データから Mens Email または No E-Mail のみの行を抽出 -->
<!-- mens <- subset(data_pm, segment == "Mens E-Mail") -->
<!-- no <- subset(data_pm, segment == "No E-Mail") -->

<!-- # 基礎集計 -->
<!-- summary(mens$spend) -->
<!-- summary(no$spend) -->

<!-- # t検定 -->
<!-- t.test(mens$spend, no$spend) -->

<!-- # または以下 -->
<!-- # data_pm <- subset(data_pm, segment == "Mens E-Mail" | segment == "No E-Mail") # "|" は「or」を表す -->
<!-- # t.test(spend ~ segment, data = data_pm) -->
<!-- ``` -->
<!-- </div></details> -->