---
title: "因果推論"
date: "更新：`r Sys.time()`"
output:
  html_document:
    toc: true
    toc_float:
      collapsed: false
    df_print: "paged"
    highlight: pygments
    # theme: lumen
    md_extensions: -ascii_identifiers
    css: "template/style_ch.css"
    includes:
      in_header: "template/head.html"
---

```{r setup, include=FALSE}
knitr::opts_chunk$set(echo = TRUE, message = FALSE)
# packages
library(plotly)
library(broom)
# library(pander)
library(knitr)
library(tidyverse)
```


```{r eval=FALSE, include=FALSE}
# バイアスデータの作成（効果検証入門）
data <- read.csv("data/Kevin_Hillstrom_MineThatData_E-MailAnalytics_DataMiningChallenge_2008.03.20.csv")

# RCT data
data_rct <- data %>% 
  filter(segment != "Womens E-Mail") %>% 
  mutate(treatment = if_else(segment == "Mens E-Mail", 1, 0)) %>% 
  mutate(cust_id = 1:nrow(.), .before = recency)

# write.csv(data_rct, file = "data/data_rct.csv", row.names = FALSE)

data_rct %>% 
  group_by(treatment) %>% 
  summarise(coversion_rate = mean(conversion),
            spend_mean = mean(spend),
            count = n())

# Biased data
set.seed(1)
data_bias <- data_rct %>% 
  mutate(obs_rate_c = ifelse((history > 300) | (recency < 6) | (channel == "Multichannel"), 0.5, 1),
         obs_rate_t = ifelse((history > 300) | (recency < 6) | (channel == "Multichannel"), 1, 0.5),
         random_number = runif(n = nrow(data_rct))) %>%
  filter((treatment == 0 & random_number < obs_rate_c ) | (treatment == 1 & random_number < obs_rate_t)) %>% 
  select(cust_id:treatment)

# write.csv(data_bias, file = "data/data_bias.csv", row.names = FALSE)

data_bias %>% 
  group_by(treatment) %>% 
  summarise(coversion_rate = mean(conversion),
            spend_mean = mean(spend),
            count = n())

# analysis
data_rct <- read.csv("data/data_rct.csv")

# lm(spend ~ treatment, data = data_rct) %>% summary()
# lm(spend ~ treatment, data = data_bias) %>% summary()

lm(spend ~ treatment, data = data_rct) %>% summary()
aov(spend ~ treatment, data = data_rct) %>% summary()
t.test(data_rct$spend[data_rct$treatment == 1], data_rct$spend[data_rct$treatment == 0])
```


## 1.分析例①：t 検定
### データ
**ウェブページのA/Bテストデータ（web_page_data.csv）**

```{r, echo=FALSE}
web_page_data <- read.csv("data/web_page_data.csv")
head(web_page_data)
```

| 変数名  | 内容                                        |
| ------- | ------------------------------------------- |
| Page    | サイトデザイン (Page A or Page B)           |
| Time    | サイトの滞在時間                            |

- サイト訪問者へデザインの異なる Page A と Page B をランダムに表示して滞在時間を計測
- データは実データではなく演習用の架空データ

**データ出典**：[Bruce et al. (2020)『データサイエンスのための統計学入門 第2版』オライリー・ジャパン](https://www.oreilly.co.jp/books/9784873119267/)


### 仮説
##### 帰無仮説
$$\mu_A = \mu_B$$

##### 対立仮説
$$\mu_A \neq \mu_B$$

- $\mu_A$：Page A の滞在時間の平均値
- $\mu_B$：Page B の滞在時間の平均値


### Rコード
#### 基礎集計
```{r results='hide'}
# データの読み込み
web_page_data <- read.csv("data/web_page_data.csv")

# データから Page A または Page B のみの行を抽出
PageA <- subset(web_page_data, Page == "Page A")
PageB <- subset(web_page_data, Page == "Page B")

# 滞在時間の基礎集計
summary(PageA$Time)
summary(PageB$Time)
```

**`subset(x, subset)`：データから条件が一致する行のみ抽出**

- **`x`**：元データ
- **`subset`**：抽出条件

上記コードでは，web_page_data からサイトデザインが Page A （または Page B）の行のみ抽出。
Page A の行はデータ内の Page 列が "Page A" の行のため，`Page == "Page A"` で抽出条件を指定（`=` ではなく，`==` であることに注意）。

##### Rコード出力
```{r echo=FALSE}
summary(PageA$Time)
summary(PageB$Time)
```

#### t 検定
```{r results='hide'}
t.test(PageA$Time, PageB$Time)
# または t.test(Time ~ Page, data = web_page_data)
```

方法1 **`t.test(x, y)`**

- **`x, y`**：平均値の差を検定したい2つのデータセット


方法2 **`t.test(formula, data)`**

- **`formula`**：`~` の左側に目的変数（差を検定したい値），右側にグループ分けの基準
- **`data`**：観測データの指定

`t.test` はデフォルトでは両側検定（対立仮説 $x \neq y$）を実行。片側検定（対立仮説 $x > y$ または $x < y$）の実行方法は `t.test` のヘルプを参照。
 
##### Rコード出力
```{r echo=FALSE}
t.test(PageA$Time, PageB$Time)
```


## 2.分析例②：分散分析*
### データ
**プロモーションメールの配信データ (data_pm.csv)**

```{r, echo=FALSE}
data_pm <- read_csv("data/data_pm.csv")
head(data_pm)
```
\

| 変数名          | 内容                                                         |
| --------------- | ------------------------------------------------------------ |
| recency         | 最終購買からの経過月数                                       |
| history_segment            | 昨年の購買金額の階級                                         |
| history        | 昨年の購入金額                                               |
| mens            | 昨年に男性向け商品を購入しているか（1＝購入，0＝非購入）     |
| womens          | 昨年に女性向け商品を購入しているか（1＝購入，0＝非購入）     |
| zip_code        | 居住地区の分類（Rural，Surburban，Urban）                    |
| newbie         | 過去12ヶ月以内の新規顧客（1＝新規顧客，0＝それ以外）         |
| channel                    | 昨年の購買チャネル（Multichannel，Phone，Web）               |
| **segment**         | 配信したプロモーションメールの種類（Womens E-Mail，Mens E-Mail, No E-Mail） |
| visit           | メール配信後2週間以内のサイト訪問の有無（1＝訪問あり，0＝訪問なし） |
| conversion      | メール配信後2週間以内の商品購買の有無（1＝購買あり，0＝購買なし） |
| **spend**           | 購入金額                                                     |
（太字は以下の分析例で使用する変数）

- ECサイトの会員へ3種類のプロモーションメール（Womens E-Mail＝女性向け，Mens E-Mail＝男性向け, No E-Mail＝配信なし）を配信した実験データ
- 実験はRCTで行われており，3種類のプロモーションメールはランダムに配信されている


**データ出典** ： [MineThatData E-Mail Analytics And Data Mining Challenge dataset](https://blog.minethatdata.com/2008/03/minethatdata-e-mail-analytics-and-data.html)


### 仮説
##### 帰無仮説
$$\mu_{W} = \mu_{M} = \mu_{No}$$

##### 対立仮説
$$\mu_{W} \neq \mu_{M} \neq \mu_{No}$$

- $\mu_{W}$：女性向けプロモーションメール配信グループの平均購入金額
- $\mu_{M}$：男性向けプロモーションメール配信グループの平均購入金額
- $\mu_{No}$：プロモーションメール未配信グループの平均購入金額


### Rコード
```{r echo=TRUE, results='hide'}
# データの読み込み
data_pm <- read_csv("data/data_pm.csv")
data_pm$segment <- factor(data_pm$segment) # segment列をfactor形式へ変更

# 分散分析
result_aov <- aov(spend ~ segment, data = data_pm)
summary(result_aov)

# 多重比較
# install.packages("multcomp") # 多重比較のパッケージ，初回のみ実行
library(multcomp)
result_mult <- glht(result_aov, linfct = mcp(segment = "Tukey"))
summary(result_mult)
```

##### Rコード出力
##### 分散分析
```{r echo=FALSE}
summary(result_aov)
```

##### 多重比較
```{r echo=FALSE}
summary(result_mult)
```


## 3.データ分析実習
### データ
**プロモーションメールの配信データ (data_pm.csv，分析例②と同一データ) **

```{r, echo=FALSE}
data_pm <- read_csv("data/data_pm.csv")
head(data_pm)
```
\

| 変数名          | 内容                                                         |
| --------------- | ------------------------------------------------------------ |
| recency         | 最終購買からの経過月数                                       |
| history_segment            | 昨年の購買金額の階級                                         |
| history        | 昨年の購入金額                                               |
| mens            | 昨年に男性向け商品を購入しているか（1＝購入，0＝非購入）     |
| womens          | 昨年に女性向け商品を購入しているか（1＝購入，0＝非購入）     |
| zip_code        | 居住地区の分類（Rural，Surburban，Urban）                    |
| newbie         | 過去12ヶ月以内の新規顧客（1＝新規顧客，0＝それ以外）         |
| channel                    | 昨年の購買チャネル（Multichannel，Phone，Web）               |
| **segment**         | 配信したプロモーションメールの種類（Womens E-Mail，Mens E-Mail, No E-Mail） |
| visit           | メール配信後2週間以内のサイト訪問の有無（1＝訪問あり，0＝訪問なし） |
| conversion      | メール配信後2週間以内の商品購買の有無（1＝購買あり，0＝購買なし） |
| **spend**           | 購入金額                                                     |
（太字は以下の分析例で使用する変数）

- ECサイトの会員へ3種類のプロモーションメール（Womens E-Mail＝女性向け，Mens E-Mail＝男性向け, No E-Mail＝配信なし）を配信した実験データ
- 実験はRCTで行われており，3種類のプロモーションメールはランダムに配信されている
- プロモーションメールは3種類あるが，「Mens E-Mail」と「No E-Mail」の比較のみ行う

**データ出典** ： [MineThatData E-Mail Analytics And Data Mining Challenge dataset](https://blog.minethatdata.com/2008/03/minethatdata-e-mail-analytics-and-data.html)

### 課題
「$\mu_M$：男性向けプロモーションメール配信グループの平均購入金額」と「$\mu_{No}$：プロモーションメール未配信グループの平均購入金額」は異なるか？  
以下の仮説を t 検定で検定して，プロモーションメールに効果があったか検証せよ。

##### 帰無仮説
$$\mu_{M} = \mu_{No}$$

##### 対立仮説
$$\mu_{M} \neq \mu_{No}$$


##### 注意点
- data_pm は3種類の配信プロモーションメール（Womens E-Mail，Mens E-Mail, No E-Mail）を含むため，まずは男性向けメールが配信された行（`segment == "Mens Email"`）とメール未配信の行（`segment == "No E-Mail"`）を抽出する必要がある
- 条件に一致する行を抽出する関数 `subset` の使い方は分析例①を参照


<br />
<details><summary>Rコード（クリックで表示）</summary><div>
```{r, eval=FALSE}
# データの読み込み
data_pm <- read_csv("data/data_pm.csv")

# データから Mens Email または No E-Mail のみの行を抽出
mens <- subset(data_pm, segment == "Mens E-Mail")
no <- subset(data_pm, segment == "No E-Mail")

# 基礎集計
summary(mens$spend)
summary(no$spend)

# t検定
t.test(mens$spend, no$spend)

# または以下
# data_pm <- subset(data_pm, segment == "Mens E-Mail" | segment == "No E-Mail") # "|" は「or」を表す
# t.test(spend ~ segment, data = data_pm)
```
</div></details>