---
title: "傾向スコア分析"
date: "更新：`r Sys.time()`"
output:
  html_document:
    toc: true
    toc_float:
      collapsed: false
    df_print: "paged"
    highlight: pygments
    # theme: lumen
    md_extensions: -ascii_identifiers
    css: "template/style_ch.css"
    includes:
      in_header: "template/head.html"
---

```{r setup, include=FALSE}
knitr::opts_chunk$set(echo = TRUE, message = FALSE)
# packages
library(plotly)
library(broom)
# library(pander)
library(knitr)
library(tidyverse)
```


```{r eval=FALSE, include=FALSE}
if(0) {
# バイアスデータの作成（効果検証入門）
data <- read.csv("data/Kevin_Hillstrom_MineThatData_E-MailAnalytics_DataMiningChallenge_2008.03.20.csv")

# RCT data
data_rct <- data %>% 
  filter(segment != "Womens E-Mail") %>% 
  mutate(treatment = if_else(segment == "Mens E-Mail", 1, 0), .after = segment) %>% 
  mutate(cust_id = 1:nrow(.), .before = recency)

write.csv(data_rct, file = "data/data_rct.csv", row.names = FALSE)

data_rct %>% 
  group_by(treatment) %>% 
  summarise(coversion_rate = mean(conversion),
            spend_mean = mean(spend),
            count = n())

# Biased data
set.seed(1)
data_bias <- data_rct %>% 
  mutate(obs_rate_c = ifelse((history > 300) | (recency < 6) | (channel == "Multichannel"), 0.5, 1),
         obs_rate_t = ifelse((history > 300) | (recency < 6) | (channel == "Multichannel"), 1, 0.5),
         random_number = runif(n = nrow(data_rct))) %>%
  filter((treatment == 0 & random_number < obs_rate_c ) | (treatment == 1 & random_number < obs_rate_t)) %>% 
  select(cust_id:spend)

write.csv(data_bias, file = "data/data_bias.csv", row.names = FALSE)

data_bias %>% 
  group_by(treatment) %>% 
  summarise(coversion_rate = mean(conversion),
            spend_mean = mean(spend),
            count = n())

# analysis
data_rct <- read.csv("data/data_rct.csv")

# lm(spend ~ treatment, data = data_rct) %>% summary()
# lm(spend ~ treatment, data = data_bias) %>% summary()

lm(spend ~ treatment, data = data_rct) %>% summary()
aov(spend ~ treatment, data = data_rct) %>% summary()
t.test(data_rct$spend[data_rct$treatment == 1], data_rct$spend[data_rct$treatment == 0])
}
```


## 1. 分析例①：回帰分析（ATE）*
### データ
**RCTが実施されたプロモーションメールの配信データ（data_rct.csv）**

```{r, echo=FALSE}
data_rct <- read_csv("data/data_rct.csv")
head(data_rct)
```
\

| 変数名          | 内容                                                         |
| --------------- | ------------------------------------------------------------ |
| **recency** ($x_1$)        | 最終購買からの経過月数                                       |
| history_segment            | 昨年の購買金額の階級                                         |
| **history** ($x_2$)       | 昨年の購入金額                                               |
| mens            | 昨年に男性向け商品を購入しているか（1＝購入，0＝非購入）     |
| womens          | 昨年に女性向け商品を購入しているか（1＝購入，0＝非購入）     |
| zip_code        | 居住地区の分類（Rural，Surburban，Urban）                    |
| newbie         | 過去12ヶ月以内の新規顧客（1＝新規顧客，0＝それ以外）         |
| **channel** ($x_3$)                   | 昨年の購買チャネル（Multichannel，Phone，Web）               |
| segment        | 配信したプロモーションメールの種類（Mens E-Mail, No E-Mail）|
| **treatment** ($z$)           | **Mens E-Mail が配信されていれば1となるダミー変数 ⇒ 介入**     |
| visit           | メール配信後2週間以内のサイト訪問の有無（1＝訪問あり，0＝訪問なし） |
| conversion      | メール配信後2週間以内の商品購買の有無（1＝購買あり，0＝購買なし） |
| **spend** ($y$)           | 購入金額                                                     |
（太字は以下の分析例で使用する変数）


- 介入

### モデル
$$y = \alpha + \beta z + \theta_1 x_1 + \theta_2 x_2 + \theta_3 x_3 + \varepsilon$$

- 目的変数 $y$：購入金額（spend）
- 介入変数 $z$：Mens E-Mail が配信されたかどうか（treatment）
- 共変量 $x_1, x_2, x_3$：最終購買からの経過月数（recency），昨年の購入金額（history），昨年の購買チャネル（channel）


### Rコード
```{r results='hide'}
# データの読み込み
data_rct <- read.csv("data/data_rct.csv")

# 回帰分析
result <- lm(spend ~ treatment + recency + history + channel, data = data_rct)

# 結果表示
summary(result)
```


##### Rコード出力
```{r echo=FALSE}
summary(result)
```

- 介入（Mens E-Mail 配信）効果は $\beta = 0.768$ で有意に推定されており，「プロモーションメールの配信により購入金額が平均的に0.768ドル増加する」ことが分かる
- 共変量の推定値や有意・非有意は関心がないので解釈は行わない



## 2. 分析例②：傾向スコア分析（ATT）
### データ
**人工的にバイアスを発生させたプロモーションメールの配信データ（data_bias.csv）**

```{r, echo=FALSE}
data_bias <- read_csv("data/data_bias.csv")
head(data_bias)
```


### Rコード
#### 傾向スコアの推定とマッチング
```{r results='hide'}
# MatchIt パッケージのインストール（初回のみ実行）
# install.packages("MatchIt") 

# パッケージの読込み
library(MatchIt)

# データの読み込み
data_bias <- read.csv("data/data_bias.csv")

# 傾向スコアの推定
match <- matchit(
  treatment ~ recency + history + channel, # formula:傾向スコア推定モデル
  data = data_bias,
  replace = TRUE
)

# 共変量のバランスの確認
summary(match)

# マッチングデータの作成
matched_data <- match.data(match)
matched_data

# マッチングペアの確認
matched_pair <- get_matches(match)
matched_pair
```

**`matchit(formula, data, replace)`：傾向スコアの計算**

- **`formula`**：介入変数（目的変数）と共変量（説明変数）の指定
- **`data`**：分析データの指定  
- **`replace`**：マッチング対象の復元抽出の有無 ⇒ `TRUE` で復元抽出，`FALSE` で非復元抽出

<br />
**`match.data(object)`：マッチング・データの作成**

- **`object`**：`matchit`の出力
- `matchit` で復元抽出を行った場合，`match.data` の出力に含まれる `weights` は何度もマッチング対象となった顧客で大きな数値となる ⇒ 介入効果（ATT）推定のための回帰分析で「何度もマッチング対象となった」ことを重視するために利用


<br />
**`get_matches(object)`：マッチングしたペアの確認**

- **`object`**：`matchit`の出力
- `get_matches` 出力内の `weights` と `matchit` 出力内の `weights` は意味が異なるので注意（比較できない）


#### ATTの推定
```{r results='hide'}
# ATTの推定
result <- lm(spend ~ treatment + recency + history + channel, 
             data = matched_data,
             weights = weights)

# 結果の出力
summary(result)

# （参考）頑健な標準偏差の計算
library(lmtest)   # 要パッケージインストール
library(sandwich) # 要パッケージインストール

coeftest(result, vcov. = vcovCL, cluster = ~ weights)
```


#### Rコード出力
##### 共変量のバランスの確認
```{r echo=FALSE}
summary(match)
```

- "Summary of Balance for All Data" がマッチング前の介入群（Treated）と対照群（Control）の共変量の比較， "Summary of Balance for Matched Data" がマッチング後の共変量の比較
- 「最終購買からの経過月数（recency）」に注目すると，マッチング前は介入群に比べて対照群の経過月数が1.6ヶ月長いが，マッチング後はその差が0.1ヶ月に減少している  

#####  マッチングデータの作成（最初の6人分）
```{r echo=FALSE}
head(matched_data)
```


##### マッチングペアの確認（最初の3ペア6人分）
```{r echo=FALSE}
head(matched_pair)
```

- subclass が同じ番号のペアがマッチングされたペア
- treatment を確認するとペアのどちらかが1（介入あり），どちらかが0（介入なし）となっている
- distance が傾向スコアの値で，マッチングされたペアはほぼ同じ値となっている


##### 結果の出力
```{r echo=FALSE}
summary(result)
```

- ATTは $\beta = 1.018$ で有意に推定されており，「プロモーションメールを配信した顧客（介入群）におけるプロモーションメールの効果は1.018ドル」と判断できる
  - 仮に介入群にプロモーションメールを配信しなければ，介入群の購入金額は平均的には1.018ドル低い
- ATTとATEは異なることに注意
  - ATTは「介入を受けたサンプルにおける介入効果」，ATEは「サンプル全体における介入効果」
  - 分析データは優良顧客にプロモーションメールを多く配信しており，介入群の方がプロモーション効果が高いことが想定される（ATT > ATE）
  

##### （参考）頑健な標準偏差の計算
```{r echo=FALSE}
coeftest(result, vcov. = vcovCL, cluster = ~ weights)
```

- 元データからマッチングしたデータのみ抜き出して分析していることにより，回帰係数の標準偏差が大きく推定される傾向（＝p値が大きくなる）があり，`coeftest` 関数でそれを補正した標準偏差を計算できる
- 補正しない結果と比較すると，p値が小さくなっていることが分かる


## 3. 分析例③：IPW推定法（ATE）*
### Rコード
```{r results='hide'}
# WeightIt パッケージのインストール（初回のみ実行）
# install.packages("WeightIt") 

# パッケージの読込み
library(WeightIt)

# ウエイトの計算
weighting <- weightit(
  treatment ~ recency + history + channel,
  data = data_bias,
  method = "ps",
  estimand = "ATE"
)

# ATEの推定
result <- lm(spend ~ treatment + recency + history + channel, 
             data = data_bias, 
             weights = weighting$weights)

# 結果の出力
summary(result)

# （参考）頑健な標準偏差の計算
coeftest(result, vcov. = vcovCL, cluster = weighting$weights)

# （参考）バイアスを無視して推定したATE
result_bias1 <- lm(spend ~ treatment + recency + history + channel,
                   data = data_bias)

summary(result_bias1)

# （参考）バイアスと共変量を無視して推定したATE
result_bias2 <- lm(spend ~ treatment,
                   data = data_bias)

summary(result_bias2)
```


#### Rコード出力
##### 結果の出力
```{r echo=FALSE}
summary(result)
```


##### （参考）頑健な標準偏差の計算
```{r echo=FALSE}
coeftest(result, vcov. = vcovCL, cluster = weighting$weights)
```

- 傾向スコア分析（ATT）の推定と同様に，補正された標準偏差は補正しない結果と比較するとp値が小さくなる


##### （参考）バイアスを無視して推定したATE
```{r echo=FALSE}
summary(result_bias1)
```

##### （参考）バイアスと共変量を無視して推定したATE
```{r echo=FALSE}
summary(result_bias2)
```

- 各手法によるATEの推定値は以下の通りで，「IPW推定：0.879」よりも「バイアスを無視：0.847」の方が「真のATE（RCTデータ）：0.768」に近い
  - IPW推定：0.879
  - バイアスを無視：0.847
  - バイアスと共変量を無視：0.979
  - 真のATE（RCTデータ）：0.768
- その理由は「バイアスを無視」モデルではバイアスを発生させた原因の共変量を説明変数として利用した回帰分析を実施しているから
- 現実のデータ観測ではバイアス発生の全ての原因を特定することは困難であり，また介入効果推定のために必要な共変量が観測されているかは判断できないないが，そのような場合でも傾向スコア分析およびIPW推定量は望ましい性質がある（詳細は以下の参考文献の10～12章を参照）

[高橋（2022）『統計的因果推論の理論と実装（Wonderful Rシリーズ）』共立出版](https://www.kyoritsu-pub.co.jp/book/b10011781.html)


## 4. データ分析実習


<br />
<details><summary>Rコード（クリックで表示）</summary><div>
```{r}
# ATTの推定
result <- lm(visit ~ treatment + recency + history + channel,
             data = matched_data,
             weights = weights)

# 結果の出力
summary(result)
```
</div></details>


