---
title: "差分の差分法"
date: "更新：`r Sys.time()`"
output:
  html_document:
    toc: true
    toc_float:
      collapsed: false
    df_print: "paged"
    highlight: pygments
    # theme: lumen
    md_extensions: -ascii_identifiers
    css: "template/style_ch.css"
    includes:
      in_header: "template/head.html"
---

```{r setup, include=FALSE}
knitr::opts_chunk$set(echo = TRUE, message = FALSE)
# packages
library(plotly)
library(broom)
# library(pander)
library(knitr)
library(tidyverse)
```


```{r eval=FALSE, include=FALSE}
if (0) {
# データ作成
library(CausalImpact)
library(Ecdat)
# library(tidyverse)

# タバコデータ
data(Cigar)
skip_state <- c(3,9,10,22,21,31,33,48)

Cigar <- Cigar %>% 
  filter(!state %in% skip_state,
         year >=70) %>% 
  mutate(area = if_else(state == 5, "CA", "Rest of US"))

Cigar_did_sum <- Cigar %>% 
  mutate(
    post = if_else(year > 87, 1, 0),
    ca = if_else(state == 5, 1, 0),
    state = factor(state),
    year_dummy = paste0("y", year)
  ) %>% 
  group_by(year, year_dummy, post, ca) %>% 
  summarise(sales = sum(sales*pop16)/sum(pop16)) %>% 
  ungroup() %>% 
  select(year_dummy:sales) %>% 
  rename(treat = ca,
         year = year_dummy)

lm(sales ~ treat + post + treat*post + year, data = Cigar_did_sum) %>% 
  summary()

Cigar_did_sum$sales <- round(Cigar_did_sum$sales, 2) 

write.csv(Cigar_did_sum, "data/data_cigar.csv", row.names = FALSE)
# write_csv(Cigar_did_sum, "data/data_cigar.csv")

# データ分析実習
set.seed(1)
n <- 50
data <- data.frame(id = rep(1:25, 2) %>% sort()) %>% 
  mutate(store = paste0("s", formatC(id, width = 2, flag = "0")),
         post = rep(c(0, 1), 25),
         treat = if_else(id >= 20, 1, 0)) %>% 
  mutate(did = post * treat) %>% 
  mutate(PI = 1.2 + 0.03 * post + 0.15 * treat + 0.60 * did + rnorm(n)*0.5) %>% 
  select(store, post, treat, PI)

data$PI <- round(data$PI, 3)

lm(PI ~ post + treat + post*treat + store, data = data) %>% 
  summary()

write.csv(data, "data/data_did.csv", row.names = FALSE)
}
```


## 1. 分析例①：DID
### データ
**米国での禁煙キャンペーン（data_cigar.csv）**

```{r, echo=FALSE}
data_cigar <- read_csv("data/data_cigar.csv")
data_cigar
```
\

| 変数名 | 内容                                                         |
| ------ | ------------------------------------------------------------ |
| year  | 年（分析ではダミー変数化して利用）                                                           |
| post  | 禁煙キャンペーンダミー（1988年以降＝1，1987年以前＝0）       |
| treat | カリフォルニア州ダミー（カリフォルニア州＝1，その他州＝0） |
| sales  | 16才以上人口1人あたりのタバコ購入箱数（その他州はカリフォルニア州以外の州の平均値）                        |

- 米国カリフォルニア州で1988年に導入された禁煙キャンペーン [1988 California Proposition 99 - Wikipedia](https://en.wikipedia.org/wiki/1988_California_Proposition_99) ⇒ 介入
  - タバコ1箱あたり25セントの増税＋タバコによる健康被害の教育
- カリフォルニア州に禁煙キャンペーンが導入されなかった場合の反事実をその他州から補完

**データ出典** ：[Ecdatパッケージ](https://cran.r-project.org/web/packages/Ecdat/index.html)のCigarデータ および [安井（2020）『効果検証入門』技術評論社](https://gihyo.jp/book/2020/978-4-297-11117-5)

### モデル
$$
sales = \alpha + \beta_1 post + \beta_2 treat + \beta_3 post\times treat + \sum_{j=1970}^{1992}\theta_j year_j + \varepsilon
$$

- $\beta_3$ が禁煙キャンペーン（介入）によるタバコ購入箱数の変化
- $\sum_{j=1970}^{1992}\theta_j year_j$ は年による変動を調整する共変量項（固定効果）


### Rコード
```{r, results='hide'}
# データの読み込み
data_cigar <- read.csv("data/data_cigar.csv")

# 回帰分析の実行
result <- lm(sales ~ post + treat + post * treat + year, data = data_cigar)

# 推定結果の表示
summary(result)
```

- 回帰分析で説明変数の交差項は `*` で繋げた項を追加することで推定できる
- 共変量の `year` の係数は関心がないので解釈しない


#### Rコードの出力
```{r, echo=FALSE}
result %>% 
  summary() %>% 
  print()
```


### 推定結果
```{r, echo=FALSE}
result %>%
  tidy() %>%
  filter(!str_detect(term, "year")) %>% 
  kable(format = "markdown",
        digits = 3,
        col.names = c("", "回帰係数", "標準誤差", "t 値", "p 値"))
```

⇒ カリフォルニア州では禁煙キャンペーンの導入により1人あたりのタバコ購入箱数は20.53箱減少


## 2. 分析例②：Causal Impact*
### データ
**チラシ出稿と点数PI（data_did.csv）**


```{r}
library(CausalImpact) # 要パッケージのインストール

# データの読み込み＆前処理
monthly_hotel_data <- read.csv("data/monthly_hotel_data.csv", skip = 1)
# csvファイルの1行目は都道府県名のため skip = 1 で読み込みスキップ

monthly_hotel_data <- subset(monthly_hotel_data, year < 2020) # 2011～2019年のデータのみ抽出
monthly_hotel_data <- monthly_hotel_data[, 3:47]/1000  # 不要な1・2行目（year, month)を削除＆千人単位に変換

# 分析の実行
impact <- CausalImpact(
  monthly_hotel_data, 
  pre.period = c(1, 92),    # 介入前期間 (2011/01~2018/08, 1~92行目)
  post.period = c(93, 108), # 介入後期間 (2018/09~2019/12, 93~108行目)
  model.args = list(nseasons = 12)
)

# 推定結果の出力
summary(impact)

# 結果の図示
plot(impact)
```



CausalImpact
https://google.github.io/CausalImpact/CausalImpact.html



## 3. データ分析実習
### データ
**チラシ出稿と点数PI（data_did.csv）**

```{r, echo=FALSE}
data_did <- read_csv("data/data_did.csv")
data_did
```
\

| 変数名 | 内容                                                         |
| ------ | ------------------------------------------------------------ |
| store  | 店舗ID（分析ではダミー変数化して利用）                     |
| post   | チラシ出稿後ダミー（チラシ出稿後＝1，チラシ出稿前＝0）     |
| treat  | チラシ出稿店舗ダミー（チラシ掲載店舗＝1，それ以外＝0）       |
| PI     | チラシ出稿前およびチラシ出稿後1週間の掲載商品の点数PI（千人あたり販売量） |

- 地域内25店舗のうち，5店舗（s20~s25）を対象としたチラシを出稿した状況を想定
- 介入群はチラシ対象の5店舗，対照群はその他20店舗

**データ出典** ：架空のシミュレーションデータ

### 課題
DIDとして以下の回帰モデルを推定し，チラシによる効果（＝掲載商品の販売量の増加分）を検証せよ。

$$
PI = \alpha + \beta_1 post + \beta_2 treat + \beta_3 post\times treat + \sum_{j=1}^{25}\theta_j store_j + \varepsilon
$$

<br />
<details><summary>Rコード（クリックで表示）</summary><div>
```{r eval=FALSE, results='hide'}
# データの読み込み
data_did <- read_csv("data/data_did.csv")

# 回帰分析の実行
result <- lm(PI ~ post + treat + post * treat + store, data = data_did)

# 推定結果の表示
summary(result)
```
</div></details>


